ACORDAO-COMPLETO-2331184

ACÓRDÃO 14536/2019 ATA 44/2019 - PRIMEIRA CÂMARA

VISTOS, relatados e discutidos estes autos de representação formulada pelo juiz titular da 19ª Vara do Trabalho de Recife, originária de fatos verificados na Reclamação Trabalhista nº 0001449-60.2011.5.06.0019, noticiando possíveis irregularidades no reenquadramento funcional de empregado público da Companhia Brasileira de Trens Urbanos - CBTU, ocorrido por ocasião da implantação do Plano de Empregos e Salários - PES/2010,
ACORDAM os Ministros do Tribunal de Contas da União, reunidos em sessão da Primeira Câmara, ante as razões expostas pelo Revisor, em:
9.1. conhecer da presente representação, satisfeitos os requisitos de admissibilidade previstos nos arts. 235 e 237, VII, do Regimento Interno deste Tribunal, para, no mérito, considerá-la procedente;
9.2. acolher as razões de justificativa apresentadas pela Sra. Ana Luiza Vieira Netto, Chefe da Coordenação técnica trabalhista, e pelo Sr. Hernandez Ricardo Ramos Herédia, Gerente Geral jurídico;
9.3. rejeitar as razões de justificativa apresentadas pelos Sr. Elionaldo Maurício Magalhães Moraes (XXX.571.594-XX) , ex-Diretor Presidente da Companhia Brasileira de Trens Urbanos - CBTU, e pelo Sr. Davidson Tolentino de Almeida (XXX.656.244-XX) , ex-Diretor de Administração e Finanças da CBTU e, por conseguinte, aplicar-lhes, individualmente, a pena de multa prevista no art. 58, inciso II, da Lei 8.443/1992, com base no art. 268, inciso II, do RITCU, nos valores, respectivamente, de R$ 10.000,00 (dez mil reais) e R$ 10.000,00 (dez mil reais) , fixando-lhes o prazo de 15 (quinze) dias, a contar da notificação, para comprovarem, perante o Tribunal, o recolhimento da dívida ao Tesouro Nacional, sob pena de cobrança judicial do valor atualizado monetariamente a partir do dia seguinte ao término do prazo ora estabelecido até a data do efetivo recolhimento, na forma da legislação em vigor; 
9.4. autorizar, desde logo, o pagamento da dívida em até 36 (trinta e seis) parcelas mensais e consecutivas, caso solicitado, nos termos do art. 26 da Lei 8.443/1992 c/c o art. 217 do RI/TCU, fixando o vencimento da primeira parcela em 15 (quinze) dias, a contar do recebimento da notificação, e o das demais a cada 30 (trinta) dias, devendo incidir sobre cada uma os encargos devidos, na forma prevista na legislação em vigor;
9.5. autorizar, desde logo, com fulcro no art. 28, inciso II, da Lei 8.443/1992, a cobrança judicial das dívidas, caso não atendidas as notificações;
9.6. determinar à Companhia Brasileira de Trens Urbanos - CBTU, com fundamento no art. 71, inciso IX, da Constituição Federal e art. 45, caput, da Lei 8.443/1992, que, no prazo de 15 (quinze) dias a contar da ciência da notificação, adote as providências necessárias à anulação dos itens 1.9.1 e 1.21.1.1 da Resolução do Diretor-Presidente nº 453, de 1º de abril de 2010, que aprovou as regras de enquadramento do Plano de Emprego e Salário - PES 2010, como regulamentação complementar ao referido plano, tendo em vista a existência de violação do disposto no art. 37, inciso II, e § 2º, da CF/1988;
9.7. fixar o prazo de 180 (cento e oitenta) dias, com fundamento no artigo 71, inciso IX, da CF/1988 c/c artigo 45 da Lei 8.443/1992, para que a Companhia Brasileira de Trens Urbanos - CBTU, mediante prévia instauração de processo administrativo, assegurando-se aos interessados o exercício do direito ao contraditório e à ampla defesa, proceda à anulação dos reenquadramentos efetuados com fundamento nos itens 1.9.1 e 1.21.1.1 da Resolução do Diretor-Presidente nº 453, de 1º de abril de 2010, assim como dos reenquadramentos excepcionais identificados pela unidade técnica como tendo sido efetuados em descumprimento à referida resolução;
9.8. finalizado o procedimento estabelecido no item 9.7, autorizar a Companhia Brasileira de Trens Urbanos - CBTU a, excepcionalmente, desde que previamente comprovada a necessidade para a continuidade da prestação dos serviços públicos, postergar os efeitos dos atos de reenquadramento tidos como nulos, até que haja o preenchimento das vagas criadas pelo PES/2010 por meio da realização de concurso público, nos termos do art. 37, inciso II, da CF/1988;
9.9. determinar à Companhia Brasileira de Trens Urbanos - CBTU que informe ao Tribunal, no prazo de 30 (trinta) dias a contar da finalização do procedimento estabelecido no item 9.7, a respeito das medidas administrativas adotadas para a regularização definitiva dos reenquadramentos tidos por irregulares no PES/2010, bem como do disposto no item 9.8 acima referido;
9.10. determinar à SecexEstataisRJ que monitore o cumprimento das determinações constantes deste acórdão, representando ao Tribunal em caso de descumprimento;
9.11. dar ciência do inteiro teor desta deliberação ao representante, aos interessados, à Companhia Brasileira de Trens Urbanos - CBTU e ao Departamento de Coordenação e Governança das Empresas Estatais-DEST.

Representação do juiz titular da 19ª Vara do Trabalho de Recife, noticiando supostas irregularidades no reenquadramento funcional de empregado por ocasião da implantação do plano de empregos e salários.

Primeira Câmara

Companhia Brasileira de Trens Urbanos.

3. Interessados/Responsáveis: não há.

BENJAMIN ZYMLER

Ministro Benjamin Zymler.

13.1. Ministros presentes: Walton Alencar Rodrigues (Presidente) e Benjamin Zymler (Revisor).
13.2. Ministros-Substitutos convocados: Augusto Sherman Cavalcanti e Marcos Bemquerer Costa.
13.3. Ministro-Substituto presente: Weder de Oliveira (Relator).

ACORDAO-COMPLETO-2415865

Acórdão 7632/2021 - Primeira Câmara

ACORDAO-COMPLETO-2483498

Acórdão 9460/2021 - Primeira Câmara

WEDER DE OLIVEIRA

Adoto como relatório, com ajustes de forma, a instrução da Secretaria de Controle Externo da Administração Indireta no Rio de Janeiro (peça 99) :
"INTRODUÇÃO
1. Trata-se de documentação (peça 1) conhecida como representação (peça 26, p. 6) , encaminhada por Juiz da 19ª Vara do Trabalho do Recife/PE, após terem sido constatados, no âmbito do processo judicial n. 0001449- 60.2011.5.06.0019, indícios de irregularidades cometidas na Companhia Brasileira de Trens Urbanos (CBTU) , que reenquadrou indevidamente o autor da reclamação trabalhista em novo cargo mais complexo, por ocasião da implantação do novo Plano de Empregos e Salários da CBTU em 2010 (PES/2010) (peça 11, p. 3-35) . Segundo apontado pelo magistrado, o reclamante, inicialmente ocupante de cargo de nível médio, foi reenquadrado em cargo de nível técnico, com aparente transposição funcional sem prévia aprovação em concurso público, em desobediência ao comando insculpido no inciso II do art. 37 da Constituição da República de 1988. 
ADMISSIBILIDADE 
2. Conforme consta no item 2 do despacho do Ministro-Relator (peça 26, p. 6) , a representação foi conhecida, uma vez preenchidos os pressupostos de admissibilidade previstos no art. 237, inciso III e parágrafo único, do Regimento Interno do TCU (RI/TCU) .
HISTÓRICO
3. Conforme relatado na instrução inicial (peça 2) , o autor da reclamação trabalhista, ocupante inicialmente do cargo de Maquinista, de nível médio, de acordo com o Plano de Cargos e Salários de 1990 (PCS/90) , após a ocorrência de acidente de trabalho em 2004, foi readaptado ao cargo de Assistente Operacional, função administrativo-operacional, de acordo com o Plano de Cargos e Salários de 2001 (PCS/2001) , vigente à época, percebendo o mesmo nível salarial do seu cargo inicial (ou seja, o salário do cargo de Maquinista, inicialmente ocupado pelo reclamante, era equivalente ao de Assistente Operacional, função administrativo-operacional, para o qual houve a readaptação após o acidente de trabalho em 2004) . 
4. Nos anos seguintes, a evolução salarial do cargo de Assistente Operacional, função administrativo-operacional, se deu de forma equivalente à do cargo de Maquinista. Entretanto, em 2010, foi implementado novo Plano de Empregos e Salários na companhia (PES/2010) , que aprovou uma diferença expressiva de nível salarial entre os cargos de Assistente Operacional, função administrativo-operacional, e de Maquinista, que passaram a ter a nomenclatura, respectivamente, de Assistente de Administração e Assistente Operacional, função condução de veículos metroviários (peça 11, p. 11) . 
5. Ao implantar o PES/2010, a CBTU procedeu, mediante Termo de Opção de 8/4/2010 (peça 12, p. 3) , à prévia correspondência entre o cargo então ocupado pelo reclamante, Assistente Operacional, função administrativo-operacional, nível médio, no Plano de Cargos e Salários de 2001 (PCS/2001) , chegando-se, por aplicação das Regras de Enquadramento dos itens 1.9 e 1.9.1 do Anexo à Resolução do Diretor-Presidente RDP n. 0453/2010 (peça 8, p. 133-142) , ao novo reenquadramento do empregado no cargo de Técnico de Gestão, nível técnico, do PES/2010 (peça 11, p. 11) . 
6. Inconformado, pretendia o reclamante, em sua petição inicial apresentada à Justiça do Trabalho (peça 1, p. 2-8) , que se observasse, quando do novo reenquadramento decorrente do PES/2010, o significativo aumento remuneratório que sofreram os cargos de operação, notadamente o de Assistente Operacional com especialização em condução de veículos (nova denominação do Maquinista) . 
7. Todavia, entendeu o magistrado que o reclamante não detinha o direito pleiteado, na medida em que se desvinculou, ao ser readaptado no cargo de Assistente Operacional, função administrativo-operacional, do seu cargo original (Maquinista) . Consignou, também, que, à época da readaptação, a CBTU observou a norma então vigente na entidade, de modo que o empregado não sofreu qualquer diminuição na sua remuneração. Dessa forma, foi proferida a sentença, posteriormente confirmada pela segunda instância (peça 14, p. 18-19) , julgando improcedente a ação. 
8. Contudo, além de proferir sua sentença, o titular da 19ª Vara do Trabalho do Recife constatou que, embora o PES/2010 dispusesse do cargo de Assistente de Administração, de nível médio, mais condizente com a descrição das funções administrativas então exercidas pelo reclamante no cargo em que foi readaptado, a CBTU propôs reenquadramento mais benéfico ao autor, no cargo de Técnico de Gestão, de nível técnico. O magistrado entendeu, portanto, que pode ter havido transposição de cargos, de nível médio para técnico, sem a realização de concurso público, em ofensa ao comando insculpido no inciso II do art. 37 da Constituição da República. 
9. Em consequência, a 19ª Vara do Trabalho do Recife encaminhou ao TCU as informações sobre o caso, solicitando as pertinentes apurações, no âmbito da Corte de Contas, da regularidade do reenquadramento do autor (peça 1, p. 1) . 
10. Portanto, verifica-se que o objeto da presente representação não diz respeito aos fatos questionados pelo autor da reclamação trabalhista no âmbito do Poder Judiciário. A matéria discutida na Justiça do Trabalho já foi resolvida naquela esfera, que detém a competência para a análise das lides trabalhistas. O assunto a ser debatido nos presentes autos diz respeito apenas ao ato administrativo de reenquadramento praticado pela CBTU em 2010, a partir do qual um funcionário de nível médio alçou a um cargo de nível técnico, supostamente com ofensa ao princípio do concurso público. 
11. A esse respeito, cabe, ainda, ressaltar que, após a realização de diligências preliminares no bojo deste processo, verificou-se, na segunda instrução dos autos (peça 23) , realizada a partir da análise dos planos de cargos e salários PCS/1990 (peça 8, p. 1-120; peça 9; peça 10 e peça 11, p. 38-69) , PCS/2001 (peça 11, p. 1-2 e peça 12, p. 29-65) e PES/2010 (peça 11, p. 3-35) , que a possível ocorrência indevida de transposição de cargos não se restringe, pontualmente, à situação do reclamante da ação judicial mencionada, mas engloba outros cargos do quadro da CBTU, quais sejam: Auxiliar Operacional, nível fundamental (PCS/2001) , e Assistente Administrativo (PCS/90) ou Assistente Operacional, função administrativo-operacional (PCS/2001) . 
12. Por exemplo, foi verificado na segunda instrução, que o cargo de Auxiliar Operacional, de nível fundamental, no PCS/2001, fazia parte do grupo ocupacional de apoio à gestão de transporte, sendo-lhe atribuídas quatro funções, a saber: a) serviços de apoio; b) operação de máquinas e veículos; c) manutenção de sistemas; d) operação de sistemas e informações (peça 12, p. 38 e 40) . No PES/2010, os empregados ocupantes do cargo Auxiliar Operacional, enquadrados nas funções de serviços de apoio e operação de sistemas e informações, passaram a compor quadro em extinção. Os empregados ocupantes do cargo Auxiliar Operacional, em atividade à época nas funções de operação de máquinas e veículos e manutenção de sistemas, foram enquadrados, no novo plano PES/2010, nos cargos de Assistente Operacional e Assistente de Manutenção, ambos de nível médio. Tais regras de enquadramento constam dos itens 1.1 a 1.7 do Anexo à Resolução do Diretor-Presidente n. 0453/2010, de 1/4/2010 (peça 8, p. 134-135) . 
13. Na segunda instrução (peça 23) foi observado, também, que os cargos de Assistente Operacional e de Assistente de Manutenção no PES/2010 equivalem ao cargo de Assistente Operacional, de nível médio, no PCS/2001 (peça 12, p. 46-47) . Tal fato demonstraria, a princípio, que não se tratou apenas do aumento da exigência do nível de escolaridade (do nível fundamental para médio) para investidura nas atribuições do antigo cargo de Auxiliar Operacional, mas sim da transposição de empregados ocupantes de cargo específico de nível fundamental para outro cargo de nível médio, com atribuições, responsabilidades e salários diversos, consoante se depreende do cotejo do Manual de Descrição dos Cargos e tabela salarial do PCS/2001 (peça 12, p. 38-63) com a Estrutura de Cargos, Descrição dos Processos e Sistemas de Cada Cargo e Descrição dos Cargos do PES/2010 (peça 11, p. 11-13, 16-35) . 
14. Com relação ao caso específico do empregado que deu ensejo à presente representação (autor da reclamação trabalhista) , a segunda instrução destacou que o item 1.9.1 do Anexo à Resolução do Diretor-Presidente RDP n. 0453/2010 (peça 8, p. 136) permitiu o reenquadramento dos empregados ocupantes do cargo de Assistente Operacional, função administrativo-operacional (PCS/2001) , que à época da implementação do PES/2010 detivessem o diploma de curso técnico ou nível superior, no cargo de Técnico de Gestão (PES/2010) , em vez de enquadrá-los no cargo equivalente do novo plano, ou seja, de Assistente de Administração, de nível médio (PES/2010) . 
15. De acordo com as informações da segunda instrução, o cargo de Técnico de Gestão no novo plano PES/2010 (peça 11, p.11) equivaleria ao de Assistente Técnico no plano anterior PCS/2001 (peça 12, p. 50) , que tinha por requisito curso técnico nas áreas relacionadas às funções de manutenção, contabilidade, desenhista projetista, programação em informática, segurança do trabalho e saúde, e registro no órgão ou conselho de fiscalização do exercício profissional, com a atribuição de executar, orientar e coordenar trabalhos técnicos pertinentes às áreas de sua formação e/ou experiência profissional. 
16. O cargo de Assistente Operacional, função administrativo-operacional, do PCS/2001, tinha por requisito a escolaridade de nível médio, sem exigência de formação técnica, e por atribuição a execução de tarefas administrativas de apoio (peça 12, p. 46) . Outrossim, o seu cargo correspondente, o Assistente de Administração do PES/2010, é caracterizado por atividades voltadas ao suporte administrativo e requer tão somente a escolaridade de nível médio completo (peça 11, p. 12) . 
17. Dessa forma, entendeu-se na segunda instrução que, a princípio, os cargos de Técnico de Gestão (PES/2010) e de Assistente Operacional (PCS/2001) , função administrativo-operacional, seriam de carreiras distintas, caracterizando ascensão funcional o reenquadramento de empregados ocupantes do cargo Assistente Operacional, função administrativo-operacional, do PCS/2001, no cargo Técnico de Gestão do novo plano PES/2010. 
18. Em síntese, o panorama dos reenquadramentos questionados na segunda instrução, por item da norma de reenquadramento (Anexo à Resolução do Diretor-Presidente RDP 0453/2010, de 1/4/2010 - peça 8, p. 133-142) , é o retratado na tabela seguinte: 
	#
	Cargo no PCS/2001
	Cargo no PES/2010

	1.2
	Auxiliar Operacional (Manobra) - Nível Fundamental
	Assistente Operacional (Manobra) - Nível Médio

	1.3
	Auxiliar Operacional (Operação) - Nível Fundamental
	Assistente de Manutenção (Operação) - Nível Médio

	1.5
	Auxiliar Operacional (Manutenção) - Nível Fundamental
	Assistente de Manutenção (Manutenção) - Nível Médio

	1.9 e 1.9.1
	Assistente Operacional (Administrativo-Operacional) - Nível Médio
	Assistente de Administração - Nível Médio

			Técnico de Gestão - Nível Médio

	1.21.1.1
	Assistente Condutor - Nível Médio
	Técnico de Gestão - Nível Técnico

		Assistente de Segurança - Nível Médio
	Assistente de Administração - Nível Médio

		Assistente Controlador de Movimento - Nível Médio
	Técnico de Gestão - Nível Técnico

19. Em consequência, a partir do entendimento esposado na referida segunda instrução, o Ministro-Relator, a fim de trazer aos autos os elementos necessários à adequada apreciação da matéria, determinou a promoção de oitiva da CBTU para que se manifestasse quanto às regras de enquadramento do Plano de Empregos e Salários de 2010 (PES/2010) constantes dos itens 1.2, 1.3, 1.5, 1.9.1 e 1.21.1.1 do Anexo à Resolução do Diretor-Presidente 453/2010, de 1/4/2010, tendo em vista a provável ocorrência de transgressão ao disposto no art. 37, II, da Constituição Federal. 
20. Adicionalmente, determinou a realização de diligência à CBTU, a fim de que fossem apresentados, entre outros documentos: (i) listagens dos empregados que ocupavam o cargo de Auxiliar Operacional, de nível fundamental, e que foram reenquadrados, a partir do PES/2010, nos cargos de Assistente Operacional e Assistente de Manutenção, de nível médio; (ii) listagens dos empregados que ocupavam o cargo de Assistente Operacional, na função administrativo-operacional, de nível médio, e que foram reenquadrados, a partir do PES/2010, no cargo de Técnico de Gestão, de nível técnico; (iii) cópia da Resolução do Conselho de Administração que aprovou o PES/2010; (iv) cópias das tabelas salariais do PCS/2001. 
21. A oitiva foi realizada por intermédio do Ofício 0490/2013-TCU/SecexEstataisRJ (peça 27) , de 15/8/2013, e a diligência através do Ofício 0491/2013-TCU/SecexEstataisRJ (peça 28) , de 15/8/2013. A CBTU, por sua vez, apresentou as respostas à oitiva em 2/9/2013 (peça 33) e à diligência em 4/9/2013 (peças 38 a 40) . 
22. Nesse contexto, a terceira instrução destes autos (peça 46) , a partir das informações prestadas pela CBTU em reposta à oitiva e à diligência promovidas, teve como objetivo trazer respostas às seguintes questões: 
Pergunta 1 (Em relação aos itens 1.2, 1.3 e 1.5 do Anexo à RDP 0453/2010) : 
O enquadramento dos Auxiliares Operacionais (cargo de nível fundamental) do PCS/2001 como Assistentes Operacionais ou Assistentes de Manutenção do PES/2010 (cargos de nível médio) configura violação ao comando insculpido no inciso II do art. 37 da Constituição Federal de 1988? 
Pergunta 2 (Em relação ao item 1.9.1 do Anexo à RDP 0453/2010) : 
O enquadramento dos Assistentes Operacionais, função administrativo-operacional (cargo de nível médio) do PCS/2001 como Técnicos de Gestão do PES/2010 (cargo de nível técnico) configura violação ao comando insculpido no inciso II do art. 37 da Constituição Federal de 1988? 
Pergunta 3 (Em relação ao item 1.21.1.1 do Anexo à RDP 0453/2010) : 
O enquadramento dos Assistentes Condutores, Assistentes de Segurança e Assistentes Controladores de Movimento (cargos de nível médio) do PCS/2001, ou seus equivalentes no PCS/1990, como Técnicos de Gestão do PES/2010 (cargo de nível técnico) configura violação ao comando insculpido no inciso II do art. 37 da Constituição Federal de 1988? 
23. Para responder a tais perguntas, a terceira instrução (peça 46) analisou detidamente os argumentos e as informações prestadas pela CBTU, assim como a jurisprudência relacionada ao assunto, e tratou de verificar se as principais características (atribuições, escolaridade e salários) dos cargos de origem do PCS-2001 sofreram modificações relevantes a ponto de fazer com que os reenquadramentos promovidos nos cargos novos do PES-2010 caracterizam, na verdade, provimentos em novos cargos, com violação ao instituto do concurso público. 
24. Com relação à Pergunta 1, no que se refere aos itens 1.2 e 1.3 do Anexo à RDP 0453/2010, considerando (i) a manutenção no novo PES-2010 da essência e da substância das atribuições e responsabilidades dos cargos antigos; (ii) a inexistência de cargos de nível fundamental no PES/2010; (iii) o fato de que a mudança do nível de escolaridade exigido, por si só, não caracteriza a desnaturação do cargo original; e (iv) a compatibilidade entre os níveis salariais dos cargos antigos e novos; concluiu-se, na terceira instrução, ser razoável admitir que os ocupantes dos cargos de Auxiliar Operacional do PCS/2001 que executavam atividades de manobra e de operação de máquinas e equipamentos fossem reenquadrados, respectivamente, como Assistentes Operacionais, processo de manobra, do PES/2010, e como Assistentes de Manutenção, processo de operação de máquinas e equipamentos, do PES/2010, sem que com isso reste configurada violação ao instituto do concurso público (peça 46, p. 11-14) . 
25. Entretanto, no caso do item 1.5 do Anexo à RDP 0453/2010, considerando (i) a alteração no PES-2010 da essência e da substância das atribuições e responsabilidades do cargo antigo; (ii) a maior complexidade das atribuições e tarefas do cargo novo criado pelo PES/2010; e (iii) a mudança do nível de escolaridade exigido; entendeu-se, na terceira instrução, que o enquadramento dos ocupantes do cargo de Auxiliar Operacional que executavam atividades de manutenção de sistemas (PCS/2001) como Assistentes de Manutenção, processo de manutenção de máquinas e equipamentos (PES/2010) , configurou violação ao instituto do concurso público previsto no inciso II do art. 37 da Constituição da República de 1988 (peça 46, p. 14-16) . 
26. No que se refere à pergunta 2, relativa ao item 1.9.1 do Anexo à RDP 0453/2010, considerando (i) a alteração no PES-2010 da essência e da substância das atribuições e responsabilidades do cargo antigo; (ii) a maior complexidade das atribuições e tarefas do cargo novo criado pelo PES/2010; (iii) a mudança do nível de escolaridade exigido; e (iv) a mudança no patamar salarial; entendeu-se, na terceira instrução, que o enquadramento dos ocupantes do cargo de Assistente Operacional, função administrativo-operacional (PCS/2001) como Técnicos de Gestão (PES/2010) configurou violação ao instituto do concurso público previsto no inciso II do art. 37 da Constituição da República de 1988 (peça 46, p. 17-21) . 
27. Por fim, quanto à pergunta 3, que diz respeito ao item 1.21.1.1 do Anexo à RDP 0453/2010, concluiu-se, na terceira instrução, que, por razões similares, o enquadramento estabelecido através do item 1.21.1.1 do Anexo à Resolução 0453/2010 configurou violação ao instituto do concurso público previsto no inciso II do art. 37 da Constituição da República de 1988 (peça 46, p. 22-24) . 
28. Dessa forma, foi proposta na referida terceira instrução a promoção de audiência, com fundamento no art. 250, inciso IV, c/c o art. 237, parágrafo único, do RI/TCU, do Sr. Elionaldo Mauricio Magalhães Moraes, CPF XXX.571.594-XX, então Diretor-Presidente da Companhia Brasileira de Trens Urbanos (CBTU) , pela aprovação das regras de enquadramento do Plano de Emprego e Salário de 2010 (PES/2010) constantes dos itens 1.5, 1.9.1 e 1.21.1.1 do Anexo à Resolução do Diretor-Presidente n. 0453/2010, de 1/4/2010, que caracterizaram ascensão funcional, em transgressão ao princípio constitucional do concurso público, nos termos do art. 37, inc. II c/c § 2º, da Constituição Federal. 
29. Entendeu-se, também, na terceira instrução, que os atos de reenquadramento indevidos deveriam ser anulados pela Administração, caso confirmados após a audiência proposta, já que caracterizariam violação ao preceito constitucional do concurso público. Entretanto, em observância aos princípios do contraditório e da ampla defesa, ao enunciado da Súmula Vinculante STF 3, e considerando que a irregularidade relatada envolve direitos subjetivos de terceiros (empregados da CBTU) , entendeu-se na referida instrução que, no momento oportuno, deveria ser dada oportunidade para que se manifestassem previamente. 
30. Além disso, foi promovida, ainda na terceira instrução, uma análise (peça 46, p. 24-25) dos documentos acostados aos autos pela CBTU em resposta à diligência anteriormente promovida (listagem dos reenquadramentos promovidos no âmbito da CBTU) . Tal análise demonstrou que não apenas a legalidade de tais dispositivos de reenquadramento da RDP 0453/2010 deveriam ser analisados, porém a forma pela qual as regras da referida resolução foram efetivamente colocadas em prática por ocasião da implantação do PES/2010 também deveria ser objeto de detido exame, pois, da análise das listagens de reenquadramentos apresentadas pela estatal, pode-se observar significativo número de casos em que, a princípio, não foram observadas as regras determinadas na própria RDP 0453/2010. 
31.  Por exemplo, o item 1.1 do Anexo à Resolução RDP 0453/2010 determina que (peça 40, p. 6) : 
1.1- O empregado enquadrado ou simulado no PCS 2001 como Auxiliar Operacional, na função Serviços de Apoio será enquadrado no processo em extinção de Auxiliar de Gestão, em conformidade com o item 4.1.1.2 do PES 2010, com jornada de trabalho de 8 (oito) horas. 
32. Entretanto, das listagens apresentadas pode-se observar que vários empregados do cargo de Auxiliar Operacional, função serviços de apoio, foram enquadrados como Assistentes de Manutenção, e não como processo em extinção de Auxiliar de Gestão (ver peça 38, p. 6-26) . 
33. Da listagem apresentada pela CBTU também podem ser constatados diversos casos de empregados ocupantes do cargo de Assistente Operacional, administrativo-operacional, que foram reenquadrados no cargo de Assistente de Manutenção, ao invés de terem sido reenquadrados como Assistentes de Administração, em contrariedade à regra especificada no item 1.9 da RDP 0453/2010 (ver peça 38, p. 6-26) . 
34. Por fim, deve ser mencionado que na listagem apresentada pela estatal também constam diversos casos de profissionais ocupantes de cargos de nível superior (administradores, contadores, arquitetos, advogados etc.) que foram reenquadrados em cargos de nível técnico (Técnico de Gestão) , sem que tenha sido estabelecido qualquer dispositivo nesse sentido na RDP 0453/2010 (ver peça 38, p. 27-32, e peça 39, p. 1-8) . 
35. Dessa forma, tendo em vista os indícios de ocorrência de reenquadramentos efetuados sem a estrita observância dos regramentos contidos na RDP 0453/2010, entendeu-se pertinente, na terceira instrução, propor que fosse promovida diligência à CBTU a fim de que apresentasse à SecexEstataisRJ levantamento dos reenquadramentos funcionais efetuados por ocasião da implantação do Plano de Empregos e Salários de 2010 (PES/2010) , identificando todos os casos em que não tenha sido observada a correta correlação entre o cargo de origem do PCS/2001 e o cargo de destino do PES/2010, conforme regramentos contidos no Anexo à RDP 0453/2010, e, se for o caso, apresentando as justificativas e os esclarecimentos pertinentes. 
36. Ao analisar a referida terceira instrução (peça 46) , o Ministro-Relator proferiu despacho com o seguinte teor (peça 52) : 
 (...) 6. Da excelente e detalhada análise procedida pela Secex, encontro apenas uma consideração adicional a fazer: também podem ser passíveis de acolhimento justificativas da CBTU, igualmente ao proposto para os itens 1.2 e 1.3 do anexo da RDP 0453/2010 (...) , relativamente ao reenquadramento do emprego público auxiliar operacional (manutenção) - nível fundamental para assistente de manutenção, nível médio (item 1.5) . A descrição geral e a síntese das atribuições desses cargos preservaram no PES/2010 correlação com as atividades de manutenção necessárias à empresa, podendo assim, entender-se que houve apenas melhoria no nivelamento exigido do ocupante, dado o avanço tecnológico e os negócios da CBTU. 
7. Nessa fase processual, ressalto que eventuais audiências que venham a ser realizadas neste processo devem ser realizadas após o atendimento de todas as diligências e oitivas que se façam necessárias ao saneamento dos autos, de modo que os responsáveis arrolados conheçam previamente os fatos e os documentos que pesem contra eles para que possam se defender do conjunto das ocorrências a eles imputadas e exercer plenamente o contraditório. 
 (...) 9. Outrossim, destaco a necessidade de complementar a cadeia de responsabilidades com a oitiva do Departamento de Coordenação e Governança das Empresas Estatais (DEST) , órgão ao qual compete, no âmbito do Ministério do Planejamento, Orçamento e Gestão (MPOG) , a aprovação de revisão de planos de cargos e salários de empresas estatais federais (art. 1º, III, Decreto 3.735/2001) , o que ocorreu neste caso. 
10. Visando a celeridade processual, ficam desde já autorizadas a realização de audiências, no momento processual apropriado, que se fizerem necessárias nesta representação, podendo ser chamado também o diretor da CBTU à época dos fatos, sob cuja responsabilidade encontrava-se a gestão de pessoas da companhia. 
11. Ante o exposto, determino preliminarmente que a SecexEstataisRJ promova nova oitiva da CBTU a fim de obter os elementos informados no item 124, 'b' de sua instrução, bem como ouça o DEST/MPOG quanto aos fundamentos e motivos que levaram à aprovação do plano de empregos e salários - PES/2010 - instituído pela resolução RDP 0453, de 1/4/2010, sobretudo no que se refere aos critérios de enquadramento de empregos públicos contidos nos itens 1.9.1 e 1.21.1.1 do anexo da referida norma. 
37. Dessa forma, percebe-se que o Ministro-Relator acompanhou parcialmente o entendimento da SecexEstataisRJ, concluindo que apenas as regras de reenquadramento estabelecidas através dos itens 1.9.1 e 1.21.1.1 do Anexo à Resolução do Diretor-Presidente n. 0453/2010, de 1/4/2010, caracterizavam ascensão funcional, em transgressão ao princípio constitucional do concurso público estabelecido no art. 37, inc. II c/c § 2º, da Constituição Federal (com relação ao item 1.5 da norma da CBTU, o Ministro-Relator entendeu que os argumentos da estatal podem ser acolhidos) . 
38. Entretanto, o Ministro-Relator determinou que, antes da realização da audiência proposta pela SecexEstataisRJ, fossem promovidas as oitivas da CBTU, a fim de obter os elementos necessários à análise dos casos de reenquadramentos que não observaram as regras gerais da Resolução RDP 0453/2010, e do então DEST (atual SEST) , a fim de que apresentasse os fundamentos e motivos que levaram à aprovação do plano de empregos e salários - PES/2010 - instituído pela resolução RDP 0453, de 1/4/2010, sobretudo no que se refere aos critérios de enquadramento de empregos públicos contidos nos itens 1.9.1 e 1.21.1.1 do anexo da referida norma. 
39. Em atenção ao despacho do Ministro-Relator, foram promovidas as novas oitivas da CBTU (peça 53) e do DEST (peça 54) , que apresentaram suas respostas (peças 57 e 58) , as quais foram analisadas na instrução à peça 63. 
40. Do teor da instrução precedente destes autos (peça 46) , assim como do despacho do Ministro-Relator (peça 52) e das análises empreendidas na instrução constante da peça 63, a unidade técnica concluiu que o Sr. Elionaldo Maurício Magalhães Moraes, ex-Diretor-Presidente da CBTU, e o Sr. Davidson Tolentino de Almeida, então Diretor de Administração e Finanças da CBTU, deveriam ser chamados aos autos para, em sede de audiência, apresentarem suas razões de justificativa sobre os seguintes fatos: 
a) violação ao princípio constitucional do concurso público previsto no art. 37, inc. II c/c § 2º, da Constituição Federal, decorrente da aprovação, edição e aplicação das regras constantes do item 4.2.2 do Regulamento de Enquadramento do PES-2010 e dos itens 1.9.1 e 1.21.1.1 do Anexo à Resolução do Diretor-Presidente n. 0453/2010, de 1/4/2010, que ocasionaram a indevida ascensão funcional de empregados públicos da CBTU; 
b) violação ao princípio constitucional do concurso público estabelecido no art. 37, inc. II c/c § 2º, da Constituição Federal, decorrente da aprovação/aceitação do 'Relatório da Comissão de Estudo para Enquadramento no PES-2010' e da consequente edição da Resolução n. 543/2010, alterada pela Resolução 557/2010, com a transposição de cargos e indevida ascensão funcional de empregados públicos da CBTU, em inobservância aos itens 4.2.1 e 4.1.1.2 do Regulamento do Enquadramento do PES-2010, que havia sido previamente aprovado pelo Conselho de Administração da CBTU, através da Resolução CA 0003/2010, e pelo Dest, através do Ofício n. 153/Dest-MP. 
41. É importante mencionar que na instrução à peça 46, havia sido defendido que os atos de reenquadramento indevidos deveriam ser anulados pela Administração, caso confirmados após a realização das audiências, já que caracterizam violação ao preceito constitucional do concurso público. Todavia, na instrução à peça 63, foram feitas as seguintes ponderações:
Contudo, as diversas informações coletadas ao longo de toda a instrução processual, indicam, a partir de um juízo de razoabilidade, que, neste momento, a manutenção dos atos administrativos de ascensão funcional parece ser a solução que melhor atende ao interesse público, tendo em vista: (i) a necessidade de se garantir a observância ao princípio da segurança jurídica; (ii) o extenso lapso temporal decorrido entre os atos de reenquadramento funcional e a presente análise; (iii) a necessidade de se garantir a continuidade do serviço público prestado pela CBTU; (iv) os potenciais e volumosos conflitos trabalhistas que poderiam ser gerados em âmbito administrativo e judicial; (v) as consequências negativas que eventual anulação poderia gerar na gestão dos recursos humanos da estatal. 
A esse respeito, registre-se que o Diretor-Presidente da CBTU informou anteriormente que 'do ponto de vista da gestão o impacto na organização é que aproximadamente 43% do quadro de pessoal da CBTU estão enquadrados nos cargos relacionados, afetando principalmente a área operacional, de modo que uma possível reversão poderá impactar negativamente na prestação de serviços aos usuários do modal metroferroviário' (peça 33, p. 21) . 
Da listagem dos empregados que eram Assistentes Administrativo-Operacionais do PCS- 2001 e que alçaram indevidamente ao cargo de Técnico de Gestão do PES-2010, constata-se um total de 195 reenquadramentos (peça 38, p. 27-32) . Por sua vez, o número de reenquadramentos realizados indevidamente com base no Relatório da Comissão de Enquadramento e na Resolução 543/2010, alterada pela Resolução 557/2010, alcança, pelo menos, 47 empregados. 
Além disso, a SecexEstataisRJ, ao promover levantamento de riscos na CBTU (TC Processo 021.103/2013-5) , apontou que no mês de maio de 2013, por exemplo, a CBTU já respondia a 6.891 ações judiciais, sendo 4.602 versando sobre questões trabalhistas (pagamentos incorretos de horas extras, adicionais de periculosidade e enquadramentos incorretos de planos de cargos e salários) . Assim, observa-se que os reenquadramentos de planos de carreiras promovidos na CBTU constituem um problema crítico e complexo no âmbito da instituição. Nesse contexto, anular os atos ora questionados poderá gerar numerosos processos judiciais novos, fazendo com que a situação caótica que vive a gestão de recursos humanos da CBTU se agrave ainda mais. 
Portanto, o conjunto de elementos acostados ao processo leva à conclusão de que as consequências de uma eventual anulação dos atos administrativos irregulares poderiam ser desastrosas sob o ponto de vista jurídico e de gestão, gerando mais prejuízos do que benefícios à sociedade e à administração pública. Assim, embora deva ser buscada, por intermédio das audiências propostas, a rigorosa responsabilização dos agentes públicos que deram causa às irregularidades apontadas, entende-se que, dada a situação fática em questão, não é cabível a anulação das transposições de cargos indevidas, devendo, em caráter excepcional, propor-se que tais atos irregulares sejam mantidos, com fulcro nos princípios da razoabilidade, da segurança jurídica e da continuidade do serviço público. 
Por fim, há que se ressaltar que a CBTU informou que se encontra em andamento na estatal um projeto de reformulação do PES-2010, tendo sido contratada uma empresa especializada, com o objetivo de 'revisar e implementar modificações nos atuais Plano de Emprego e Salários ¿ PES e Plano de Emprego Comissionado ¿ PEC' (peça 61, p. 1) . Como justificativa para a referida consultoria, a CBTU informou que se fez necessário 'identificar e corrigir as eventuais distorções existentes no PES e PEC' e 'atualizar a política salarial da CBTU ao mercado de trabalho'. A previsão de conclusão dos serviços é de até a segunda quinzena de maio de 2016 (peça 61, p. 1) . 
42. Dessa forma, tendo em vista o histórico de problemas na implantação de planos de cargos e salários da CBTU, bem como a iminência da implantação de uma nova reformulação do PES-2010, entendeu-se necessário, quando da proposição de mérito dos presentes autos, determinar à CBTU que informe, nos próximos relatórios de gestão, até a efetivação definitiva, o processo de implantação do seu novo plano de cargos e salários.
43. Diante de todo o exposto, a unidade técnica propôs o seguinte encaminhamento (peça 63, p. 24-25) :
124. Ante todo o exposto, e, considerando-se a autorização prévia do Ministro-Relator, submetemos os autos à consideração superior, propondo, preliminarmente: 
a. promover a audiência do Sr. Elionaldo Maurício Magalhães Moraes, CPF XXX.571.594-XX, ex Diretor-Presidente da Companhia Brasileira de Trens Urbanos (CBTU) , para que, no prazo de quinze dias, apresente razões de justificativa pelas seguintes irregularidades: 
a.1. aprovação e edição das regras de enquadramento do Plano de Empregos e Salários de 2010 (PES/2010) constantes dos itens 1.9.1 e 1.21.1.1 do Anexo à Resolução do Diretor- Presidente n. 0453/2010, de 1/4/2010, que deram ensejo à ascensão funcional de empregados públicos, em violação ao princípio constitucional do concurso público previsto no art. 37, inc. II c/c § 2º, da Constituição Federal (item 41 e matriz de responsabilização no Anexo) ; 
a.2. autorização, por intermédio da aprovação/aceitação do 'Relatório da Comissão de Estudo para Enquadramento no PES-2010' e da consequente edição da Resolução n. 543/2010, alterada pela Resolução 557/2010, de ascensão funcional de empregados públicos, em violação ao princípio constitucional do concurso público estabelecido no art. 37, inc. II c/c § 2º, da Constituição Federal, e em inobservância aos itens 4.2.1 e 4.1.1.2 do Regulamento do Enquadramento do PES-2010, que havia sido previamente aprovado pelo Conselho de Administração da CBTU, através da Resolução CA 0003/2010, e pelo Dest, através do Ofício n. 153/Dest-MP (item 92 e matriz de responsabilização no Anexo) ;
b. promover a audiência do Sr. Davidson Tolentino de Almeida, CPF XXX.656.244-XX, então Diretor de Administração e Finanças da CBTU (peça 60) , para que, no prazo de quinze dias, apresente razões de justificativa pela aplicação das regras de enquadramento do Plano de Empregos e Salários de 2010 (PES/2010) constantes dos itens 1.9.1 e 1.21.1.1 do Anexo à Resolução do Diretor-Presidente n. 0453/2010, de 1/4/2010, que deram ensejo à ascensão funcional de empregados públicos, em violação ao princípio constitucional do concurso público nos termos do art. 37, inc. II c/c § 2º, da Constituição Federal (item 43 e matriz de responsabilização no Anexo) . 
44. Após análise promovida no seio da instrução acostada à peça 76, p. 1-17, foi proposta, entre outras medidas, a rejeição das razões de justificativa apresentadas pelos Sr. Elionaldo Maurício Magalhães Moraes (CPF XXX.571.594-XX) , ex-Diretor Presidente da Companhia Brasileira de Trens Urbanos (CBTU) , e do Sr. Davidson Tolentino de Almeida, ex-Diretor de Administração e Finanças da CBTU e, por conseguinte, a aplicação da multa prevista no art. 58, inciso II, da Lei 8.443/1992, c/c o art. 268, inciso II, do Regimento Interno/TCU (matriz de responsabilização constante da peça 75, p. 1) .
45. Não obstante, o então Titular da 2ª Diretoria Técnica desta Secretaria, por meio do despacho à peça 77, p. 1-3, entendeu pertinente o envio dos presentes autos ao Gabinete do Ministro-Relator, Weder de Oliveira, propondo, preliminarmente, com base no art. 250, inciso IV, do Regimento Interno/TCU, promover a audiência da Sra. Ana Luiza Viera Netto, ex-Chefe da Coordenação Técnica Trabalhista, e do Sr. Hernandez Ricardo Ramos Herédia, ex-Gerente Geral Jurídico da Administração Central (matriz de responsabilização adiante) , respectivamente, pelo pronunciamento técnico e emissão de parecer jurídico (Parecer 19/2010/CEATA/GAJUR, de 19/5/2010) indicando a não existência de vício de legalidade nas pretendidas transposições de emprego público e ascensões funcionais sem prévia aprovação em concurso público, em violação ao princípio constitucional previsto no art. 37, inciso II, c/c o § 2º, da Constituição Federal, o que acabou por resultar na aprovação e edição, pelo ex-Diretor-Presidente da CBTU, da Resolução 543/2010, de 12/7/2010 (peça 57, p. 20) , que disciplinou as regras de enquadramento do Plano de Empregos e Salários de 2010 (PES/2010) , e posterior aplicação das regras pelo então Diretor de Administração e Finanças da empresa.
46. O Ministro-Relator, no despacho constante da peça 79, p. 1-14, entendeu que havia controvérsia nestes autos acerca da ocorrência ou não de ascensão funcional nos reenquadramentos funcionais havidos no PES/2010. Diante disso, como medida necessária para subsidiar o exame do mérito desta representação, entendeu pertinente enviar os autos para a Secretaria de Fiscalização de Pessoal (Sefip) , unidade especializada do Tribunal, a fim de que examinasse a matéria, tendo como parâmetros responder às seguintes questões, relativamente à edição, aprovação, autorização e aplicação das regras de reenquadramento de cargos do PCS/2001 para o PES/2010 - cargos 1.1, 1.4, 1.6, 1.7, 1.9, 1.9.1 e 1.2.11, previstos nas Resoluções 453, 543 e 557/2010:
a) os reenquadramentos havidos serviram para corrigir desvio de funções de empregados da CBTU? 
b) à luz da jurisprudência do Supremo Tribunal Federal (STF) , formada a partir da apreciação de casos semelhantes aos que ora se examina, na migração (reenquadramentos) dos cargos do PCS/2001 para o PES/2010 foram criadas carreiras novas e ocorreu ascensão funcional?
47. A Secretaria de Fiscalização de Pessoal (Sefip) , após analisar a matéria, emitiu o seguinte pronunciamento no bojo da instrução constante da peça 81, p. 1-12:
Questão 1: À luz da jurisprudência do Supremo Tribunal Federal, formada a partir da apreciação de casos semelhantes aos que ora se examina, na migração (reenquadramentos) dos cargos do PCS/2001 para o PES/2010 foram criadas carreiras novas e ocorreu ascensão funcional? Resposta: Sim, mas apenas quanto aos cargos 1.9.1 e 1.21.1.1 do PES/2010. Portanto, podem ser considerados desconformes com a legislação pertinente os seguintes reenquadramentos: dos cargos de Assistente Operacional, Assistente Condutor, Assistente de Segurança e Assistente Controlador de Movimento (PCS/2001) para o cargo de Técnico de Gestão (PES/2010) . 
Questão 2: Os reenquadramentos [considerados ilegais] havidos serviram para corrigir desvio de funções de empregados da CBTU? Resposta: Não, tendo em vista terem obedecido meramente a fator de caráter pessoal (detentores ou não de curso superior) .
48. O Ministro-Substituto Weder Oliveira, no despacho à peça 87, p. 1-5, aduziu que o entendimento da Sefip corroborou as conclusões anteriores da SecexEstataisRJ concernentes à ocorrência de reenquadramentos indevidos de empregos públicos - violação da regra do concurso público - quando da implantação do PES/2010, em relação aos itens/cargos 1.9.1 e 1.21.1.1 do PES/2010, listados no anexo da Resolução CBTU/DP 453/2010.
49. Desta forma, concordando com o pronunciamento do diretor, endossado pelo titular da unidade instrutiva, o referido Ministro determinou a audiência dos pareceristas, nos termos encaminhados no pronunciamento inserto à peça 77, p. 2.
50. Após terem sido regularmente notificados, os novos responsáveis encaminharam as respostas acostadas às peças 94 e 95, cuja análise se realiza a seguir. Antes, cabe registrar duas circunstâncias: (i) o Sr. Elionaldo Maurício Magalhães Moraes apresentou de forma extemporânea, à peça 80, p. 1-11, comentários adicionais acerca da irregularidade que lhe foi atribuída pela unidade técnica, na instrução acostada à peça 76, p. 1-17, sem, contudo, apresentar fatos novos que possam contribuir para o eventual afastamento da sua responsabilidade; (ii) serão reproduzidas nesta instrução, para efeitos de compilação sistemática das responsabilizações de todos os agentes envolvidos, as razões de justificativa apresentadas pelos Srs. Elionaldo Maurício Magalhães Moraes e Davidson Tolentino de Almeida, acompanhadas das respectivas análises, as quais já foram refutadas por meio da instrução à peça 76.
EXAME TÉCNICO
Sra. Ana Luiza Vieira Netto, chefe da coordenação técnica trabalhista (peça 94, p. 1-5) .
Razões de Justificativa
51. De início, a Sra. Ana Luiza comunica que o Plano de Empregos e Salários - PES, bem como suas regras de enquadramento, entraram em vigor no dia 1/4/2010, com emissão da Resolução do Diretor-Presidente n. 453/2010 (Anexo I - peça 94, p. 6-16) , devidamente aprovada pelo Departamento de Coordenação e Governança das Empresas Estatais (DEST) e pelo Conselho de Administração da CBTU, através da RCA n. 003 de 30 de março de 2010 (Anexo II - peça 94, p. 17-29) , como é do conhecimento deste Tribunal de Contas.
52. Diante disso, considera que o parecer que emitiu, com o auxílio do seu Gerente Geral, não foi condicionante para a entrada em vigor do plano e suas regras de enquadramento, tendo em vista que foi emitido no dia 19/5/2010 (Anexo III - peça 94, p. 30-34) , quando as regras de enquadramento já estavam em vigor.
53. Ressalta a defendente que foi designada para exercer as funções de Coordenadora da Advocacia Trabalhista em 1/4/2010, ou seja, em momento posterior à discussão e aprovação do PES/2010, permanecendo na função até 4/10/2011. Atualmente não está lotada no departamento jurídico da CBTU. Nesse passo, entende que merece ser levado em consideração o fato de que estava exercendo a função por pouco mais de um mês quando foi instada a se manifestar sobre os enquadramentos excepcionais.
54. Relata que, com a implementação do PES/2010, verificou-se a necessidade de se estudar os casos excepcionais de enquadramento do Plano, razão pela qual foi criada a Comissão, através da Resolução do Diretor-Presidente n. 460-2010, de 5/4/2010, (Anexo IV - peça 94, p. 35-36) , formada por diversos empregados de várias áreas e Estados da Companhia, para, com base no mesmo estudo realizado para a implementação do Plano de Empregos e Salários, apresentar relatório conclusivo ao senhor Diretor-Presidente da Companhia.
55. Prossegue informando que, após a elaboração do Relatório (Anexo V - peça 94, p. 37-52) pela Comissão supracitada, foi solicitada, pela Gerência Geral de Recursos Humanos, manifestação da Gerência Geral Jurídica da CBTU acerca da legalidade dos enquadramentos excepcionais.
56. Desta forma, foi elaborado pela defendente o Parecer n. 19/CEATA/GAJUR, o qual, segundo defende, tratou apenas dos casos excepcionais não contemplados na regra de enquadramento do PES/2010, quais sejam, os cargos de n. 1.2, 1.3 e 1.5 da Resolução n. 453/2010. 57. Portanto, diferentemente do informado no item 17 do despacho do Exmo. Ministro, o parecer emitido por esta defendente não constituiu requisito essencial para a aprovação das regras gerais de enquadramento e implantação do plano de empregos e salários PES/2010, mas tão-somente das regras excepcionais referentes aos cargos acima enumerados.
58. Assevera que o parecer emitido levou em consideração os seguintes aspectos:
i. Relatório da Comissão de Estudo para Enquadramento no PES-2010 (anexo V) ; 
ii. Aspectos legais e constitucionais sobre a matéria; e 
iii. Análise da jurisprudência pátria acerca do tema.
59. Após análise dos elementos fáticos e jurídicos que envolviam a celeuma, a defendente afirma que concluiu, da mesma forma que a Secretaria de Fiscalização de Pessoal (Sefip) , unidade especializada deste Tribunal de Contas, que os enquadramentos excepcionais referentes aos cargos 1.2, 1.3 e 1.5 não apresentavam vício de legalidade, conclusão respaldada pelo Exmo. Ministro Weder de Oliveira, conforme estaria demonstrado no trecho transcrito à peça 94, p. 2-3.
60. Argumenta que, da análise do despacho acima transcrito, conclui-se que apenas os cargos 1.9.1 e 1.21.1.1, previstos no PES/2001 como de nível médio, e que passaram, no PES/2010, para nível técnico, estão sendo objeto de questionamento perante esta Corte de Contas, por suposta violação ao princípio do concurso público; sendo certo que não houve qualquer manifestação por parte desta defendente em relação à legalidade ou não de tais enquadramentos.
61. Aduz que não se pode deixar de considerar que o estudo de um Plano de Empregos e Salários demanda tempo e estudo, por se tratar de assunto de extrema complexidade. Nesse sentido, a Companhia criou comissões e grupos de trabalho, com a finalidade de estudar e aprimorar seu Plano de Empregos e Salários, muito em razão da crescente demanda dos cumprimentos de decisões judiciais, como pode ser verificado na Resolução do Diretor de Administração e Finanças n. 084 de 16 de maio de 2008 (Anexo VI - peça 94, p. 53-54) , comissão criada para realizar estudos visando à revisão do Plano de Cargos e Salários -PCS-2001.
62. Destaca que, após a implementação do PES, como é do conhecimento desta Corte, fez-se necessário a contratação de empresa especializada, FK Assessoria e Consultoria Empresarial Ltda., para identificar e corrigir distorções e problemas verificados na implementação do plano de empregos e salários.
63. Assinala, ainda, que o Manual Organizacional da CBTU dispõe sobre suas próprias normas internas, no qual enfatiza e caracteriza os aspectos formais das relações entre as diferentes áreas e gerências - ou unidades organizacionais - bem como estabelece e define os deveres e as responsabilidades correlacionados a cada uma das suas unidades organizacionais. No caso em questão, enquadramento de empregados, a área técnica responsável para estruturar e providenciar o planejamento do quadro de pessoal e revisão e estudo da descrição de cargos, incluindo o enquadramento dos empregados, é a Gerência Técnica - Desenvolvimento de Recursos Humanos - GEDES, que é uma das Gerências Técnicas que integra a Gerência Geral - Recursos Humanos - GAREH.
64. Relativamente ao pronunciamento desta unidade técnica, constante do item 4 do pronunciamento acostado à peça 77, p. 1, quanto à suposta responsabilização da defendente, enquanto parecerista, fundamentada no Acórdão 2011/2016-TCU-Plenário, entende que não se aplica ao caso, uma vez que a defendente não cometeu nenhuma irregularidade, por erro grosseiro ou atuação culposa, no caso em tela; pelo contrário, a própria unidade especializada na matéria - Sefip concluiu, da mesma forma que a defendente, que os enquadramentos excepcionais dos cargos 1.2. 1.3 e 1.5, únicos que foram objeto de análise pelo Parecer n. 19/CEATA/GAJUR, não violaram a regra do concurso público, sendo, portanto, legais.
65. Nesse sentido, transcreve à peça 94, p. 4 trecho do voto proferido pelo Supremo Tribunal Federal, em causa da relatoria do Ministro Joaquim Barbosa, proferido no Mandado de Segurança 24.631-6/DF, que traz distinção sobre diversos tipos e graus de comprometimento dos pareceristas, conforme maior, menor ou nenhuma subordinação da decisão administrativa ao seu conteúdo.
66. Nessa linha de intelecção, reputa prevalecer a compreensão segundo a qual a responsabilização de pareceristas está vinculada à demonstração de má-fé, caracterizada como dolo ou culpa grave, e, no caso desta última, que tal culpa seja materializada em erro, que seja este grosseiro e não qualquer erro a que possa ter chegado o parecerista por compreensões que sejam de difícil detecção, que é o caso das normas de enquadramento do PES/2010.
67. Diante de todo o exposto, reitera que não praticou ou se absteve de praticar qualquer ato que pudesse configurar violação a texto da lei, agindo com máxima lisura e boa-fé, senão pelos seguintes motivos:
I. O Parecer n. 19/CEATA/GAJUR não foi condicionante para a entrada em vigor do plano de empregos e salários, PES/2010, e suas regras de enquadramento, tendo em vista que o mesmo foi emitido no dia 19/5/2010, quando as regras de enquadramento já estavam em vigor; 
II. Os enquadramentos excepcionais dos cargos objeto de análise pela defendente foram considerados legais pela unidade especializada na matéria - Sefip, uma vez que não violaram a regra do concurso público;
III. A manifestação da defendente não consistiu em erro grosseiro ou atuação culposa, não configurando quaisquer das hipóteses de responsabilização do parecerista aceitas pela jurisprudência.
68. Por considerar inexistente o motivo da sua responsabilização, requer a exclusão de seu nome do rol de responsáveis e o posterior arquivamento do respectivo processo, na forma da lei, em razão de não ter cometido qualquer ilegalidade na presente hipótese.
Análise
69. Merecem prosperar os argumentos trazidos pela defendente. Não é possível estabelecer o nexo causal entre o Parecer 19/2010/CEATA/GAJUR, de 19/5/2010 (peça 57, p. 15-18) , assinado pela Sra. Ana Luiza, então chefe da coordenação técnica trabalhista, e os reenquadramentos dos cargos de Assistente Operacional, Assistente Condutor, Assistente de Segurança e Assistente Controlador de Movimento (cargos do PES/2001 de nível médio) para os cargos de Técnico de Gestão e Assistente de Administração (itens/cargos 1.9.1 e 1.21.1.1 do PES/2010 - peça 8, p. 136 e 138) , concretizados com a emissão da Resolução do Diretor-Presidente n. 453/2010, de 1/4/2010 (peça 8, p. 133-142) . 
70. O aludido parecer, que deu ensejo à sua audiência (peça 92, p. 1-4) , limitou-se apenas ao exame dos casos excepcionais, não contemplados na regra de enquadramento do PES/2010, quais sejam, os cargos de n. 1.2, 1.3 e 1.5 da Resolução n. 453/2010 (peça 8, p. 133-135) , os quais foram considerados regulares no bojo da instrução da Secretaria de Fiscalização de Pessoal (Sefip) acostada à peça 81, p. 1-12.
71. Nesse passo, propõe-se acolher as razões de justificativa ora apresentadas. 
Sr. Hernandez Ricardo Ramos Herédia, gerente geral jurídico (peça 95, p. 1-2) . 
Razões de Justificativa
72. Alega o defendente que a transposição dos empregados em outros cargos diversos do original não restou maculada, eis que se tratou de empregados do quadro efetivo da mesma Companhia em que se deu a recolocação e que permaneceram no exercício do cargo. 
73. Assevera que a transposição dos cargos não trouxe como conseqüência a mudança relevante de atribuições, o que significa dizer que a simples modificação nominal do cargo não teve maior relevância. 
74. Defende que afigurou-se natural tal fenômeno da transposição na implantação do novo Plano, decorrente de política de pessoal, com o propósito de aprimorar e compatibilizar o referido Plano. Argumenta que motivaram e influenciaram isso também a natural evolução dos conhecimentos tecnológicos dos empregados e a experiência acumulada. Enfim, o conhecimento técnico obtido ao longo do tempo de serviço.
75. Aduz que a transposição de cargos do Plano de Cargos e Salários antigo para o novo foi instrumento natural para que a Companhia implantasse o novo Plano. Ademais, a transposição do cargo do sistema antigo para o novo teria sido destituída de maior significação, visto que não implicou mudança de atribuições. 
76. Pondera que a exigência de concurso público com fundamento no art. 37, II, da Lei Maior, tendo por objetivo a ampla competição para o cargo, ficou superada, na hipótese de transposição sem elevação do nível de complexidade das atribuições. Desse modo, argui que ficou fora de alcance o princípio da acessibilidade ao emprego público, bem como da exigência de concurso público, uma vez que esse procedimento administrativo de transposição do cargo não foi forma de investidura, a que se limita o art. 37, II, da Constituição da República. 
77. Nessa linha de intelecção, considerando que a transposição não foi forma de provimento de cargo ou emprego público, a que se restringe a exigência constitucional do concurso público para a respectiva investidura, considera que transposição, no caso do Plano de Empregos e Salários da Companhia, foi jurídica e constitucionalmente viável, eis que o nível de complexidade das respectivas atribuições foi mantido, os empregados eram do quadro efetivo da mesma Companhia em que se deu a recolocação e permaneceram no efetivo exercício do cargo. 
78. Face ao exposto, espera o defendente ter demonstrado que não praticou a conduta punível que lhe é imputada, eis que não houve violação ao princípio constitucional previsto no art. 37, inciso II c/c § 2º, da Carta Magna e, nesse sentido, requer que sejam acolhidas estas razões de justificativa para o fim de excluir o nome do signatário da matriz de responsabilização, por ser de direito e de justiça.
Análise
79. Os argumentos apresentados pela Sra. Ana Luiza Vieira Netto aproveitam à defesa do ora defendente, nos termos do art. 161 do Regimento Interno do TCU, de modo a elidir a irregularidade que lhe foi atribuída. Nessa linha, não é possível estabelecer o nexo causal entre o Parecer 19/2010/CEATA/GAJUR, de 19/5/2010 (peça 57, p. 15-18) , assinado pelo Sr. Hernandez, então Gerente Geral Jurídico, e os reenquadramentos dos cargos de Assistente Operacional, Assistente Condutor, Assistente de Segurança e Assistente Controlador de Movimento (cargos do PES/2001 de nível médio) para os cargos de Técnico de Gestão e Assistente de Administração (itens/cargos 1.9.1 e 1.21.1.1 do PES/2010 - peça 8, p. 136 e 138) , concretizados com a emissão da Resolução do Diretor-Presidente n. 453/2010, de 1/4/2010 (peça 8, p. 133-142) . 
80. O aludido parecer, que deu ensejo à sua audiência (peça 92, p. 1-4) , limitou-se apenas ao exame dos casos excepcionais, não contemplados na regra de enquadramento do PES/2010, quais sejam, os cargos de n. 1.2, 1.3 e 1.5 da Resolução n. 453/2010 (peça 8, p. 133-135) , os quais foram considerados regulares no bojo da instrução da Secretaria de Fiscalização de Pessoal acostada à peça 81, p. 1-12.
81. Nesse passo, propõe-se acolher as razões de justificativa ora apresentadas. 
Sr. Elionaldo Maurício Magalhães Moraes, ex-Diretor Presidente da CBTU (peça 71, p. 1-8) 
Razões de Justificativa 
82. Preliminarmente às razões de justificativas, o responsável faz o seguinte esboço das condições organizacionais em que se encontrava a CBTU quando da época dos fatos: 
A criação da CBTU em 22/02/1984 decorreu de uma cisão da operação do transporte urbano e suburbano de passageiros, dentro do programa de saneamento financeiro da RFFSA, com o objetivo de desonerá-la da atividade dos trens urbanos e suburbanos de passageiros e se deu pela transformação da empresa de engenharia ferroviária ENGEFER, e recebeu o lado oneroso da RFFSA, inclusive o quadro de pessoal então alocado no transporte de passageiros.
Observa-se que a CBTU não foi constituída com base em política de transporte urbano do Governo Federal, tanto que, logo em seguida, foi colocada em extinção pelo Decreto-Lei n° 2.399/1987, e posteriormente com a edição de Lei n 8.693/1993, iniciou-se o processo de transferência dos seus sistemas de trens urbanos para os poderes locais. 
Em face dessa situação, durante algum tempo o Governo Federal não autorizou concurso público no âmbito da Companhia, principalmente para a Administração Central, sob o argumento de que os sistemas seriam transferidos para os governos locais, o que na prática ocasionou grande atraso e desatualização organizacional. 
Tomamos posse como Diretor-Presidente da CBTU em 28/09/2007, ocasião em que se viabilizou recursos do Programa de Aceleração do Crescimento - PAC-Metrôs e havia intensa fiscalização desse Tribunal nas obras de implantação dos metrôs de Fortaleza e Salvador, que exigiam o acompanhamento e a fiscalização da CBTU. 
A fim de solucionar as questões relativas às implantações dos referidos metrôs, apresentamos periodicamente a esse Tribunal 'Relatórios de Avaliação Técnica e Gerencial', com o andamento das obras, das ações adotadas pela Companhia e o acompanhamento das determinações desse Tribunal ao METROFOR e à CTS. 
Uma vez estabelecido o controle e o acompanhamento das obras e serviços de responsabilidade da CBTU, nos defrontamos com a realidade da Companhia, que não contava com mão de obra especializada para a realização das suas atividades e daquelas que se impunham, com o agravante de não conseguir reter os empregados melhores qualificados, selecionados no último concurso público realizado em 2002, em virtude da baixa remuneração, em comparação às congêneres do setor público. 
Identificamos que essa situação de precariedade decorria de um conjunto de fatos que não deviam ser considerados isoladamente, dos quais destacamos: o envelhecimento do quadro de pessoal da empresa sem a respectiva renovação; evasão da mão de obra especializada, como engenheiros, advogados e técnicos em face dos baixos salários, incluía-se nesse caso, até os contratados para o exercício de cargo de confiança; a desmobilização da empresa, em decorrência do entendimento de que os Sistemas de Trens Urbanos de Belo Horizonte e de Recife seriam transferidos para os respectivos Estados e o desinteresse do Governo Federal de promover as atualizações que a empresa carecia; e a dificuldade de reposição de mão de obra decorrente da pouca atratividade do concurso público da CBTU, motivada pelos baixos salários praticados pela Companhia. 
Outra realidade com que nos confrontamos foi com a quantidade excessiva de ações judiciais e administrativas (1.140 processos) contra o enquadramento no PCS/2001, sendo que algumas dessas ações geraram vultosas indenizações. 
Além dos significativos prejuízos aos cofres públicos, a impossibilidade de corrigir os baixos salários e a falta de perspectivas de progressões dos empregados nas respectivas carreiras, as crescentes insatisfações em decorrência dos enquadramentos do PCS/2001, bem como os níveis salariais praticados pela CBTU, inferiores aos das empresas do setor público correlatas, inclusive em relação à TRENSURB, empresa que, como a CBTU, é vinculada ao Ministério das Cidades, e sendo operadora de apenas um sistema metroviário, tinha níveis salariais maiores do que os praticados na CBTU, para os mesmos cargos e atribuições, sendo que a CBTU opera 05 sistemas metroviários e ainda coordena a descentralização dos sistemas de Salvador e Fortaleza. Tal situação era causa frequente de greves e paralisações na prestação de serviço de transporte de passageiros nos sistemas de trens urbanos e metrôs operados pela Companhia, prejudicando milhares de passageiros e colocando em perigo as pessoas e o patrimônio público. 
A fim de superar tamanho obstáculo, nossa primeira iniciativa, no exercício de 2008, foi tentar amenizar a gravidade da situação mediante ajuste na tabela de remuneração dos cargos efetivos e reenquadramento dos empregados no PCS 2001, nesse sentido levamos o assunto à consideração do Conselho de Administração e obtivemos autorização para submeter o assunto ao Departamento de Coordenação e Governança das Empresas Estatais - DEST, conforme pode ser verificado nos documentos (Anexo 1 - Atas do Conselho de Administração e Cartas DEST) .
No entanto a proposta de reenquadramento dos empregados no PCS 2001 mostrou-se complexa e de efetividade duvidosa ante as diversas particularidades das situações de cada empregado a ser reenquadrado, razão pela qual o DEST orientou que fosse elaborado novo plano de cargos e salários. 
Assim, solicitei às áreas de recursos humanos e jurídica que providenciassem: os estudos; os pareceres técnicos; os pareceres jurídicos; e as justificativas necessárias para a implantação de novo Plano de Cargos e Salários. 
Para tratar desse assunto foi criada comissão de revisão do PCS, com a participação das áreas de recursos humanos e jurídica de todas as Unidades da CBTU, e dos sindicatos representantes da categoria. 
Após as análises das áreas de recursos humanos e jurídica, a Superintendente de Recursos Humanos e Organizacionais explanou detalhadamente para o Conselho de Administração, o Plano de Emprego e Salário a ser implantado em substituição ao PCS 2001, conforme Atas que se constituem em Anexo 2. 
Verifica-se que a elaboração de plano de cargos e salários exige conhecimento e especialidade específica das áreas de recursos humanos e jurídica e nelas me pautei para elevar o assunto a deliberação do Conselho de Administração, que aprovou o encaminhamento dos Planos de Emprego e Salário - PES e Plano de Emprego Comissionado - PEC ao DEST/MPOG. 
Na qualidade de Diretor-Presidente agi para tentar viabilizar a empresa, reduzir os custos com ações judiciais e administrativas, jamais pensei ou concordaria em promover ascensões funcionais ao arrepio da legislação vigente, além do mais, embora fosse Diretor-Presidente não tinha e continuo não tendo conhecimento específico sobre essa matéria, arrisco afirmar que dirigente algum, de qualquer organização, detém conhecimento específico sobre todos os assuntos da empresa, no que diz respeito a esta matéria, razão pela qual existem os demais órgãos de assessoria e diretorias que cuidam das questões relacionadas com os demais assuntos administrativos/financeiros, operacionais e de quadro e administração de pessoal, todos devidamente respaldados por pareceres da área jurídica da empresa. 
Adotados os procedimentos internos e concluídos os trabalhos de elaboração submeti o assunto à deliberação do Ministério das Cidades, que por meio do Aviso n° 64/2009/GAB-MCIDADES, de 28/10/2009 encaminhou para análise do Ministério do Planejamento, Orçamento e Gestão, o Plano de Empregos e Salários - PES e o Plano de Empregos Comissionado - PEC da CBTU. 
O Ministério do Planejamento, Orçamento e Gestão, por meio do Departamento de Coordenação e Governança das Empresas Estatais - DEST/MPOG, encaminhou o Ofício n° 153/DEST-MPOG, de 10/02/2010 ao Senhor Secretário Executivo do Ministério das Cidades informando as condições de aprovação do PES e do PEC. 
Após a aprovação do DEST e antes da apreciação do Conselho de Administração foi solicitada manifestação específica da área jurídica quanto a constitucionalidade dos cargos e funções de nível médio para nível fundamental. A área jurídica se manifestou por meio do Parecer n° 003/2010/HH/SUJUR, de 18/02/2010, já de conhecimento desse Tribunal, (Anexo 3) . 
Em decorrência da aprovação do DEST/MPOG e da área jurídica, submetemos o assunto à deliberação do Conselho de Administração da CBTU, que por ocasião da 37ª Reunião Extraordinária aprovou a implantação dos novos planos e editou a Resolução n° 0003-2010, de 30/03/2010, que em consequência, declarou a extinção do PCS 1990 e do PCS 2001, e aprovou o quantitativo de cargos de confiança, função de confiança e função gratificada, sendo delegada competência ao Diretor-Presidente para adotar os atos complementares necessários à operacionalização dos referidos planos, inclusive quanto à estrutura organizacional da Companhia (Anexo 4) . 
É importante destacar, também, que o PES 2010 foi homologado no Ministério do Trabalho em 06/03/2012, DOU- Seção 1 de 13/03/2012 e retificado o número do processo em 06/09/2012, DOU- Seção 1 de 08/11/2012.
Como se pode depreender a nossa atuação foi voltada para a gestão empresarial e a nossa iniciativa foi de dotar a empresa de condições mínimas que fossem para enfrentar as diversas demandas inerentes às empresas do porte da CBTU. 
Assim a gestão empresarial que tentamos implementar levou em consideração os recursos humanos e materiais necessários a cada unidade administrativa da CBTU para o desempenho das atribuições que lhes são inerentes, a partir do dimensionamento e do estabelecimento dos objetivos e metas a serem alcançados em cada exercício. 
A implantação do PES/2010 e do PEC/2010 foi o primeiro passo na busca pela melhoria da gestão empresarial, que visava preparar a CBTU para cumprimento adequado da missão que lhe foi atribuída. 
Após a implantação do PES vivenciou-se a necessidade de readequação da situação funcional de alguns empregados, de forma que a adesão ao PES ocorresse de forma compatível com a atividade desempenhada pelo empregado no PCS 2001. 
Tal readequação foi conduzida pelas áreas de recursos humanos da Administração Central e das Superintendências de Trens Urbanos, assistidas respectivamente pelos seus órgãos jurídicos, por meio de comissões que avaliaram os casos excepcionais de enquadramento. 
Mais uma vez a área jurídica foi instada pela área de recursos humanos, com base em minucioso relatório da Comissão de Enquadramento constituída pela RPR 460-2010 a se manifestar acerca da legalidade nos casos diferenciados dos empregados em situação não contempladas na regra de enquadramento do PES 2010. A área jurídica se manifestou por meio do Parecer n. 19/2010/CEATA/GAJUR, aprovado em 20/05/2010 que concluiu: ' Sendo o que tinha para relatar, visto e analisado, esta Coordenação Técnica Trabalhista conclui que o minucioso trabalho elaborado pela Comissão de Enquadramento não apresenta vício de legalidade que possa eivar enquadramento na forma proposta pela Comissão de Enquadramento, devendo, por consequência, serem acolhidas as três propostas de resoluções, conforme minutas anexas, resumidas nos itens a, b e c acima. Estando essa Gerencia Geral Jurídica de acordo, solicito que o presente parecer seja elevado ao Sr. Diretor-Presidente para encaminhamento ao Conselho de Administração - CONAD, para a aprovação final. 
O Conselho de Administração, por ocasião da 281ª Reunião Ordinária, realizada em 12/07/2010 aprovou o Relatório da Comissão de Enquadramento por unanimidade, bem como, o Parecer Jurídico que é parte integrante do Relatório da Comissão de Enquadramento (Anexo 5) . Portanto, os atos e resoluções que assinei, foram previamente aprovados e autorizados pelo Conselho de Administração da CBTU. 
Pelo que consegui apurar junto a CBTU os casos excepcionais de enquadramento, constitui o Anexo 6 desta justificativa. Verifica-se ali que casos excepcionais de enquadramento ocorreram também em 2011 e 2012, após o meu desligamento da Companhia, o que mais uma vez evidencia que se trata de questão complexa e crítica na Companhia.
83. Acerca da culpabilidade que lhe está sendo imputada assevera que sempre primou pela conduta responsável e que sempre se dedicou com afinco aos principais desafios da CBTU, como a estrutura dos seus recursos humanos e organizacionais, as transferências dos seus sistemas de trens urbanos para os governos locais, o equacionamento do elevado número de ações judiciais e administrativas, para enfim tentar promover uma gestão empresarial. 
84. Alega que em momento algum intentou burlar o instituto do concurso público, até por que a CBTU contava com quadro de pessoal insuficiente, envelhecido e precisava ser renovado e atualizado. 
85. Observa que em decorrência da Lei 8.878/1994, segundo informações da CBTU, foram anistiadas 591 pessoas, a maioria delas oriundas da ex-Superintendência de Trens Urbanos do Rio de Janeiro, e lotadas na Administração Central, o que durante algum tempo impossibilitou a realização de concursos públicos.
86. Frisa que a CBTU contratou, em 22/7/2014, a empresa FK Assessoria e Consultoria Empresarial Ltda., por meio do Contrato 012-2014/DA, com prazo de duração de 12 meses, com vistas à implantação de novo plano de cargos e salários, e que, segundo informações da área de recursos humanos, a entrega do trabalho está prevista para 29/7/2016, ou seja, mais de 24 meses após a contratação, o que sinaliza para as dificuldades de análise de todas as situações. 
87. Ressalta que as regras de enquadramento no PES/2010 foram elaboradas pelas áreas de recursos humanos e jurídicas da CBTU (AC e STUs) , e que, na qualidade de Diretor-Presidente, baixou os atos que acreditava que pudessem contribuir para a melhoria da gestão empresarial, sempre com a boa fé de que estava praticando atos necessários e legais, pois os atos e resoluções assinados lhe foram apresentados como fruto de um trabalho técnico e devidamente aprovados pelas áreas competentes da CBTU, sobretudo pelo Conselho de Administração da CBTU. 
88. Defende, portanto, que todos os passos que deu e todos os atos assinados foram feitos com base nos relatórios e estudos das áreas técnicas devidamente respaldados pela área jurídica da CBTU, que atestava a sua legalidade e constitucionalidade. Aduz que jamais praticou qualquer ato por sua livre iniciativa, de modo que todos os atos praticados foram fundamentados pela comissão do enquadramento, pela área de estudos técnicos e, sobretudo, pela chancela jurídica da CBTU. Expõe que as resoluções que assinou foram minutadas conjuntamente pelas referidas áreas e lhe foram apresentadas como a solução técnica e jurídica a ser adotada, na oportunidade, para solução dos problemas detectados na complexidade dos enquadramentos, com pareceres técnicos e jurídicos conclusivos pela sua legalidade, constitucionalidade, com especial referência ao artigo 37, inc. II da Constituição Federal (PARECER 003/2010/HH/SUJUR) , e sendo todos eles aprovados previamente pelo CONAD - Conselho de Administração da CBTU.
89. Reitera, por fim, que sua conduta sempre foi pautada dentro da máxima lisura e da boa-fé, e no exercício do seu mandato sempre tratou com zelo o interesse público, o que pode ser comprovado durante os anos de relacionamento com esse Tribunal. Diante dos fatos apresentados, requer o afastamento da culpabilidade que lhe foi atribuída nos termos do Ofício em apreço, por ser este um ato de Justiça.
Análise.
90. Os argumentos apresentados pelo responsável, por si só, não são capazes de afastar as irregularidades que lhes foram imputadas, haja vista que, na qualidade de Diretor-Presidente da CBTU, tinha o dever de zelar pela observância das normas que regem a Administração Pública, particularmente a estruturação de plano de cargos e salários e os concursos públicos promovidos pela referida entidade.
91. No caso em apreço permanecem sem justificativas as seguintes irregularidades que lhe foram atribuídas: 
a.1. aprovação e edição das regras de enquadramento do Plano de Empregos e Salários de 2010 (PES/2010) , constantes dos itens 1.9.1 e 1.21.1.1 do Anexo à Resolução do Diretor- Presidente 0453/2010, de 1/4/2010, que deram ensejo à ascensão funcional de empregados públicos, em violação ao princípio constitucional do concurso público previsto no art. 37, inc. II c/c § 2º, da Constituição Federal (item 41 e matriz de responsabilização no Anexo) ; 
a.2. autorização, por intermédio da aprovação/aceitação do 'Relatório da Comissão de Estudo para Enquadramento no PES-2010' e da consequente edição da Resolução 543/2010, alterada pela Resolução 557/2010, de ascensão funcional de empregados públicos, em violação ao princípio constitucional do concurso público estabelecido no art. 37, inc. II c/c § 2º, da Constituição Federal, e em inobservância aos itens 4.2.1 e 4.1.1.2 do Regulamento do Enquadramento do PES-2010, que havia sido previamente aprovado pelo Conselho de Administração da CBTU, através da Resolução CA 0003/2010, e pelo Dest, através do Ofício 153/Dest-MP (item 92 e matriz de responsabilização no Anexo) ; 
92. Não é válida a tentativa do responsável de se eximir da responsabilidade que lhe foi imputada, transferindo-a para os pareceristas que lhe deram apoio. Isso porque o parecer técnico não vincula o gestor, que tem a obrigação de examiná-lo ou pelo menos questioná-lo junto à equipe técnica. Desse modo, a decisão tomada com base em parecer deficiente não afasta, por si só, a responsabilidade do gestor-supervisor por atos considerados irregulares pelo TCU, se os vícios não forem de difícil detecção. 
93. Não cabe ao superior hierárquico o papel meramente figurativo de referendar atos administrativos, sobretudo eivados de graves irregularidades, escudando-se em pareceres favoráveis de instâncias inferiores. Incumbe a essa autoridade exercer o papel de direção, coordenação e supervisão dos trabalhos, corrigindo, se necessário, as graves lacunas ou omissões eventualmente incorridas por seus subordinados, sobretudo aquelas que ostentem fragrante ilegalidade, como as verificadas nestes autos. Cuida-se de cadeia decisória que implica, sempre, o controle recíproco dos atos administrativos, a fim de ser aperfeiçoado o procedimento administrativo e alcançado o desiderato público. Nesse sentido tem apontado farta jurisprudência desta Corte de Contas (Acórdão 277/2014-TCU-Plenário, 250/2014-TCU-Plenário e 7312/2013-TCU-2ª Câmara) . 
94. Com efeito, entende-se que lhe era exigível, na condição de Dirigente Máximo da CBTU, conduta diversa daquela que foi adotada e que resultou na violação ao princípio constitucional do concurso público, nos termos do art. 37, in. II c/c § 2º, da Constituição Federal. 
95. Convém ressaltar que a vedação à ascensão funcional tem sido sinalizada não só por este Tribunal em diversos julgados, a exemplo dos Acórdão 910/2004-TCU-Plenário, 565/2005- TCU-Plenário e 2439/2015-TCU-Plenário, mas também pelo Supremo Tribunal Federal, no âmbito da Ação Direta de Inconstitucionalidade 837/1993 do STF. 
96. Não obstante, em complemento à análise promovida na instrução constante da peça 76, p. 1-17, verificou-se, a partir da análise promovida pela Sefip (peça 81, p. 12) , que os enquadramentos excepcionais referentes aos cargos 1.2, 1.3 e 1.5 da Resolução n. 453/2010 (peça 8, p. 133-135) , de que trata especificamente a Resolução 543/2010 (peça 57, p. 20) , não apresentam vício de legalidade. Segundo a Sefip, somente na migração (reenquadramentos) de cargos originários do PCS/2001 para os cargos 1.9.1 e 1.21.1.1 do PES/2010 ocorreu ascensão funcional, com burla ao instituto do concurso público.
97. Pelo exposto, propõe-se rejeitar as razões de justificativa do Sr. Elionaldo Magalhães e, por conseguinte, aplicar a multa prevista no art. 58, inciso II, da Lei 8.443/1992, c/c o art. 268, inciso II, do Regimento Interno/TCU, autorizando, desde logo, a cobrança judicial da dívida, nos termos do art. 28, inciso II, da Lei 8.443/1992, caso não atendida a notificação.
Sr. Davidson Tolentino de Almeida, Diretor de Administração e Finanças da CBTU (peça 72, p. 1- 5) 
Razões de Justificativa 
98. Após esboçar um resumo dos fatos já conhecidos (peça 72, p. 1-2) , o responsável alega que sua defesa já se encontra no próprio Relatório da Unidade Técnica, não havendo nenhuma menção sobre o ato praticado. 
99. Alega que, no item 44 do citado Relatório (peça 63, p. 8) , o cabimento ou não das regras de reenquadramento referentes aos itens 1.2, 1.3, 1.5, 1.9.1 e 1.21.1.1 do Anexo à Resolução 0453/2010 já foi objeto de análise por esse Tribunal de Contas e deu ensejo às propostas de audiência, sendo certo que a Resolução 0453/2010 é ato exclusivo do Diretor-Presidente, sem a participação do ora responsável, pelo que não pode ser responsabilizado, como bem apontado na Matriz de Responsabilização. 
100. Atém-se o ora responsável aos casos de reenquadramentos funcionais que foram efetuados por ocasião da implantação do PES/2010, com suposta inobservância dos regramentos gerais contidos no Anexo à RDP 0453/2010, aprovada pelo DEST.
101. Ressalta que através do Expediente CRT/022/2015/GAB, de 30/11/2015, verificou-se que a própria CBTU informou que os reenquadramentos que teriam sido efetuados com inobservância das regras gerais estatuídas no Anexo da Resolução 0453/2010 decorreram de casos excepcionais, que foram detidamente analisados por uma Comissão de Enquadramento especialmente designada através da RPR 0460/2010, já constante dos autos - vide item 54 do Relatório desta Representação (peça 63, p. 9) . 
102. Argumenta que, da referida Comissão, cujos membros foram escolhidos e designados por ato do então Diretor Presidente, o ora Responsável não fez parte, e foi ela responsável pela avaliação dos casos de situações específicas decorrentes do PCS/1990, PCS/2001 e pela identificação da possibilidade de se reduzir a deficiência do quadro de pessoal nas áreas fins das unidades administrativas da CBTU, oferecendo aos empregados enquadrados no processo em extinção de Auxiliar de Gestão - AUG oportunidades de seguir carreira. 
103. Assevera que todas as propostas feitas pela já citada Comissão foram devidamente avaliadas e validadas pela área jurídica desta CBTU - vide Parecer 19/2010/CEATA/GAJUR, de 19/5/2010, constante dos presentes autos, após o que foi exarada a Resolução PR 543/2010, de 12/7/2010, alterada pela Resolução PR 557/2010, de 11/8/2010, ambas da lavra da Presidência, sem qualquer participação do ora Responsável, havendo casos, ainda, de enquadramento por determinação judicial, contra qual o ora Responsável não poderia se insurgir. 
104. Observa que, a despeito de ocupar à época o cargo de Diretor de Administração e Finanças, tomou suas decisões amparado em pareceres técnicos e jurídicos, elaborados pela Comissão nomeada sem a sua interferência e avalizados pelo corpo de advogados da CBTU, os quais validaram os enquadramentos. 
105. Dessa forma, não havia, assim, como o ora Responsável avaliar cada caso em concreto, a um porque lhe faltava expertise para tal, a dois porque cada uma das situações excepcionais encontradas fora objeto de análise por parte dos técnicos especialmente designados para esse fim. 
106. Aduz que, mesmo sendo a autoridade a quem competia efetivar os enquadramentos, não lhe era exigível conduta diversa da por ele adotada, uma vez que embasado na instrução processual que lhe foi apresentada. Diante disso, não haveria como apená-lo em função dos enquadramentos tidos por incorretos por parte desta Corte de Contas. 
107. A fim de demonstrar sua boa-fé, bem como a inexistência de dolo ou locupletamento ilícito, alega que, enquanto Diretor de Administração e Finanças e na esteira do que se pensava para o futuro da CBTU, sempre agiu tendo como norte o princípio da eficiência, contando com o apoio das diversas assessorias - técnicas e jurídicas - que lhe foram colocadas à disposição. 
108. Argumenta que a implantação do Plano de Cargos e Salários em 2010 buscou preparar a companhia para o exercício adequado de suas funções dentro da legalidade e da moralidade. No entanto, por ser empresa constituída na forma de sociedade anônima, mas totalmente dependente do capital público, mesmo com o PES aprovado por todos os órgãos responsáveis, inclusive pelo MPOG, havia situações excepcionais que mereciam o olhar mais atento do setor de pessoal. 
109. Com base nisso, o então Diretor Presidente nomeou integrantes para formarem a Comissão de Enquadramento já citada, de modo a adequar as funções já desempenhadas pelos empregados à nova situação funcional, tudo devidamente acompanhado pelo setor jurídico da Companhia e unidades administrativas, como já mencionado. 
110. Assim, cientes da sua responsabilidade, a comissão e o setor jurídico manifestaram-se pela legalidade dos enquadramentos, não havendo como o ora responsável discordar de tais atos, dado que foram atestados pelos técnicos competentes. É justamente nesse ponto em que considera residir a sua boa-fé como administrador, pois cumpriu rigorosamente os ditames formais exigidos no serviço público - ainda que dentro de uma sociedade anônima.
111. Pautando-se na jurisprudência do próprio TCU, afirma que a responsabilidade do administrador deve ser sempre aferida subjetivamente e comprovada em concreto, como se vê na transcrição do fragmento do Acórdão prolatado na TC Processo 003.121/2001-8, transcrito à peça 72, p. 4. Com efeito, considera restar caracterizado que o ora responsável não foi negligente, imprudente ou imperito nos enquadramentos, haja vista que seguiu o que lhe foi orientado pelas áreas técnicas da CBTU, o que demonstraria a boa-fé dos seus atos. 
112. Não existindo ao seu ver razões que sustentem sua condenação, e apoiado na jurisprudência transcrita à peça 72, p. 4, requer o acolhimento integral das suas razões de justificativa, o afastamento de qualquer apenação e o arquivamento dos autos.
Análise 
113. O Sr. Davidson, assim como o Sr. Elionaldo, busca se eximir da responsabilidade que lhe foi atribuída na instrução precedente, alegando que agiu com base em pareceres técnicos e jurídicos. Como já foi dito, a jurisprudência desta Corte de Contas gravita no sentido de que os pareceres técnicos e jurídicos não vinculam a decisão do gestor, que tem o dever de lhes examinar a pertinência, não o eximindo da responsabilidade pela prática de atos irregulares. 
114. Ao contrário do que parece sugerir o defendente, sua responsabilização não decorreu da edição da Resolução 0453/2010, da qual reconhecidamente não teve qualquer participação, mas sim da sua aplicação, consoante foi registrado à peça 63, p. 26. 
115. Com efeito, não é cabível a alegação de que não lhe era exigível conduta diversa, pois, na condição de Diretor de Administração e Finanças da CBTU tinha o dever de zelar pela observância das normas que regem os concursos públicos realizados pela entidade. Não agindo assim, contribui dentro da cadeia causal para a ocorrência de ascensão funcional de empregados públicos, em violação ao princípio constitucional do concurso público estabelecido no art. 37, inc. II c/c § 2º, da Constituição Federal. 
116. Vale lembrar que a vedação à ascensão funcional tem sido sinalizada não só por este Tribunal em diversos julgados, a exemplo dos Acórdão 910/2004-TCU-Plenário, 565/2005-TCUPlenário e 2439/2015-TCU-Plenário, mas também pelo Supremo Tribunal Federal, no âmbito da Ação Direta de Inconstitucionalidade 837/1993 do STF. 
117. Pelo exposto, propõe-se rejeitar as razões de justificativa do Sr. Davidson Tolentino de Almeida e, por conseguinte, aplicar a multa prevista no art. 58, inciso II, da Lei 8.443/1992, c/c o art. 268, inciso II, do Regimento Interno/TCU, autorizando, desde logo, a cobrança judicial da dívida, nos termos do art. 28, inciso II, da Lei 8.443/1992, caso não atendida a notificação. 
118. Oportuno também dar ciência à CBTU que a ascensão funcional de empregados públicos, conforme ocorreu por meio da Resolução 543/2010, alterada pela Resolução 557/2010, viola o princípio constitucional do concurso público estabelecido no art. 37, inc. II c/c § 2º, da Constituição Federal.
Projeto de Reformulação do PES-2010. 
119. Por fim, foi ressaltado na instrução precedente que a CBTU informou que se encontra em andamento na estatal um projeto de reformulação do PES-2010, tendo sido contratada uma empresa especializada com o objetivo de 'revisar e implementar modificações nos atuais Plano de Emprego e Salários ¿ PES e Plano de Emprego Comissionado ¿ PEC' (peça 61, p. 1) . Como justificativa para a referida consultoria, a CBTU informou que se fez necessário 'identificar e corrigir as eventuais distorções existentes no PES e PEC' e 'atualizar a política salarial da CBTU ao mercado de trabalho'. A previsão de conclusão dos serviços era de até a segunda quinzena de maio de 2016 (peça 61, p. 1) .
120. Dessa forma, tendo em vista o histórico de problemas na implantação de planos de cargos e salários da CBTU, bem como a iminência da implantação de uma nova reformulação do PES-2010, entende-se necessário determinar que a CBTU informe, no próximo relatório de gestão, o processo de implantação do seu novo plano de cargos e salários.
PROPOSTA DE ENCAMINHAMENTO.
121. Ante o exposto, submetem-se os autos à consideração superior, propondo:
121.1. conhecer da presente representação, satisfeitos os requisitos de admissibilidade previstos nos arts. 235 e 237, inciso III e parágrafo único, do Regimento Interno deste Tribunal, para, no mérito, considerá-la procedente;
121.2. acolher as razões de justificativa apresentadas pela Sra. Ana Luiza Vieira Netto e pelo Sr. Hernandez Ricardo Ramos Herédia (itens 71 e 81 desta instrução) ;
121.3. rejeitar as razões de justificativa apresentadas pelos Sr. Elionaldo Maurício Magalhães Moraes (CPF XXX.571.594-XX) , ex-Diretor Presidente da Companhia Brasileira de Trens Urbanos (CBTU) , e pelo Sr. Davidson Tolentino de Almeida, ex-Diretor de Administração e Finanças da CBTU e, por conseguinte, aplicar-lhes, individualmente, a multa prevista no art. 58, inciso II, da Lei 8.443/1992, com base no art. 268, inciso II, do Regimento Interno/TCU (itens 97 e 117 desta instrução) ;
121.4. autorizar, desde logo, a cobrança judicial da dívida, nos termos do art. 28, inciso II, da Lei 8.443/1992, caso não atendida a notificação;
121.5. determinar à CBTU que informe, nos próximos relatórios de gestão, até a efetivação definitiva, o processo de implantação do seu novo plano de cargos e salários (item 120 desta instrução) ; 
121.6. dar ciência à CBTU de que a ascensão funcional de empregados públicos, conforme ocorreu por meio da Resolução do Diretor-Presidente n. 453/2010, viola o princípio constitucional do concurso público estabelecido no art. 37, inc. II c/c § 2º, da Constituição Federal (item 118 desta instrução) ;   
121.7. encaminhar à Companhia Brasileira de Trens Urbanos (CBTU) e ao representante cópia da decisão que for proferida; e 
121.8. arquivar os presentes autos, com fundamento no inciso V do artigo 169 do RI/TCU."
É o relatório.

8.1. Jefferson Barros Figueiredo e outros, representando Companhia Brasileira de Trens Urbanos.

Não atuou.

REPRESENTAÇÃO. ESTABELECIMENTO DE REGRAS DE ENQUADRAMENTO NO PES/2010. TRANSPOSIÇÃO DE CARGOS. VIOLAÇÃO DO ART. 37, INCISO II E § 2º, DA CF/1988. BURLA À EXIGÊNCIA DE CONCURSO PARA ACESSO AOS EMPREGOS PÚBLICOS. NULIDADE DOS ENQUADRAMENTOS NO EMPREGO PÚBLICO DE TÉCNICO DE GESTÃO DETERMINADOS PELOS ITENS 1.9.1 E 1.21.1.1 DA RESOLUÇÃO DO DIRETOR-PRESIDENTE Nº 453/2010. ESTABELECIMENTO DE REGRAS DE TRANSIÇÃO NOS TERMOS DO ART. 21 DA LINDB. REJEIÇÃO DAS RAZÕES DE JUSTIFICATIVAS APRESENTADAS PELOS DIRETORES DA CBTU. ACOLHIMENTO DAS RAZÕES DE JUSTIFICATIVAS APRESENTADAS PELOS TÉCNICOS DA CBTU. EXISTÊNCIA DE ERRO GROSSEIRO. APLICAÇÃO DE PENA DE MULTA. DETERMINAÇÕES.

REPRESENTAÇÃO (REPR)

Secretaria de Controle Externo da Administração Indireta no Rio de Janeiro (SecexEstatais).

Tratam os autos de representação do juiz titular da 19ª Vara do Trabalho de Recife, originária de fatos verificados na reclamação trabalhista 00001449-60.2011.5.06.0019, noticiando supostas irregularidades no reenquadramento funcional de empregado (reclamante) da Companhia Brasileira de Trens Urbanos (CBTU) , ocorrido por ocasião da implantação do plano de empregos e salários em 2010 (PES/2010) .
Para o magistrado, no reenquadramento do reclamante teria havido transposição de cargos sem prévia aprovação em concurso público.
A partir da análise dos documentos relativos aos planos de cargos e salários (PCS) de 1990, 2001 e 2010, obtidos em diligências iniciais, a Secretaria de Controle Externo da Administração Indireta no Rio de Janeiro (SecexEstataisRJ) verificou que a possibilidade de ocorrência de transposição indevida de cargos não se restringiria à situação do reclamante da ação trabalhista, mas também envolvia outros cargos do quadro da CBTU: auxiliar operacional, nível fundamental, e assistente administrativo ou assistente operacional, função administrativo-operacional.
A tabela a seguir resume a discussão havida nestes autos relativamente ao pretenso descumprimento da regra constitucional do concurso público para provimento de empregos públicos, quando da efetivação do reenquadramento de cargos do PCS/2001 para PES/2010, constantes dos itens/empregos do anexo à resolução do diretor presidente RDP 453/2010.
	Itens/Cargos da Resolução 453/2010 
	PCS-2001
	PES-2010

	1.2
	Auxiliar Operacional (AUO) - Operação de Máquinas e Veículos - nível fundamental (empregados que desempenham atividades atinentes à manobra de veículos metroferroviários) 
	Assistente Operacional (ASO) , no Processo de Manobra - nível médio

	1.3
	Auxiliar Operacional (AUO) - Operação de Máquinas e Veículos - nível fundamental (empregados que desempenham atividades de operação de equipamentos e máquinas especiais e de via permanente) 
	Assistente de Manutenção (ASM) , no Processo Operação de Máquinas e Equipamentos - nível médio

	1.5
	Auxiliar Operacional (AUO) - função Manutenção de Sistemas - nível fundamental (empregados que desempenham atividades relativas à manutenção de veículos metroferroviários, carros de passageiros, instalações prediais, redes aéreas, equipamentos de sinalização e comunicação) 
	Assistente de Manutenção (ASM) - Processo Manutenção de Sistemas e Equipamentos Metroferroviários - nível médio

	1.9.1
	Empregado detentor de diploma de curso técnico ou graduação compatível com atribuições do cargo de Técnico de Gestão ou comprovar certificação em treinamentos dos sistemas governamentais tais como SIAFPE. SIAFI e SEFIP ou obtido qualificação profissional igual ou superior a 200 horas (validado pela comissão de enquadramento) 
	Técnico de Gestão - nível técnico

	1.21.1.1
	Assistente condutor - nível médio
Assistente de segurança - nível médio
Assistente Controlador de movimento - nível médio
Empregado detentor de diploma de curso técnico ou graduação compatível com atribuições do cargo de Técnico de Gestão ou comprovar certificação em treinamentos dos sistemas governamentais, tais como SIAPE, SIAFI e SEFIP, ou obtido qualificação profissional igual ou superior a 200 horas (validado pela comissão de enquadramento) 
	Técnico de gestão - nível técnico

Além disso, a resolução CBTU/RDP 453, alterada pela Resolução 557/2010, autorizou a adequação do reenquadramento (casos excepcionais) do cargo de auxiliar de gestão (AUG) , processo em extinção do PES/2010 (nível fundamental) , para os cargos de assistente operacional (ASO) , nos processos de manobra e operação de estação, e de assistente de manutenção (ASM) , no processo de manutenção de sistemas e equipamentos metroferroviários, do próprio PES-2010.
Segundo a unidade instrutiva, constam 195 enquadramentos (peça 38, p. 27-32) na listagem dos empregados que eram assistentes administrativo-operacionais do PCS-2001 e foram alçados indevidamente, em seu entendimento, ao cargo de técnico de gestão do PES-2010; e há 47 casos de enquadramentos realizados indevidamente tomando por base o relatório da Comissão de Enquadramento e na resolução 543/2010, alterada pela resolução 557/2010.
A CBTU esclareceu que "do ponto de vista da gestão o impacto na organização é que aproximadamente 43% do quadro de pessoal da CBTU estão enquadrados nos cargos relacionados, afetando principalmente a área operacional, de modo que uma possível reversão poderá impactar negativamente na prestação de serviços aos usuários do modal metroferroviário" (peça 33, p. 21) .
Após análises das diligências e das respostas às oitivas da CBTU e do Departamento de Coordenação e Governança das Empresas Estatais (DEST) , a SecexEstatais concluiu que os reenquadramentos dos cargos do PES/2010 referentes aos itens/cargos 1.2, 1.3 da resolução CBTU 453/2010, anteriormente indicados, não violaram a regra do concurso público. 
A fim de dirimir as controvérsias remanescentes acerca da ocorrência ou não de ascensão funcional nos enquadramentos havidos no PES/2010, determinei que a Secretaria de Fiscalização de Pessoal (Sefip) examinasse a matéria relativamente à edição, aprovação, autorização e aplicação das regras de reenquadramento, gerais e excepcionais, de cargos do PCS/2001 para o PES/2010 - itens/cargos 1.2, 1.3, 1.5, 1.9.1 e 1.2.1.1 previstos nas resoluções CBTU 453, 543 e 557/2010.
Em resposta, a unidade especializada manifestou-se pela ocorrência de enquadramentos indevidos de empregos públicos - violação da regra do concurso público - quando da implantação do PES/2010, em relação aos casos 1.9.1 e 121.1.1, e pela regularidade do enquadramento 1.5.
Desse modo, a parte ainda controversa e sobre a qual os responsáveis foram chamados em audiência diz respeito à aprovação e edição (Sr. Elionaldo Maurício Magalhães Moraes) e à aplicação (Sr. Davidson Tolentino de Almeida) das regras de enquadramento do plano de empregos e salários de 2010 constantes dos itens 1.9.1. e 1.21.1.1 do anexo à resolução do diretor-presidente 453/2010, que deram ensejo a ascensão funcional de empregados da CBTU, possivelmente em violação ao princípio constitucional do concurso público, e, no caso do primeiro responsável, também em razão da autorização, por meio das resoluções 543 e 557/2010, de enquadramentos excepcionais, em inobservância aos itens 4.2.1 e 4.1.1.2 do regulamento geral do PES-2010. 
Adicionalmente, determinei a audiência dos responsáveis pela emissão dos pareceres técnico e jurídico, respectivamente, Sra. Ana Luiza Viera Netto, chefe da Coordenação Técnica Trabalhista, e Sr. Hernandez Ricardo Ramos Herédia, gerente geral jurídico da administração central (peça 57, p. 15-18; p. 7-8) .
A SecexEstatais manifestou-se pelo acolhimento das razões de justificativa apresentadas pelos pareceristas e pela rejeição das razões de justificativa apresentadas pelo diretor-presidente e pelo diretor de administração e finanças da CBTU.
II
A reformulação de planos de cargos e salários da administração pública pode dar ensejo a dúvidas sobre se os enquadramentos são legítimos, ou não, à luz do princípio do concurso público.
A esse respeito, destaca-se, como exemplo, as seguintes ações judiciais  (a) a ADI 2713, mencionada pela CBTU em sua resposta à oitiva que lhe foi dirigida (peça 33, p. 13) , em que foi questionada a transformação dos cargos de carreira de assistente jurídico da AGU em cargos de carreira da Advocacia-Geral da União, decidindo o Supremo Tribunal Federal pela constitucionalidade; (b) a ADI 4616, relativa à transformação do cargo de técnico do tesouro nacional, de nível médio, em cargo de analisa tributário, de nível superior, também julgada constitucional; e (c) o MS 26.393, impetrado contra o Acórdão 108/2004-TCU-Plenário, no qual se discutiu a ascensão funcional de empregados da Empresa Brasileira de Correios e Telégrafos, sendo o mandado de segurança concedido pelo STF, reconhecendo a "decadência do direito de a Administração Pública rever a legalidade dos atos de ascensão funcional (...) (Art. 54 da Lei n. 9.784/1999) ". 
Não são incomuns dúvidas sobre a legalidade do enquadramento, assim como acerca do direito do empregado à transposição, haja vista que reformulações podem criar cargos, modificar as atribuições dos existentes, suprimindo algumas e acrescentando outras, e alterar remunerações.
Como regra, não se considera lícito promover a ascensão / enquadramento quando o cargo de destino é substancialmente diferente do cargo de origem, premissa que a CBTU indica, em sua resposta à oitiva, ter sido considerada (peça 33, p. 13) :
"Assim, não há burla ao princípio constitucional do concurso público em casos específicos em que os envolvidos foram sagrados em certame público concursal prévio e que a transformação não representa modificação substancial da remuneração dos cargos públicos transformados e dos antigos integrantes da carreira beneficiados, tampouco vê-se diferença efetiva nas atribuições entre os velhos e os novos cargos recém-criados".
As dúvidas sobre a licitude dos enquadramentos são, portanto, em essência, dúvidas sobre se as modificações havidas (atribuições, qualificação, remuneração, carreira etc) foram substanciais, ou não, dirimindo-as pelo exame dos casos concretos. Quanto a isso, é elucidativo transcrever excerto da instrução (peça 46, p. 10) :
42. Em síntese, o que se pretende nas seções a seguir desta instrução é verificar se tais atributos dos cargos (atribuições, escolaridade e salários) sofreram modificações relevantes a ponto de fazer com que os reenquadramentos promovidos possam caracterizar, na verdade, provimentos em novos cargos, com violação ao instituto do concurso público. Caso as alterações não sejam substanciais, poder-se-á concluir que os reenquadramentos objetivaram apenas à racionalização administrativa, com reorganização das carreiras, conforme defendido pela CBTU.
Em muitos casos dúvidas surgem, são desfeitas, surgem novamente, conforme as comparações são realizadas e reexaminadas, pela mesma ou por outras pessoas.
Esse foi, por exemplo, o caso da avaliação do enquadramento 1.5, de "auxiliar operacional (AUO) / função manutenção de sistemas, nível fundamental (empregados que desempenham atividades relativas à manutenção de veículos metroferroviários, carros de passageiros, instalações prediais, redes aéreas, equipamentos de sinalização e comunicação) " para "assistente de manutenção (ASM) - processo manutenção de sistemas e equipamentos metroferroviários - nível médio".
A SecexEstatais entendeu que o esse enquadramento "configura violação ao instituto do concurso público" (vide peça 63, p. 5; e peça 46, p. 14-15) :
25. Entretanto, no caso do item 1.5 do Anexo à RDP 0453/2010, considerando (i) a alteração no PES-2010 da essência e da substância das atribuições e responsabilidades do cargo antigo; (ii) a maior complexidade das atribuições e tarefas do cargo novo criado pelo PES/2010; e (iii) a mudança do nível de escolaridade exigido; entendeu-se, na terceira instrução, que o enquadramento dos ocupantes do cargo de Auxiliar Operacional que executam atividades de manutenção de sistemas (PCS/2001) como Assistentes de Manutenção, processo de manutenção de máquinas e equipamentos (PES/2010) , configura violação ao instituto do concurso público previsto no inciso II do art. 37 da Constituição da República de 1988 (peça 46, p. 14-16) .
A Sefip, conforme anteriormente mencionado, analisando as mesmas descrições e atribuições de cargos, divergiu da SecexEstataisRJ e entendeu diferentemente, considerando "legal a referida transposição", haja vista que "não parece ter ocorrido uma complexificação de atribuições a tal ponto que tenha tornado a transposição inviável" (peça 81) :
Transposição ao cargo 1.5 
21. Neste caso, o já citado Auxiliar Operacional deu origem ao cargo de Assistente de Manutenção, cargo com a atribuição de auxiliar, operar, orientar e controlar a operação de processos de manutenção corretiva e preventiva de veículos metroferroviários, sistemas de energia, sinalização, telecomunicações, refrigeração, cronometria, rádio, geração de energia, rede aérea e telecomando, de acordo com os procedimentos padrão e regulamento interno, com salário variando de R$ 715,40 a R$ 2.212,58. Embora o auditor instrutor tenha entendido que o novo cargo do PES/2010 não manteve descrições similares à do cargo anterior, não há como negar que esse caso é o mesmo do cargo 1.3, bastando uma simples leitura nas atribuições gerais do cargo. 
22. Nem mesmo o detalhamento das atribuições escapa ao entendimento de que ambos os cargos são de natureza meramente operacional. É claro que, com a evolução dos procedimentos técnicos, surgem novas atribuições, as quais precisam estar previstas na relação de atribuições do cargo que será o destinatário do reenquadramento. No caso em tela, contudo, não parece ter ocorrido uma complexificação de atribuições a tal ponto que tenha tornado a transposição inviável. Assim, discordamos do entendimento da SecexEstataisRJ para considerar como legal a referida transposição. 
III
Em despacho monocrático de 14/8/2013, conheci da representação, uma vez preenchidos os pressupostos de admissibilidade previstos no art. 237, III, e parágrafo único do RI/TCU (peça 26) .
Quanto ao mérito, conforme as diversas análises realizadas por unidades instrutivas deste Tribunal, a representação deve ser considerada parcialmente procedente, uma vez que as regras de reenquadramento estabelecidas através dos itens 1.9.1 e 1.21.1.1 do anexo à resolução do diretor-presidente 453/2010, dadas às características de parte substancial das atribuições do cargo de técnico de gestão, viabilizam a ascensão funcional, em transgressão ao princípio constitucional do concurso público estabelecido no art. 37, inc. II c/c § 2º, da Constituição Federal (peças 46, 52 e 81) .
Deixo, no entanto de propor a anulação dos atos de reenquadramento irregulares, por acompanhar jurisprudência do Supremo Tribunal Federal a respeito da anulação de atos de ascensão funcional, bem como as conclusões da SecexEstataisRJ, a seguir reproduzidas (peça 63) :
"117. Contudo, as diversas informações coletadas ao longo de toda a instrução processual, indicam, a partir de um juízo de razoabilidade, que, neste momento, a manutenção dos atos administrativos de ascensão funcional parece ser a solução que melhor atende ao interesse público, tendo em vista: (i) a necessidade de se garantir a observância ao princípio da segurança jurídica; (ii) o extenso lapso temporal decorrido entre os atos de reenquadramento funcional e a presente análise; (iii) a necessidade de se garantir a continuidade do serviço público prestado pela CBTU; (iv) os potenciais e volumosos conflitos trabalhistas que poderiam ser gerados em âmbito administrativo e judicial; (v) as consequências negativas que eventual anulação poderia gerar  na gestão dos recursos humanos da estatal.
118.	A esse respeito, registre-se que o Diretor-Presidente da CBTU informou anteriormente que "do ponto de vista da gestão o impacto na organização é que aproximadamente 43% do quadro de pessoal da CBTU estão enquadrados nos cargos relacionados, afetando principalmente a área operacional, de modo que uma possível reversão poderá impactar negativamente na prestação de serviços aos usuários do modal metroferroviário" (peça 33, p. 21) .
119.	Da listagem dos empregados que eram Assistentes Administrativo-Operacionais do PCS-2001 e que alçaram indevidamente ao cargo de Técnico de Gestão do PES-2010, constata-se um total de 195 reenquadramentos (peça 38, p. 27-32) . Por sua vez, o número de reenquadramentos realizados indevidamente com base no Relatório da Comissão de Enquadramento e na Resolução 543/2010, alterada pela Resolução 557/2010, alcança, pelo menos, 47 empregados.
120.	 Além disso, a SecexEstataisRJ, ao promover levantamento de riscos na CBTU (TC Processo 021.103/2013-5) , apontou que no mês de maio de 2013, por exemplo, a CBTU já respondia a 6.891 ações judiciais, sendo 4.602 versando sobre questões trabalhistas (pagamentos incorretos de horas extras, adicionais de periculosidade e enquadramentos incorretos de planos de cargos e salários) . Assim, observa-se que os reenquadramentos de planos de carreiras promovidos na CBTU constituem um problema crítico e complexo no âmbito da instituição. Nesse contexto, anular os atos ora questionados poderá gerar numerosos processos judiciais novos, fazendo com que a situação caótica que vive a gestão de recursos humanos da CBTU se agrave ainda mais.
121.	Portanto, o conjunto de elementos acostados ao processo levam à conclusão de que as consequências de uma eventual anulação dos atos administrativos irregulares poderiam ser desastrosas sob o ponto de vista jurídico e de gestão, gerando mais prejuízos do que benefícios à sociedade e à administração pública. Assim, embora deva ser buscada, por intermédio das audiências propostas, a rigorosa responsabilização dos agentes públicos que deram causa às irregularidades apontadas, entende-se que, dada a situação fática em questão, não é cabível a anulação das transposições de cargos indevidas, devendo, em caráter excepcional, propor que tais atos irregulares sejam mantidos, com fulcro nos princípios da razoabilidade, da segurança jurídica e da continuidade do serviço público.
122.	Por fim, há que se ressaltar que a CBTU informou que se encontra em andamento na estatal um projeto de reformulação do PES-2010, tendo sido contratada uma empresa especializada, com o objetivo de "revisar e implementar modificações nos atuais Plano de Emprego e Salários ¿ PES e Plano de Emprego Comissionado ¿ PEC" (peça 61, p. 1) . Como justificativa para a referida consultoria, a CBTU informou que se fez necessário "identificar e corrigir as eventuais distorções existentes no PES e PEC" e "atualizar a política salarial da CBTU ao mercado de trabalho". A previsão de conclusão dos serviços é de até a segunda quinzena de maio de 2016 (peça 61, p. 1) .
123.	Dessa forma, tendo em vista o histórico de problemas na implantação de planos de cargos e salários da CBTU, bem como a iminência da implantação de uma nova reformulação do PES-2010, entende-se necessário, quando da proposição de mérito dos presentes autos, propor que seja autorizada pelo TCU a realização, por parte da SecexEstataisRJ, de fiscalização na modalidade de acompanhamento a fim de verificar a regularidade do processo de implantação do novo plano de cargos e salários da CBTU."
Acerca das anulações de enquadramentos irregulares, o Supremo Tribunal Federal, em casos semelhantes, tem decidido com base na decadência administrativa prevista no art. 54 da Lei 9.784/1999 e no princípio da segurança jurídica, quando o lapso temporal entre a emissão do ato tido por irregular e a data do acórdão prolatado pelo Tribunal, assim como destacado a imperatividade da observância das garantias do contraditório e da ampla defesa dos empregados/servidores atingidos pela decisão, ouvindo-os previamente.
Nessa linha, situação similar foi apreciada no MS 26.393/DF, no qual o STF julgou mandado de segurança, com pedido de medida liminar contra o Acórdão 108/2004-TCU-Plenário (TC Processo 000.891/1998-3) , que determinou a anulação de atos que implementaram as ascensões funcionais nos Correios, em decisão assim ementada:
"EMENTA: MANDADO DE SEGURANÇA. TRIBUNAL DE CONTAS DA UNIÃO. ANULAÇÃO DE ASCENSÕES FUNCIONAIS CONCEDIDAS AOS EMPREGADOS DA ECT. DECADÊNCIA DO DIREITO DE REVER A LEGALIDADE DAS ASCENSÕES. NECESSIDADE DE AS PARTES ATINGIDAS PELO ATO COATOR INTEGRAREM A LIDE.  
1. Decadência do direito de a Administração Pública rever a legalidade dos atos de ascensão funcional dos empregados da Empresa Brasileira de Correios e Telégrafos - ECT, praticados entre 1993 e 1995 (Art. 54 da Lei n. 9.784/1999) . 
2. Direito ao contraditório e à ampla defesa a ser garantido aos beneficiários de atos administrativos inerentes à sua condição funcional para a validade de decisões do Tribunal de Contas da União que importem em sua anulação ou revogação. Súmula Vinculante n. 3.Precedentes. 
3. Mandado de segurança concedido. (MS 26393, Relator (a) :  Min. CÁRMEN LÚCIA, Tribunal Pleno, julgado em 29/10/2009, DJe-030 DIVULG 18-02-2010 PUBLIC 19-02-2010 EMENT VOL-02390-01 PP-00136) 
Em seu voto, a relatora, ministra Carmen Lúcia observou, no que é aplicável ao caso sob análise, que:
" (...) 
Embora o Tribunal de Contas da União tenha determinado, em 10.6.1998, que sua 9ª Secretaria de Controle Externo realizasse inspeção naquela empresa pública, a fim de apurar eventuais ilegalidades nas ascensões funcionais (Decisão 353/1998, fls. 329-340) , é incontroverso que a antijuridicidade daqueles atos somente veio a ser declarada em 11.2.2004 (acórdão 108/2004, fls. 305-328) , quando já transcorrido mais de uma década da prática dos atos de ascensão funcional.
O art. 54 da Lei 9.784, de 29.1.1999, dispõe:
'art. 54. O direito da Administração de anular os atos administrativos de que decorram efeitos favoráveis para os destinatários decai em cinco anos, contados da data em que foram praticados, salvo comprovada má-fé.'
Forçoso reconhecer, portanto, que o lapso temporal entre a prática dos atos de ascensão em foco e a decisão do Tribunal de Contas da União que determinou à Empresa Brasileira de Correios e Telégrafos - ECT que os anulasse superou, em muito, o prazo estabelecido no art. 54 da Lei 9.784/1999, o que impõe o reconhecimento da decadência do direito da Administração de revê-los.
4. Na assentada de 27.9.2007, no julgamento do Mandado de Segurança 24.448/DF, Relator o Ministro Carlos Britto, aplicando o princípio da segurança jurídica, o Plenário do Supremo Tribunal Federal reconheceu ser de cinco anos o prazo para o Tribunal de Contas da União exercer o controle da legalidade dos atos administrativos, nos termos seguintes:
 (...) 
Na mesma linha, no julgamento do Mandado de Segurança 24268/MG, relator para o acórdão o Ministro Gilmar Mendes, ao tratar da aplicação dos princípios do contraditório, da ampla defesa e da segurança jurídica ao processo administrativo, o Plenário deste Supremo Tribunal decidiu:
'EMENTA: Mandado de Segurança. 2. Cancelamento de pensão especial pelo Tribunal de Contas da União. Ausência de comprovação da adoção por instrumento jurídico adequado. Pensão concedida há vinte anos. 3. Direito de defesa ampliado com a Constituição de 1988. Âmbito de proteção que contempla todos os processos, judiciais ou administrativos, e não se resume a um simples direto de manifestação no processo. 4. Direito constitucional comparado. Pretensão à tutela jurídica que envolve não só o direito de manifestação e de informação, mas também o direito de ver seus argumentos contemplados pelo órgão julgador. 5. Os princípios do contraditório e da ampla defesa assegurados pela Constituição, aplicam-se a todos os procedimentos administrativos. 6. O exercício pleno do contraditório não se limita à garantia de alegação oportuna e eficaz a respeito de fatos, mas implica a possibilidade de ser ouvido também em matéria jurídica. 7. Aplicação do princípio da segurança jurídica, enquanto subprincípio do Estado de Direito. Possibilidade de revogação de atos administrativos que não se pode estender indefinidamente. Poder anulatório sujeito a prazo razoável. Necessidade de estabilidade das situações criadas administrativamente. 8. Distinção entre atuação administrativa que independe da audiência do interessado e decisão que, unilateralmente, cancela decisão anterior. Incidência da garantia do contraditório, da ampla defesa e do devido processo legal ao processo administrativo. 9. Princípio da confiança como elemento do princípio da segurança jurídica. Presença de um componente de ética jurídica. Aplicação nas relações jurídicas de direito público. 10. Mandado de Segurança deferido para determinar observância do princípio do contraditório e da ampla defesa.
Da alegada ofensa aos princípios do contraditório, a ampla defesa e do devido processo legal
5. O Tribunal de Contas da União sustentou que seria desnecessário o chamamento ao processo dos empregados dos órgãos destinatários de suas determinações (fls. 398-399) e que inexistiria desrespeito ao devido processo legal, pois tanto a Empresa Brasileira de Correios e Telégrafos - ECT como os empregados afetados pelas decisões teriam tido a oportunidade de interpor recurso.
Acrescentou que 'interpretação em sentido diverso (...) inviabiliza[ria] o exercício [de suas] atividades, pois não seria razoável conceber que o TCU, ao verificar irregularidades na área de pessoal, (...) promova a citação de centenas, ou até de milhares de servidores, especialmente quando o debate gira em torno de questão puramente de direto" (fl. 399, grifos no original) .
6. Esse entendimento, contudo, não se coaduna com o disposto na Súmula Vinculante 3 deste Supremo Tribunal, que dispõe:
'Nos processos perante o Tribunal de Contas da União asseguram-se o contraditório e a ampla defesa quando da decisão puder resultar anulação ou revogação de ato administrativo que beneficie o interessado, excetuada a apreciação da legalidade do ato de concessão inicial de aposentadoria, reforma e pensão. '
7. Não remanescem dúvidas de que a decisão proferida no julgamento da tomada de contas Processo 000.891/1998-3, acórdão 108/2004, que determinou à Empresa Brasileira de Correios e Telégrafos - ECT a anulação dos atos de ascensão funcional por ela praticados após 23.4.1993, importou em grave prejuízo aos interesses dos impetrantes, os quais deveriam, por isso mesmo, ter sido convocados para exercer o seu direito ao contraditório e à ampla defesa.
Diferentemente do alegado pelo Tribunal de Contas da União, a interposição de pedido de reexame Empresa Brasileira de Correios e Telégrafos (Acórdão 1.082/2006, fls. 285-292) não permite concluir que os seus empregados também tenham tido a oportunidade de recorrer. Não tendo sido citados para compor a relação processual, eles tomaram ciência do conteúdo da decisão quando cientificados pela autoridade administrativa responsável pelo seu cumprimento, conforme documentos juntados nos autos (...) .
8. Ao tratar da necessária subordinação das decisões proferidas pelo Tribunal de Contas da União aos princípios do contraditório e da ampla defesa, o ministro Carlos Britto, em voto proferido no julgamento do Mandado de Segurança 26.353/DF consignou:
' (...) quando a decisão do Tribunal de Contas implicar um estreitamento, um encurtamento no espaço de movimentação jurídica no caso do servidor público, é preciso observar, sim, o princípio do contraditório e da ampla defesa. Ou seja, a relação deixa de ser puramente endoadministrativa - vale dizer, entre o Tribunal de Contas e a entidade da Administração Pública ou órgão público - e passa a ser uma relação exógena, alcançando também os servidores submetidos a um específico julgamento. O Ministro Gilmar Mendes, num voto de que pedi vista (...) , também já acenou com essa possibilidade de se obrigar o Tribunal de Contas a homenagear o princípio do contraditório e da ampla defesa, mormente quando aquele prazo médio dos cinco anos é ultrapassado. (...) há dois princípios, aqui, em jogo, ambos de matriz constitucional: o princípio da lealdade, um dos conteúdos do princípio da moralidade administrativa, a significar que a Administração Pública tem um compromisso ético com as expectativas que gerou na sociedade ao produzir os seus atos. É o que os alemães chamam de proteção da confiança. E, depois, o seco princípio da segurança jurídica é reconhecidamente um dos elementos conceituais do estado de direito. O estado de direito, a significar aquele estado que respeita o direito por ele mesmo criado ou a eficácia dos seus próprios atos, tem na segurança um elemento de definição, um elemento conceitual' (DJ 6.9.2007) 
9. De se registrar, por fim, que a questão debatida no presente mandado de segurança - legalidade dos atos de ascensão funcional de empregados da Empresa Brasileira de Correios e Telégrafos após 23.4.1993 - não é nova neste Supremo Tribunal Federal, que tem concedido segurança para afastar a aplicabilidade das decisões proferidas na Tomada de Contas Processo 000.891/1998-3 (acórdãos 108/2004, 1024/2004, 1082/2006 e 1597/2006) . Confiram-se, a propósito, os seguintes precedentes:
'CONTROLE EXTERNO - TRIBUNAL DE CONTAS DA UNIÃO - MOVIMENTAÇÃO FUNCIONAL - FATOR TEMPO - CONTRADITÓRIO. O ato de glosa do Tribunal de Contas da União na atividade de controle externo, alcançando situação constituída - ocupação de cargo por movimentação vertical (ascensão) -, fica sujeito ao prazo decadencial de cinco anos previsto no artigo 54 da Lei nº 9.784/99 e ao princípio constitucional do contraditório, presentes a segurança jurídica e o devido processo legal'. (MS 26353, Relator (a) :  Min. MARCO AURÉLIO, Tribunal Pleno, julgado em 06/09/2007, DJe-041 DIVULG 06-03-2008 PUBLIC 07-03-2008 EMENT VOL-02310-02 PP-00319) 
e
EMENTA: SERVIDOR PÚBLICO. Funcionário (s) da Empresa Brasileira de Correios e Telégrafos - ECT. Cargo. Ascensão funcional sem concurso público. Anulação pelo Tribunal de Contas da União - TCU. Inadmissibilidade. Ato aprovado pelo TCU há mais de cinco (5) anos. Inobservância do contraditório e da ampla defesa. Consumação, ademais, da decadência administrativa após o quinquênio legal. Ofensa a direito líquido e certo. Cassação dos acórdãos. Segurança concedida para esse fim. Aplicação do art. 5º, inc. LV, da CF, e art. 54 da Lei federal nº 9.784/99. Não pode o Tribunal de Contas da União, sob fundamento ou pretexto algum, anular ascensão funcional de servidor operada e aprovada há mais de 5 (cinco) anos, sobretudo em procedimento que lhe não assegura o contraditório e a ampla defesa. (MS 26782, Relator (a) :  Min. CEZAR PELUSO, Tribunal Pleno, julgado em 17/12/2007, DJe-031 DIVULG 21-02-2008 PUBLIC 22-02-2008 EMENT VOL-02308-03 PP-00559) 
Na mesma linha, são os precedentes MS 26.790/DF, Tribunal Pleno, DJ29.5.2008; MS 26.784/DF, Tribunal Pleno, DJ 21.2.2008; MS 26.786/DF, Tribunal Pleno, DJ 21.2.2008; MS 26.800/DF, Tribunal Pleno, DJ 21.2.2008; MS 26.802/DF, Tribunal Pleno, MS 26.804/DF, Tribunal Pleno, DJ 21.2.2008; MS 26.805/DF, Tribunal Pleno, DJ 21.2.2008; MS 26.815/DF, Tribunal Pleno, DJ 21.2.2008; e MS 26.816/DF, Tribunal Pleno, DJ 21.2.2008, todos de relatoria do Ministro Cezar Peluso.
10. Pelo exposto, voto no sentido de conceder a segurança, cassar os efeitos dos acórdãos 108/2004, 1.024/2004, 1.082/2006 e 1.597/2006 do Tribunal de Contas da União, tornando definitiva a liminar antes deferida."
Decisões nesse sentido foram confirmadas pelo STF no MS 27283 AgR, assim ementado:
Segundo agravo regimental no mandado de segurança. 2. Empresa Brasileira de Correios e Telégrafos. Ascensões funcionais anuladas pelo Tribunal de Contas da União. Ato aprovado pelo TCU há mais de cinco anos. Inobservância do contraditório e da ampla defesa. Consumação da decadência administrativa. Precedentes. 3. Ausência de argumentos capazes de infirmar a decisão agravada. 4. Agravo regimental a que se nega provimento. (MS 27283 AgR-segundo, Relator (a) :  Min. GILMAR MENDES, Segunda Turma, julgado em 08/03/2016, ACÓRDÃO ELETRÔNICO DJe-069 DIVULG 13-04-2016 PUBLIC 14-04-2016) 
É pertinente a transcrição de excerto do voto do relator, ministro Gilmar Mendes:
"Como já demonstrado na decisão ora agravada:
' (...) . Inicialmente, tendo em vista que o ato tido por coator foi praticado exclusivamente pelo Tribunal de Contas da União, determino a exclusão da Empresa Brasileira de Correios e Telégrafos do polo passivo da demanda. Ultrapassada essa questão, extingo o feito com relação ao impetrante Luiz Carlos Padoin, haja vista a existência de coisa julgada, decorrente do julgamento de mérito do MS 26.867, que transitou em 23.11.2007. Quanto aos demais impetrantes, entendo que é caso de concessão da segurança. Conforme já relatado, os atos apontados como coatores consubstanciam-se nas decisões proferidas pelo Tribunal de Contas da União na Tomada de Contas n. Processo 000.891/1998-3 (Acórdãos n. 108/2004, 1024/2004, 1082/2006 e 1597/2006) , nas quais teria sido determinado à Empresa Brasileira de Correios e Telégrafos - ECT que anulasse os atos que concederam ascensões funcionais a seus empregados após 1993. Extrai-se dos autos que os atos de ascensão funcional dos impetrantes foram efetivados pela Empresa Brasileira de Correios e Telégrafos - ECT no período de 1993 a 1995 e o Tribunal de Contas da União apenas declarou-os ilegais em 11.2.2004, fls. 78-106, (DOU 19.2.2004) , quando já transcorrido mais de uma década da prática dos atos. O art. 54 da Lei n. 9.784, de 29.1.1999, dispõe: 'Art. 54. O direito da Administração de anular os atos administrativos de que decorram efeitos favoráveis para os destinatários decai em cinco anos, contados da data em que foram praticados, salvo comprovada má-fé'. Dessa forma, o lapso temporal entre a prática dos atos de ascensão e a decisão do Tribunal de Contas da União que determinou à Empresa Brasileira de Correios e Telégrafos - ECT que os anulasse superou, em muito, o prazo estabelecido no art. 54 da Lei n. 9.784/1999, o que impõe o reconhecimento da decadência do direito da Administração de revê-los'.
Ademais, conforme consignei na decisão recorrida, o Plenário desta Corte, no dia 17/12/2007, ao apreciar cerca de oitenta mandados de segurança análogos ao presente caso, decidiu pela ilegalidade do ato do Tribunal de Contas da União. Confira-se, no mesmo sentido da decisão ora recorrida, os seguintes julgados:
'Agravo regimental em mandado de segurança. Tribunal de Contas da União. Anulação de ascensões funcionais concedidas aos empregados da ECT. Direito ao contraditório e à ampla defesa. Agravo não provido. 1. O Tribunal de Contas da União, nos processos de anulação de ascensões funcionais de empregados da ECT, deve assegurar aos interessados o exercício das garantias da ampla defesa e do contraditório. Súmula Vinculante nº 3. Precedentes. 2. Agravo regimental não provido" (MS 26237 AgR, Rel. Min. DIAS TOFFOLI, Primeira Turma, DJe de 6/9/2012) ; 
'SERVIDOR PÚBLICO. Funcionário (s) da Empresa Brasileira de Correios e Telégrafos - ECT. Cargo. Ascensão funcional sem concurso público. Anulação pelo Tribunal de Contas da União - TCU. Inadmissibilidade. Ato aprovado pelo TCU há mais de cinco (5) anos. Inobservância do contraditório e da ampla defesa. Consumação, ademais, da decadência administrativa após o quinquênio legal. Ofensa a direito líquido e certo. Cassação dos acórdãos. Segurança concedida para esse fim. Aplicação do art. 5º, inc. LV, da CF, e art. 54 da Lei federal nº 9.784/99. Não pode o Tribunal de Contas da União, sob fundamento ou pretexto algum, anular ascensão funcional de servidor operada e aprovada há mais de 5 (cinco) anos, sobretudo em procedimento que lhe não assegura o contraditório e a ampla defesa'. (MS 26.628, Rel. Min. CEZAR PELUSO, Tribunal Pleno, DJe 22.2.2008) ;
'MANDADO DE SEGURANÇA. TRIBUNAL DE CONTAS DA UNIÃO. ANULAÇÃO DE ASCENSÕES FUNCIONAIS CONCEDIDAS AOS EMPREGADOS DA ECT. DECADÊNCIA DO DIREITO DE REVER A LEGALIDADE DAS ASCENSÕES. NECESSIDADE DE AS PARTES ATINGIDAS PELO ATO COATOR INTEGRAREM A LIDE. 1. Decadência do direito de a Administração Pública rever a legalidade dos atos de ascensão funcional dos empregados da Empresa Brasileira de Correios e Telégrafos - ECT, praticados entre 1993 e 1995 (Art. 54 da Lei n. 9.784/1999) . 2. Direito ao contraditório e à ampla defesa a ser garantido aos beneficiários de atos administrativos inerentes à sua condição funcional para a validade de decisões do Tribunal de Contas da União que importem em sua anulação ou revogação. Súmula Vinculante n. 3.Precedentes. 3. Mandado de segurança concedido'. (MS 26.393, Rel. Min. CÁRMEN LÚCIA, Tribunal Pleno, DJe 19.2.2010) 
'ADMINISTRATIVO. MANDADO DE SEGURANÇA. SERVIDOR PÚBLICO. ECT - EMPRESA BRASLEIRA DE CORREIOS E TELÉGRAFOS. ASCENSÃO FUNCIONAL SEM CONCURSO PÚBLICO. TRIBUNAL DE CONTAS DA UNIÃO. ANULAÇÃO. DECURSO DE TEMPO. IMPOSSIBILIDADE. Na linha dos precedentes firmados pela Corte, em particular no MS 26.560, rel. min. Cezar Peluso, DJE de 22.02.2008, 'não pode o Tribunal de Contas da União, sob fundamento ou pretexto algum, anular ascensão funcional de servidor operada e aprovada há mais de 5 (cinco) anos, sobretudo em procedimento que lhe não assegura o contraditório e a ampla defesa'. Ordem concedida'. (MS 26.406, Rel. Min. JOAQUIM BARBOSA, Tribunal Pleno, DJe 19.12.2008) 
Ante o exposto, nego provimento ao agravo regimental. "
IV
Passo à análise das audiências.
Duas irregularidades ensejaram a audiência do então diretor-presidente da CBTU (peça 68) :
"a) aprovação e edição das regras de enquadramento do Plano de Empregos e Salários de 2010 (PES/2010) constantes dos itens 1.9.1 e 1.21.1.1 do Anexo à Resolução do Diretor- Presidente n. 0453/2010, de 1/4/2010, que deram ensejo à ascensão funcional de empregados públicos, em violação ao princípio constitucional do concurso público previsto no art. 37, inc. II c/c § 2º, da Constituição Federal (item 41 e matriz de responsabilização no Anexo) ;  
 b)  autorização, por intermédio da aprovação/aceitação do 'Relatório da Comissão de Estudo para Enquadramento no PES-2010' e da consequente edição da Resolução n. 543/2010, alterada pela Resolução 557/2010, de ascensão funcional de empregados públicos, em violação ao princípio constitucional do concurso público estabelecido no art. 37, inc. II c/c § 2º, da Constituição Federal, e em inobservância aos itens 4.2.1 e 4.1.1.2 do Regulamento do Enquadramento do PES-2010, que havia sido previamente aprovado pelo Conselho de Administração da CBTU, através da Resolução CA 0003/2010, e pelo Dest, através do Ofício n. 153/Dest-MP (item 92 e matriz de responsabilização no Anexo) ." 
O então diretor de administração e finanças da CBTU foi ouvido acerca da seguinte irregularidade (peça 69) :
"a) aplicação das regras de enquadramento do Plano de Empregos e Salários de 2010 (PES/2010) constantes dos itens 1.9.1 e 1.21.1.1 do Anexo à Resolução do Diretor Presidente n. 0453/2010, de 1/4/2010, que deram ensejo à ascensão funcional de empregados públicos, em violação ao princípio constitucional do concurso público nos termos do art. 37, inc. II c/c § 2º, da Constituição Federal (item 43 e matriz de responsabilização no Anexo) ." 
Em breve síntese, os gestores justificaram suas ações sustentado que agiram com base em pareceres técnicos e jurídicos e que as regras de enquadramento no PES/2010 foram apreciadas pelas áreas competentes da CBTU e aprovadas por seu conselho de administração, pelo DEST e homologadas pelo Ministério do Trabalho. 
Para ambos, a unidade instrutiva propôs a rejeição das razões de justificativa, com fundamento na jurisprudência deste Tribunal, que aponta no sentido de que pareceres técnicos e jurídicos não vinculam a decisão do gestor, que tem o dever de examinar-lhes a pertinência e regularidade, não o eximindo da responsabilidade pela prática de atos irregulares.
As razões de justificativa do então presidente da empresa foram assim analisadas (peça 99) :
"92. Não é válida a tentativa do responsável de se eximir da responsabilidade que lhe foi imputada, transferindo-a para os pareceristas que lhe deram apoio. Isso porque o parecer técnico não vincula o gestor, que tem a obrigação de examiná-lo ou pelo menos questioná-lo junto à equipe técnica. Desse modo, a decisão tomada com base em parecer deficiente não afasta, por si só, a responsabilidade do gestor-supervisor por atos considerados irregulares pelo TCU, se os vícios não forem de difícil detecção. 
93. Não cabe ao superior hierárquico o papel meramente figurativo de referendar atos administrativos, sobretudo eivados de graves irregularidades, escudando-se em pareceres favoráveis de instâncias inferiores. Incumbe a essa autoridade exercer o papel de direção, coordenação e supervisão dos trabalhos, corrigindo, se necessário, as graves lacunas ou omissões eventualmente incorridas por seus subordinados, sobretudo aquelas que ostentem fragrante ilegalidade, como as verificadas nestes autos. Cuida-se de cadeia decisória que implica, sempre, o controle recíproco dos atos administrativos, a fim de ser aperfeiçoado o procedimento administrativo e alcançado o desiderato público. Nesse sentido tem apontado farta jurisprudência desta Corte de Contas (Acórdão 277/2014-TCU-Plenário, 250/2014-TCU-Plenário e 7312/2013-TCU-2ª Câmara) . 
94. Com efeito, entende-se que lhe era exigível, na condição de Dirigente Máximo da CBTU, conduta diversa daquela que foi adotada e que resultou na violação ao princípio constitucional do concurso público, nos termos do art. 37, in. II c/c § 2º, da Constituição Federal. 
95. Convém ressaltar que a vedação à ascensão funcional tem sido sinalizada não só por este Tribunal em diversos julgados, a exemplo dos Acórdão 910/2004-TCU-Plenário, 565/2005- TCU-Plenário e 2439/2015-TCU-Plenário, mas também pelo Supremo Tribunal Federal, no âmbito da Ação Direta de Inconstitucionalidade 837/1993 do STF. 
96. Não obstante, em complemento à análise promovida na instrução constante da peça 76, p. 1-17, verificou-se, a partir da análise promovida pela Sefip (peça 81, p. 12) , que os enquadramentos excepcionais referentes aos cargos 1.2, 1.3 e 1.5 da Resolução n. 453/2010 (peça 8, p. 133-135) , de que trata especificamente a Resolução 543/2010 (peça 57, p. 20) , não apresentam vício de legalidade. Segundo a Sefip, somente na migração (reenquadramentos) de cargos originários do PCS/2001 para os cargos 1.9.1 e 1.21.1.1 do PES/2010 ocorreu ascensão funcional, com burla ao instituto do concurso público. "
Com efeito, a jurisprudência deste Tribunal é no sentido de que pareceres técnicos e   jurídicos favoráveis a determinada medida não retiram a responsabilidade do administrador público, em última instância, de decidir sobre a legalidade, a conveniência e a oportunidade de praticar os atos sob sua administração, a exemplo do Acórdão 9912/2016-TCU-Segunda Câmara (relator Ministro Marcos Bemquerer) . 
Contudo, a imputação de responsabilidade deve ser feita tendo em conta as peculiaridades do caso concreto. Isto é, deve ser avaliada a dificuldade do exame da matéria acerca da qual deveria se manifestar o gestor. Sobre o assunto, assim me manifestei no voto que fundamentou o Acórdão 6414/2018-TCU-Primeira Câmara:
"A existência de pareceres técnicos ou jurídicos, conforme jurisprudência desta Corte, como no caso do Acórdão 2781/2016-TCU-Plenário, não afasta a responsabilidade da autoridade hierarquicamente superior por atos considerados irregulares, uma vez que tais pareceres não vinculam o gestor, que tem a obrigação de examinar a sua correção, em razão do dever legal de supervisão que lhe cabe (Acórdão 9912/2016-TCU-Segunda Câmara, 2011/2016-TCU-Plenário e 7249/2016-TCU-2ª Câmara) .
Os pareceres técnicos ou jurídicos somente afastam a responsabilidade do gestor quando a matéria for extremamente técnica ou de difícil detecção pelo responsável, conforme o Acórdão 1738/2017-TCU-Primeira Câmara, de relatoria do Ministro Bruno Dantas, o que se apresenta no caso em análise, visto que, algumas das irregularidades aqui tratadas circunscrevem-se no âmbito de competência técnico-contábil."
A situação que deveria ter sido identificada diretamente pelos gestores era que as regras de enquadramento no PES/2010, especialmente as relativas aos itens 1.9.1 e 1.21.1.1 davam ensejo à transposição irregular de cargos e, consequentemente, representaria burla à exigência constitucional do concurso público.
Discute-se, portanto, se seria exigível a realização dessa tarefa pelo presidente e diretores da companhia, e não simplesmente se seria exigível que soubessem que eventuais alterações no plano de cargos e salários deveriam observar identidade de responsabilidades, de requisitos de investidura, de compatibilidade de salários e, sobretudo, de atribuições entre os cargos envolvidos, sob pena de que eventual enquadramento constituísse burla ao concurso público.
Com relação ao argumento de que os responsáveis atuaram com base em pareceres técnicos e jurídicos e que as regras de enquadramento no PES/2010 foram elaboradas pelas áreas competentes da CBTU e aprovadas por seu conselho de administração, pelo DEST e homologadas pelo Ministério do Trabalho, a unidade instrutiva considerou que caberia a eles a crítica minuciosa desses atos, decorrente do seu dever de supervisão. 
Não demonstrou, contudo, deficiências no cumprimento dessas etapas. A análise dos documentos juntados aos autos permite concluir pela existência de manifestações que contemplam aspectos legais e constitucionais sobre a matéria.
Não foram apontados, nestes autos, problemas técnicos relacionados às etapas de elaboração/aprovação dos normativos questionados. Não foi avaliado se os documentos que respaldaram a atuação da presidência e da diretoria da entidade possuiriam erros grosseiros e de fácil identificação.
Ao ser submetida ao Departamento de Coordenação e Governança das Empresas Estatais (Dest) , aquele órgão aprovou o novo plano, tendo apenas condicionado à avaliação da regularidade da transposição dos cargos de auxiliar operacional (peça 58) :
"4. Assim, informo que o plano de cargos e salários da CBTU foi aprovado por meio do Ofício 153/Dest-MP com base na Nota Técnica n° 39/CGS/Dest-MP, ambos de 10.2.2010 e que a referida aprovação considerou o fato de que o PES/2010 foi desenvolvido de forma a estabelecer uma política de remuneração que permitisse a recomposição da estrutura salarial da empresa, a fim de evitar evasão, rotatividade de pessoal e garantir atratividade no mercado de trabalho, bem como minimizar impactos financeiros na folha de pagamento.
5. Inobstante a competência institucional do Dest, mas como medida de cautela, a aprovação do PES/2010 foi condicionada a, dentre outras providências, que a CBTU avaliasse a constitucionalidade da transposição dos empregados ocupantes de cargos de nível fundamental (AUO/Operação de Máquinas e Veículos-manobrador/assistente de manobras, AUO/Manutenção de Sistemas e AUO/Operação de Máquinas e Veículos operador rodo ferroviário/operador de máquinas especiais/operador de máquinas em via) , para cargos de nível médio, uma vez que do ponto de vista administrativo não havia óbice à aceitação desse aspecto da proposta."
A condicionante de avaliação da constitucionalidade das mencionadas transposições recomendada pelo DEST (1.2; 1.3 e 1.5, enquadramentos que foram considerados regulares pela Sefip) foi cumprida pela companhia, no parecer 3/2010/HH/SUJUR, no qual o superintendente jurídico, Hernandez Ricardo Ramos Herédia, registrou (peça 57, p. 7) :
"As considerações expendidas nos levam a concluir que a transposição do cargo é procedimento administrativo adotado sobretudo na implantação de Planos de Cargos e Salários, sem vício de legalidade.
E ainda, que a transposição não é forma de provimento de cargo ou emprego público, a que se restringe a exigência constitucional do concurso público para a respectiva investidura, daí que a transposição, no caso do Plano de Emprego e Salário da Companhia, é jurídica e constitucionalmente viável, eis que o nível de complexidade das respectivas atribuições será mantido, os empregados são do quadro efetivo da mesma Companhia em que se dará a recolocação e que permanecerão no efetivo exercício do cargo." 
Considerado o contexto, devem ser acolhidas as razões de justificativa trazidas aos autos pelo então diretor-presidente da CBTU, Elionaldo Maurício Magalhães Moraes, e do então diretor de administração e finanças, Davidson Tolentino de Almeida. Não seria razoável exigir do dirigente da estatal, ainda que no seu papel de supervisão e direção, que cotejasse atribuições dos cargos novos e anteriores para concluir sobre a ocorrência de alterações substanciais a ponto de representar violação do princípio do concurso público. 
Cabe complementar, ainda, que a apenação, se fosse promovida, recairia somente sobre aqueles que aprovaram e aplicaram os critérios de reenquadramento, mas não sobre os que os elaboraram e aprovaram nas etapas anteriores. Estar-se-ia entendendo, assim, que a aprovação e aplicação dos critérios de enquadramento já forneceria, por si só, o contexto para apenar aqueles que estavam no topo da hierarquia diretiva da empresa, independentemente da forma como atuaram os demais intervenientes na cadeia de formação desse regramento.
Conforme mencionado anteriormente, não se trata de tarefa simples, pelo contrário. Tanto que considerei pertinente ouvir, não somente a SecexEstataisRJ, mas unidade instrutiva deste Tribunal especializada em matéria de pessoal, para formar minha convicção acerca do tema.
A esse respeito, vale realçar que o Departamento de Coordenação e Governança das Empresas Estatais (DEST) , do então Ministério do Planejamento, Orçamento e Gestão, que examina planos de cargos e salários, não identificou irregularidades nos casos de enquadramento objeto das audiências, condicionando a aprovação à avaliação da "constitucionalidade da transposição de empregados ocupantes de cargo de nível fundamental [vide enquadramentos 1.2, 1.3 e 1.5 descritos na tabela constante da primeira página desta proposta de deliberação] para cargos de nível médio". Nada questionou a respeito dos enquadramentos 1.9.1 e 1.21.1.1, da mesma tabela.
***
Finalmente, destaco, mais uma vez, excertos da proposta da SecexEstataisRJ de não determinar a anulação dos atos de enquadramento discutidos nesses autos (peça 63) :
"117. Contudo, as diversas informações coletadas ao longo de toda a instrução processual, indicam, a partir de um juízo de razoabilidade, que, neste momento, a manutenção dos atos administrativos de ascensão funcional parece ser a solução que melhor atende ao interesse público, tendo em vista: (i) a necessidade de se garantir a observância ao princípio da segurança jurídica; (ii) o extenso lapso temporal decorrido entre os atos de reenquadramento funcional e a presente análise; (iii) a necessidade de se garantir a continuidade do serviço público prestado pela CBTU; (iv) os potenciais e volumosos conflitos trabalhistas que poderiam ser gerados em âmbito administrativo e judicial; (v) as consequências negativas que eventual anulação poderia gerar  na gestão dos recursos humanos da estatal.
 (...) 
120.	 Além disso, a SecexEstataisRJ, ao promover levantamento de riscos na CBTU (TC Processo 021.103/2013-5) , apontou que no mês de maio de 2013, por exemplo, a CBTU já respondia a 6.891 ações judiciais, sendo 4.602 versando sobre questões trabalhistas (pagamentos incorretos de horas extras, adicionais de periculosidade e enquadramentos incorretos de planos de cargos e salários) . Assim, observa-se que os reenquadramentos de planos de carreiras promovidos na CBTU constituem um problema crítico e complexo no âmbito da instituição. Nesse contexto, anular os atos ora questionados poderá gerar numerosos processos judiciais novos, fazendo com que a situação caótica que vive a gestão de recursos humanos da CBTU se agrave ainda mais.
121.	Portanto, o conjunto de elementos acostados ao processo levam à conclusão de que as consequências de uma eventual anulação dos atos administrativos irregulares poderiam ser desastrosas sob o ponto de vista jurídico e de gestão, gerando mais prejuízos do que benefícios à sociedade e à administração pública. Assim, embora deva ser buscada, por intermédio das audiências propostas, a rigorosa responsabilização dos agentes públicos que deram causa às irregularidades apontadas, entende-se que, dada a situação fática em questão, não é cabível a anulação das transposições de cargos indevidas, devendo, em caráter excepcional, propor que tais atos irregulares sejam mantidos, com fulcro nos princípios da razoabilidade, da segurança jurídica e da continuidade do serviço público.
122.	Por fim, há que se ressaltar que a CBTU informou que se encontra em andamento na estatal um projeto de reformulação do PES-2010, tendo sido contratada uma empresa especializada, com o objetivo de "revisar e implementar modificações nos atuais Plano de Emprego e Salários ¿ PES e Plano de Emprego Comissionado ¿ PEC" (peça 61, p. 1) . Como justificativa para a referida consultoria, a CBTU informou que se fez necessário "identificar e corrigir as eventuais distorções existentes no PES e PEC" e "atualizar a política salarial da CBTU ao mercado de trabalho". A previsão de conclusão dos serviços é de até a segunda quinzena de maio de 2016 (peça 61, p. 1) .
123.	Dessa forma, tendo em vista o histórico de problemas na implantação de planos de cargos e salários da CBTU, bem como a iminência da implantação de uma nova reformulação do PES-2010, entende-se necessário, quando da proposição de mérito dos presentes autos, propor que seja autorizada pelo TCU a realização, por parte da SecexEstataisRJ, de fiscalização na modalidade de acompanhamento a fim de verificar a regularidade do processo de implantação do novo plano de cargos e salários da CBTU."
Concluindo, sumarizo os fundamentos essenciais desta proposta de deliberação: (a) o longo transcurso de tempo decorrido desde os enquadramentos em discussão - quase 10 anos; (b) os potenciais e relevantes problemas levantados pela SecexEstatais; (c) os custos de se promover a imprescindível oitiva, conforme reiterados precedentes do STF, de 242 empregados, com garantia de contraditório e ampla defesa, perante o Tribunal ou à CBTU, para que se possa dar efeitos concretos a eventual determinação de anulação de cada enquadramento; (d) a previsível judicialização dos casos de anulação, com chances elevadas de sucesso e consequente ineficácia das dezenas de processos de oitiva; (e) a existência de dúvida razoável sobre a licitude dos enquadramentos suscetíveis de anulação; e (f) ausência de apontamento, pelas instâncias que atuaram sobre o PES/2010, de qualquer ressalva a respeito dos reenquadramentos ora considerados irregulares.
Quanto à chefe da Coordenação Técnica Trabalhista, Ana Luiza Vieira Netto, e ao gerente geral jurídico da administração central, Hernandez Ricardo Ramos Herédia, acompanho as conclusões da SecexEstataisRJ, as quais incorporo as minhas razões de decidir, no sentido de acolher as razões de justificativa apresentadas (peça 99) . 
Entendo, portanto, por todo esse contexto de razões jurídicas, fáticas e de consequências práticas, que este Tribunal deve aderir aos precedentes do Supremo Tribunal Federal em casos similares (referidos na seção III) , fundados na decadência administrativa, no princípio da segurança jurídica e na garantia do contraditório e da ampla defesa, abstendo-se de determinar a anulação dos atos de enquadramento 1.9.1 e 1.21.1.1, considerados irregulares.
	Ante o exposto, proponho a aprovação do acórdão que ora submeto à apreciação deste Colegiado:
"9.1. conhecer da presente representação, satisfeitos os requisitos de admissibilidade previstos nos arts. 235 e 237, VII, do RI/TCU, para, no mérito, considerá-la parcialmente procedente;
9.2. acolher as razões de justificativa dos srs.  Elionaldo Maurício Magalhães Moraes, Davidson Tolentino de Almeida, Ana Luiza Vieira Netto e Hernandez Ricardo Ramos Herédia; 
9.3. encaminhar cópia desta deliberação ao representante, aos responsáveis e à  Companhia Brasileira de Trens Urbanos;
9.4. encerrar o presente processo e arquivar os autos."
TCU, Sala das Sessões Ministro Luciano Brandão Alves de Souza, em 3 de dezembro de 2019.
Weder de Oliveira
Relator

Senhores Ministros, após a disponibilização de voto revisor no sistema eletrônico da sessão, o presente feito teve seu julgamento adiado, tendo o Ministro Relator, Weder de Oliveira, me encaminhado proposta de deliberação complementar, posteriormente integrada ao voto proferido, citando vários precedentes do Supremo Tribunal Federal, nos quais, segundo Sua Excelência, aquela Corte, em caso semelhante ao destes autos, tem "destacado não só a imperatividade da observância das garantias do contraditório e da ampla defesa, bem como caracterizado a decadência administrativa prevista no art. 54 da Lei 9.784/1999, em casos em que os reenquadramentos teriam ocorrido em prazo superior a cinco anos até a data do acórdão".
2.	Daí, ao ver de Sua Excelência, a impossibilidade de se determinar, no presente processo, a anulação dos reenquadramentos realizados pela CBTU, tal como restou asseverado no voto revisor que apresentei perante este Plenário.
3.	Da leitura atenta e aprofundada que fiz em relação às novas razões trazidas pelo relator do feito, entendo ser o caso de se manter o entendimento por mim já manifestado no voto revisor que deixei registrado no sistema eletrônico da sessão de julgamento. Explico.
4.	Este Tribunal, ainda na década de 90, em várias prestações de contas apresentadas naquele período pela Empresa Brasileira de Correios e Telégrafos - ECT, verificou a ocorrência de diversos casos de ascensões funcionais no âmbito daquela empresa pública.
5.	Atuando de forma leniente, já que, em 13/4/1993, o Supremo Tribunal Federal pacificara o entendimento no sentido de ser inconstitucional toda forma de provimento derivado após a Constituição Federal de 1988, sendo necessária a prévia aprovação em concurso de provas ou de provas e títulos para o ingresso em cargos públicos (ADI nº 837-MC) , este Tribunal, em diversos processos de prestações de contas, expediu vários alertas e/ou recomendações no sentido de que fossem evitadas as ascensões funcionais no âmbito da referida empresa pública.
6.	A ECT, acolhendo as recomendações e alertas expedidos por este Tribunal, aparentemente parou de realizar a ascensão funcional de seus empregados. A despeito disso, em 2004, por meio do Acórdão 108/2004-TCU-Plenário, da minha relatoria, este Tribunal determinou a anulação de todos os atos que implementaram ascensões funcionais após 23/4/1993 - data, em que o STF pronunciou-se no sentido de ser inconstitucional tal forma de provimento, in verbis:
"9.6. - determinar à ECT, com base no art. 37, § 2º, da Constituição Federal, que proceda à anulação dos atos que implementaram as ascensões funcionais verificadas naquela entidade, que se consumaram posteriormente à data de 23/4/1993, no prazo de 30 (trinta) dias, sem embargo de enfatizar a desnecessidade de se exigir a devolução das remunerações percebidas pelos servidores, tendo em vista evitar o enriquecimento sem causa da ECT;"  (item 9.6 do Acórdão 108/2004-TCU-Plenário) .
7.	Veja-se também, a propósito, o sumário da referida deliberação:
"Representação de Unidade Técnica. Irregularidades na realização de Concurso Público nº 104/97 da Empresa Brasileira de Correios e Telégrafos - ECT. Promoção de ascensões funcionais após 23/4/93 - data, em que o STF pronunciou-se no sentido de serem inconstitucional tal forma de provimento. Realização de audiência dos responsáveis pelas condução do referido concurso e pela consumação das mencionadas ascensões funcionais. Rejeição das defesas de alguns dos responsáveis. Acatamento das defesas de outros. Nulidade do Edital do referido concurso e de ascensões funcionais processadas após 23/4/1993. Imposição de multa a alguns dos responsáveis. Determinações a ECT."
8.	Em face da referida determinação, foram impetrados dezenas de mandados de segurança perante o Supremo Tribunal Federal. 
9.	O primeiro deles a ser apreciado foi o MS 26.405/DF, em que foi Relator o Ministro Cezar Peluso, cujo julgamento ocorreu em 17/12/2007, tendo o acórdão respectivo sido publicado apenas em 22/2/2008. Confira-se a ementa da referida deliberação:
"EMENTA: SERVIDOR PÚBLICO. Funcionário (s) da Empresa Brasileira de Correios e Telégrafos - ECT. Cargo. Ascensão funcional sem concurso público. Anulação pelo Tribunal de Contas da União - TCU. Inadmissibilidade. Ato aprovado pelo TCU há mais de cinco (5) anos. Inobservância do contraditório e da ampla defesa. Consumação, ademais, da decadência administrativa após o qüinqüênio legal. Ofensa a direito líquido e certo. Cassação dos acórdãos. Segurança concedida para esse fim. Aplicação do art. 5º, inc. LV, da CF, e art. 54 da Lei federal nº 9.784/99. Não pode o Tribunal de Contas da União, sob fundamento ou pretexto algum, anular ascensão funcional de servidor operada e aprovada há mais de 5 (cinco) anos, sobretudo em procedimento que lhe não assegura o contraditório e a ampla defesa"  (grifos acrescidos) .
10.	Da análise da fundamentação e da ementa do referido acórdão, verifica-se que o Supremo Tribunal Federal, analisando as peculiaridades do caso concreto, entendeu que este Tribunal, ao deixar de adotar qualquer medida à época em que tomou ciência das ascensões funcionais, teria aprovado tacitamente aquelas irregularidades, daí a impossibilidade de se desfazer o referido ato após cinco anos da sua aprovação, sem a realização de procedimento assegurando o exercício prévio do direito ao contraditório e à ampla defesa.
11.	Observe-se que após aquele julgamento, realizado pelo Plenário do Supremo Tribunal Federal, todos os outros mandados de segurança relativos a este caso da ECT tiveram desfecho idêntico, seja em julgamento colegiado, seja em julgamento monocrático, inclusive a totalidade dos precedentes citados pelo relator em sua proposta de deliberação complementar. 
12.	É dizer, todos os casos de ascensão funcional envolvendo a ECT e a deliberação desta Corte de Contas, mesmo tendo sido julgados posteriormente, refletem o entendimento adotado pelo Pretório Excelso em 2007, dada a conexão e a singularidade do tema.
13.	Ocorre que nesse ínterim de mais de 12 anos, houve a evolução da jurisprudência do Supremo Tribunal Federal no que diz respeito à aplicação da decadência administrativa de que cuida o art. 54 da Lei 9.784/1999 em relação a atos administrativos que afrontam diretamente o texto da Constituição Federal, notadamente os atos que implicam assunção a cargo público sem a prévia realização de concurso (art. 37, II, da CF/1988) .
14.	Registro que, após o julgamento do caso da ECT utilizado pelo relator em seu voto, o Supremo Tribunal Federal editou, em 10/6/2015, data bem posterior, portanto, à formação da referida jurisprudência, a Súmula Vinculante nº 43, cujos termos são os seguintes:
"É inconstitucional toda modalidade de provimento que propicie ao servidor investir-se, sem prévia aprovação em concurso público destinado ao seu provimento, em cargo que não integra a carreira na qual anteriormente investido."
15.	Consoante estabelece o art. 103-A da CF/1988, a súmula vinculante, a partir da sua publicação na imprensa oficial, terá efeito vinculante aos demais órgãos do Poder Judiciário e à administração pública direta e indireta, nas esferas federal, estadual e municipal.
16.	De tanto, resulta que, afora o estabelecido no § 2º do art. 37 da CF/1988, que preceitua que a não observância do disposto nos seus incisos II e III implicará a nulidade do ato e a punição da autoridade responsável, nos termos da lei, não há margem para que este Tribunal deixe de reputar como inconstitucionais os atos praticados pela CBTU que implicaram a ocorrência de ascensão funcional de seus empregados, sob pena de desobediência à referida súmula de caráter vinculante.
17.	Também depois da pacificação da jurisprudência do caso da ECT, o Supremo Tribunal Federal tem afastado a aplicação do art. 54 da Lei 9.784/1999 em situações de flagrante inconstitucionalidade, tal como a dos presentes autos. Nesse sentido:
"CONSTITUCIONAL E ADMINISTRATIVO. MANDADO DE SEGURANÇA. ACÓRDÃO DO CONSELHO NACIONAL DE JUSTIÇA. CONCURSO PÚBLICO. SERVENTIA JUDICIAL. ANULAÇÃO. ALEGADA VIOLAÇÃO AOS PRINCÍPIOS DO CONTRADITÓRIO E DA AMPLA DEFESA. INOCORRÊNCIA. DECADÊNCIA ADMINISTRATIVA. INAPLICABILIDADE. ORDEM DENEGADA.
1. Não procede a arguição de nulidade formulada pela impetrante, fundada em suposta ausência de notificação para integrar o PCA em questão, haja vista a sua absoluta ciência do procedimento administrativo, seja na qualidade titular interina do cargo de Escrivão do Cível da Comarca de Fazenda Rio Grande/PR, seja na qualidade de postulante ao referido cargo.
2. A orientação jurisprudencial desta SUPREMA CORTE firmou-se no sentido de que o prazo decadencial previsto no art. 54 da Lei 9.784/99 não alcança situações flagrantemente inconstitucionais, sob pena de subversão das determinações insertas na Constituição Federal.
3. Ordem denegada."  (MS 30.394/DF, 1ª Turma, Relator p/ acórdão Ministro Alexandre de Moraes, in DJe 10/6/2019 - grifos acrescidos) 
"Direito Constitucional. Agravo interno em ação rescisória. Ausência de violação aos arts. 5º, LV e 93, IX, da Constituição. Provimento de serventia extrajudicial decorrente de remoção, sem concurso público. Decisão agravada alinhada à jurisprudência desta corte. 1. Agravo interno contra decisão monocrática de negativa de seguimento da ação rescisória. 
2. Não há violação ao art. 5º, LV, CF nem ao art. 93, IX, CF, que não exigem o exame pormenorizado de cada uma das alegações ou provas apresentadas pelas partes, mas apenas que a decisão esteja motivada adequadamente. Precedentes. 
3. Está consolidado neste STF o entendimento de que, com o advento da Constituição de 1988, o concurso público é inafastável tanto para o ingresso nas serventias extrajudiciais, quanto para a remoção e para a permuta (dupla remoção simultânea) . Igualmente, o Plenário desta Corte já assentou que o prazo decadencial quinquenal do art. 54 da Lei nº 9.784/1999 não se aplica à revisão de atos de delegação de serventia extrajudicial editados após a Constituição de 1988, sem a observância do requisito previsto no seu art. 236, § 3º, CF. Precedentes.
4. Agravo interno a que se nega provimento."  (AR 2.610 AgR/DF, Tribunal Pleno, Relator Ministro Roberto Barroso, in DJe 29/5/2019 - grifos acrescidos) .
18.	Este Tribunal, inclusive, na última sessão realizada pelo Plenário, no último dia 27 de novembro, entendeu, ao julgar o TC-Processo 003.220/2007-5, que o prazo regimentalmente previsto de cinco anos para a revisão de ofício dos atos de pessoal (art. 260, § 2º) deveria ser afastado na hipótese de afronta direta à Constituição Federal, fixando o seguinte entendimento:
"9.5. fixar o entendimento de que a revisão de ofício dos atos de aposentadorias, reformas ou pensões flagrantemente inconstitucionais não está sujeita ao prazo de cinco anos estabelecido no artigo 260, §2º, do Regimento Interno/TCU;" (item 9.5 do Acórdão 2863/2019-TCU-Plenário) .
19.	Colho, a propósito, do voto revisor exarado pelo Ministro Walton Alencar Rodrigues os seguintes fundamentos, os quais entendo também aplicáveis ao presente caso:
"O Supremo Tribunal Federal, em casos recentes, relacionados com o provimento de serventias extrajudiciais, sem a aprovação em concurso público, afastou a regra decadencial prevista no artigo 54, da Lei 9.784/1999, porquanto havia afronta manifesta à Carta Política.
Por oportuno, reproduzo excerto da ementa de importante precedente da relatoria da Ministra Ellen Gracie (MS 28.279/DF, DJe 29/4/2011) :
MANDADO DE SEGURANÇA. ATIVIDADE NOTARIAL E DE REGISTRO. INGRESSO. CONCURSO PÚBLICO. EXIGÊNCIA. ARTIGO 236, PARÁGRAFO 3º, DA CONSTITUIÇÃO FEDERAL. NORMA AUTO-APLICÁVEL. DECADÊNCIA PREVISTA NO ARTIGO 54 DA LEI 9.784/1999. INAPLICABILIDADE A SITUAÇÕES INCONSTITUCIONAIS. PREVALÊNCIA DOS PRINCÍPIOS REPUBLICANOS DA IGUALDADE, DA MORALIDADE E DA IMPESSOALIDADE. SUBSTITUTO EFETIVADO COMO TITULAR DE SERVENTIA APÓS A PROMULGAÇÃO DA CONSTITUIÇÃO FEDERAL. IMPOSSIBILIDADE. ORDEM DENEGADA.[...] 
2. Nos termos da Constituição Federal, sempre se fez necessária a submissão a concurso público para o devido provimento das serventias extrajudiciais eventualmente vagas ou para fins de remoção.[...] 
5. Situações flagrantemente inconstitucionais como o provimento de serventia extrajudicial sem a devida submissão a concurso público não podem e não devem ser superadas pela simples incidência do que dispõe o art. 54 da Lei 9.784/1999, sob pena de subversão das determinações insertas na Constituição Federal. 
9. Segurança denegada. (grifos acrescidos) 
Ao se deparar com caso similar (MS 26.860/DF, DJe 23/9/2014) , o Ministro-Relator Luiz Fux aduziu que "a inconstitucionalidade prima facie evidente impede que se consolide o ato administrativo acoimado desse gravoso vício em função da decadência". 
Segundo o Ministro, situações notoriamente inconstitucionais, ainda que subsistam por longo tempo, não legitimam a incidência do princípio da proteção da confiança e não têm o condão de restringir o poder da Administração de rever seus atos. 
O relator também observou que, consoante o princípio da máxima efetividade da Constituição, a regra é a aplicabilidade imediata dos ditames constitucionais, independentemente de posterior regulamentação infraconstitucional. 
 (...) 
Cito outros casos similares, nos quais o STF afastou a decadência, por se tratar de situação flagrantemente inconstitucional: Agravo Regimental em MS 29.270/PA (10/4/2014) , Relator Min. Dias Toffoli, e Agravo Regimental em MS 28.273/DF (13/12/2012) , Relator Min. Ricardo Lewandowski. 
Da mesma forma, o Superior Tribunal de Justiça afastou a aplicação do prazo decadencial previsto na Lei de Processo Administrativo Federal por ocasião do julgamento dos Recursos Especiais 1.293.378/RN, Relator Min. Arnaldo Esteves Lima, e 1.310.857/RN, Relator Min. Humberto Martins, ambos referentes à investidura em cargos públicos sem a necessária aprovação em concurso público. 
No âmbito mesmo desta Corte de Contas, mais recentemente, o E. Ministro Vital do Rêgo, acolhendo a orientação do Supremo, aduziu, no voto condutor do Acórdão 303/2015-TCU-Plenário:
13. Corroboro o entendimento da Serur quanto à inaplicabilidade ao caso concreto do art. 54 da Lei 9.784/1999, dado o cunho constitucional que permeia o acesso a cargo público, na forma disciplinada pelo art. 37, inciso II, da Carta Magna e pela jurisprudência do Supremo Tribunal Federal.
Portanto, de acordo com esses precedentes, situações flagrantemente inconstitucionais não estão sujeitas ao prazo estabelecido no artigo 54, da Lei 9.784/1999. Além disso, vislumbro possível considerar nulos os respectivos atos, na acepção de Almiro do Couto e Silva, dado o evidente e grosseiro vício que os contamina. 
Não por outro motivo, o Conselho Nacional de Justiça vedou, expressamente, em seu regimento interno, o controle sobre os atos administrativos praticados há mais de cinco anos, ressalvados aqueles que afrontam diretamente a Constituição Federal, litteris: 
Art. 91. O controle dos atos administrativos praticados por membros ou órgãos do Poder Judiciário será exercido pelo Plenário do CNJ, de ofício ou mediante provocação, sempre que restarem contrariados os princípios estabelecidos no art. 37 da Constituição, especialmente os de legalidade, impessoalidade, moralidade, publicidade e eficiência, sem prejuízo da competência do Tribunal de Contas da União e dos Tribunais de Contas dos Estados. 
Parágrafo único. Não será admitido o controle de atos administrativos praticados há mais de cinco (5) anos, salvo quando houver afronta direta à Constituição. (grifos acrescidos) . 
Por ocasião do julgamento do MS 22.357, o Relator, Min. Gilmar Mendes, discutiu a investidura dos empregados da Infraero sem a aprovação em concurso, tendo a Suprema Corte optado por manter situação inconstitucional, em razão da excepcionalidade do caso, conforme o seguinte trecho da ementa da decisão: 
[...] Concurso de circunstâncias específicas e excepcionais que revelam: a boa-fé dos impetrantes; a realização de processo seletivo rigoroso; a observância do regulamento da Infraero, vigente à época da realização do processo seletivo; a existência de controvérsia, à época das contratações, quanto à exigência, nos termos do art. 37 da Constituição, de concurso público no âmbito das empresas públicas e sociedades de economia mista. 8. Circunstâncias que, aliadas ao longo período de tempo transcorrido, afastam a alegada nulidade das contratações dos impetrantes. 
Na oportunidade, o STF considerou a intensa polêmica, na época das admissões, quanto à necessidade de aprovação em concurso público para a investidura em empregos públicos de empresas públicas e de sociedades de economia mista, matéria só pacificada com a decisão no MS 21.322 (publicada em 23.4.1993) . Havia, assim, dúvida quanto à aplicação dos incisos I e II, do artigo 37, da Carta Magna, àquelas entidades, dada a redação original do artigo 173, §1º, da Lei Maior. 
Nesse sentido, o Min. Dias Toffoli, em voto-vista apresentado no julgamento do MS 26.860/DF, acompanhando o Ministro-Relator Luiz Fux, consignou: 
Sou francamente partidário da necessidade de concurso público como elemento nuclear da formação de vínculos estatutários efetivos com a Administração, em quaisquer níveis. Eventuais situações de excepcionalidade, reconhecidas pelo STF, como no caso da INFRAERO (MS no 22.357, Relator Min. Gilmar Mendes, Tribunal Pleno, Dj de 05/11/2004) , não podem ser dilatadas para toda e qualquer hipótese de fato.[...] 
Ademais, no que se refere ao problema da boa-fé e da eficácia continuativa das relações jurídicas, entendo que não pode haver usucapião de constitucionalidade. A obrigatoriedade da Constituição deriva de sua vigência. Não é possível entender que o tempo derrogue a força obrigatória de seus preceitos por causa de ações omissivas ou comissivas de autoridades públicas. (grifos acrescidos) .
 (...) "
20.	Por fim, no que diz respeito ao contraditório e à ampla defesa, olvida-se o relator da pacífica jurisprudência deste Tribunal acerca da matéria, a qual foi sedimentada também com base em precedentes do Supremo Tribunal Federal, verbis:
Jurisprudência Selecionada
"Não cabe ao TCU a instauração de contraditório a todos os atingidos em determinações genéricas do Tribunal - expedidas no exercício de sua competência constitucional de exigir dos jurisdicionados o exato cumprimento da lei -, pois de conteúdo apenas objetivo, sem apreciar situações concretas e subjetivas, portanto, sem a presença de sujeito passivo determinado"  (Acórdão 2553/2009-TCU-Plenário, Relator Ministro José Jorge) .
"A Súmula Vinculante 3 do STF não rege processos de controle externo de natureza objetiva que não incidam sobre situações concretas, ou seja, que não atinjam diretamente direitos ou interesses individuais concretos de terceiros. Nesses casos, o estabelecimento do contraditório e da ampla defesa previamente à implementação de medidas determinadas pelo TCU recai exclusivamente sobre o gestor. O não chamamento, pelo TCU, dos servidores que possam ser atingidos por suas decisões tão-somente por via reflexa não fere os princípios do contraditório e da ampla defesa, pois estes devem ser exercidos no âmbito das unidades fiscalizadas"  (Acórdão 2900/2014-TCU-Plenário, Relator Ministro Marcos Bemquerer) .
"Nos processos de fiscalização que podem afetar grande número de interessados e nos quais não se examinam situações individuais, o contraditório é estabelecido com o próprio órgão cujos atos se examinam, e não com o TCU, pois a obrigação de chamar todos os eventuais interessados tornaria inviável o exercício da competência atribuída à Corte de Contas para fiscalizar os atos praticados pelos gestores e assinalar prazo para o cumprimento da lei, nos termos do art. 71, inciso IX, da Constituição Federal."  (Acórdão 1090/2014-TCU-Plenário, Relator Ministro Benjamin Zymler) 
"Nos processos em que o TCU determina a órgão jurisdicionado a adoção de providências para o exato cumprimento da lei (Art. 71, inciso IX, CF/1988) , sem ele próprio anular o ato questionado, a relação se estabelece apenas entre o Tribunal e o órgão, não entre servidores do órgão (ou suas entidades representativas) e o TCU, não se aplicando, portanto, a Súmula Vinculante 3 do STF. Nesses casos, o exercício do contraditório e da ampla defesa deve ser exercitado no próprio órgão, abordando a situação específica de cada caso concreto."  (Acórdão 350/2015-TCU-Plenário, Relator Ministro José Mucio Monteiro) 
"Nos processos em que o TCU determina a órgão jurisdicionado a adoção de providências para o exato cumprimento de lei (art. 71, inciso IX, da Constituição Federal) , sem ele próprio anular o ato questionado, a relação se estabelece entre o Tribunal e o órgão, e não entre servidores do órgão e o Tribunal, não se aplicando, portanto, a Súmula Vinculante 3 do STF. Nesses casos, o exercício do contraditório e da ampla defesa deve ser exercido pelo servidor no próprio órgão."  (Acórdão 1409/2019-TCU-Primeira Câmara, Relator Ministro Bruno Dantas) 
21.	De todo o exposto, em virtude da superação das teses constantes dos precedentes invocados pelo Relator relacionados à ECT pela jurisprudência atualizada do Pretório Excelso e desta própria Corte de Contas, ratifico o voto revisor fixando prazo para que a CBTU anule os atos de ascensão funcional praticados, conforme estabelecido no acórdão proposto, aplicando-se, ainda, pena de multa aos gestores responsáveis, dada a verificação da ocorrência de erro grosseiro na prática do ato.
22.	Anoto mais uma vez que, por força do disposto no art. 21 da LINDB, estabeleci regra de transição para que houvesse a anulação dos atos inconstitucionais de reenquadramento, levando em consideração as circunstâncias fáticas vivenciadas pela CBTU, que poderá discricionariamente postergar a correção das inconstitucionalidades até que haja o preenchimento das vagas criadas pelo PES/2010 por meio de concurso público (cf. item 9.8 da proposta de acórdão) .
23.	Registro, por último, que o caso concreto não registra nenhuma excepcionalidade, sendo certo que a anulação das ascensões funcionais ora proposta, diversamente do que ocorre em outros casos em que o empregado público fica em situação de total desamparo, não ensejará a extinção do vínculo de trabalho dos ascendidos irregularmente com a CBTU, mas sim o novo reenquadramento desses empregados em outro emprego público compatível com o anteriormente exercido no PES/2010. Daí a não incidência, no caso concreto, de outros precedentes do Supremo Tribunal Federal que, em hipóteses restritíssimas, deixou de proceder à anulação dos atos inconstitucionais de ascensão funcional, em virtude do princípio da proteção da confiança e, eventualmente, da proteção da dignidade humana.
Ante o exposto, com a vênia do Ministro Relator, mantenho em todos os seus termos o voto revisor anteriormente proferido, com o acréscimo da fundamentação ora aduzida.
TCU, Sala das Sessões Ministro Luciano Brandão Alves de Souza, em 3 de dezembro de 2019.
BENJAMIN ZYMLER 
Relator

O presente processo de representação originou-se de expediente encaminhado pelo juiz da 19ª Vara do Trabalho de Recife/PE, solicitando que se "apure a regularidade do reenquadramento do Autor, conforme ocorrido em abril/2010, eis que embora se trate de empregado ocupante de cargo originalmente de cargo médio, veio a ser reenquadrado no cargo de Técnico de Gestão, de nível técnico, com aparente transposição de cargos sem prévia aprovação em concurso público, conforme observado na ata de julgamento (fls. I59/ 162) em anexo"  (peça 1) .
2.	Diante da insuficiência dos elementos encaminhados pelo juízo trabalhista, a Secretaria de Controle Externo da Administração Indireta no Rio de Janeiro - SECEX-AIRJ realizou diligências junto à CBTU com vistas a apurar a análise do reenquadramento do reclamante no cargo de Técnico de Gestão, quando no plano de carreira anterior ocupava o cargo de nível médio de Assistente Administrativo, em que pese existir no Plano de Carreira de 2010 o cargo de Assistente de Administração (peças 2 e 3) .
3.	Prestadas as informações solicitadas, a unidade técnica realizou o cotejo dos planos de cargos e salários PCS/90, PCS/2001 e PES/2010 e concluiu que a ocorrência indevida da transposição de cargos não se restringiu à situação do reclamante na ação trabalhista, englobando outros cargos do quadro de empregados da CBTU, quais sejam: Auxiliar Operacional, nível fundamental (PCS/2001) , e Assistente Administrativo (PCS/90) ou Assistente Operacional, função administrativo operacional (PCS/2001) . Em consequência, propôs a realização de audiência dos gestores e novas diligências (peças 23 a 25) .
4.	O Relator do feito, Ministro-Substituto Weder de Oliveira, autorizou a oitiva da CBTU para que se manifestasse em relação às regras de enquadramento do Plano de Cargos e Salários - PES 2010, bem como a realização de novas diligências solicitadas pela unidade técnica (peça 26) .
5.	Apresentadas as razões de justificativa por parte da CBTU e analisada a nova documentação encaminhada, a unidade técnica realizou análise preliminar acerca dos reenquadramentos realizados no âmbito do órgão jurisdicionado por ocasião do advento do PES/2010 (peça 46) , concluindo haver dúvida quanto às seguintes situações:
	#
	Cargo no PCS/2001
	Cargo no PES/2010

	1.2
	Auxiliar Operacional (Manobra) - Nível Fundamental
	Assistente Operacional (Manobra) - Nível Médio

	1.3
	Auxiliar Operacional (Operação) - Nível Fundamental
	Assistente de Manutenção (Operação) - Nível Médio

	1.5
	Auxiliar Operacional (Manutenção) - Nível Fundamental
	Assistente de Manutenção (Manutenção) - Nível Médio

	1.9 e 1.9.1
	Assistente Operacional (Administrativo-Operacional) - Nível Médio
	Assistente de Administração - Nível Médio

			Técnico de Gestão - Nível Técnico

	1.21.1.1
	Assistente Condutor - Nível Médio
Assistente de Segurança - Nível Médio
Assistente Controlador de Movimento - Nível Médio
	Assistente de Administração - Nível Médio

			Técnico de Gestão - Nível Técnico

6.	Posteriormente, empreendeu percuciente análise comparativa entre os cargos constantes do PCS/2001 e do PES/2010 no que diz respeito às suas atribuições, nível de escolaridade e faixas salariais, tendo como premissa o fato de que seria lícito à administração proceder a eventuais adequações nos seus quadros de pessoal, criando e extinguindo cargos, impondo-se, no entanto, a observância de certos limites constitucionais e legais, "sendo necessário manter no cargo novo a ser criado a natureza, a essência e a substância do cargo antigo, sob pena de que o eventual reenquadramento constitua, na verdade, provimento em novo cargo sem a prévia realização de concurso".
7.	Nesse sentido, concluiu a unidade técnica ter havido violação ao instituto do concurso público previsto no art. 37, inciso II, da CF/1988 em relação às seguintes situações: 
enquadramento dos ocupantes do cargo de Auxiliar Operacional (função Manutenção de Sistemas) constante do PCS /2001 no cargo de Assistente de Manutenção (função Manutenção de Sistemas e Equipamentos Metroferroviários) criado pelo PES/2010
7.1.	Isso porque, de acordo com a unidade técnica, "as atribuições e responsabilidades do cargo novo englobam diversos elementos não constantes do cargo original, como (i) manutenção de infraestrutura de energia elétrica e linha de distribuição, (ii) manutenção hidráulica e pneumática dos sistemas de alta e baixa tensão, (iii)  manutenção preventiva em bancada de equipamentos; e (iv) controle da prestação de serviços de terceiros, obras e edificações. Ou seja, o cargo novo foi muito além da essência e substância do cargo antigo, tornando-se mais complexo e não cabendo, nesse caso específico, aceitar os argumentos da CBTU no sentido de que as atribuições foram mantidas".
7.2.	Ademais, teria havido "mudança do nível de escolaridade ("nível fundamental" para "ensino médio e curso de qualificação profissional") , o que, em conjunto com as mudanças das atribuições, denotam que houve uma expressiva alteração da essência e substância do cargo original, embora tenha sido mantido nível salarial semelhante".
7.3.	Desse modo, "considerando (i) a alteração da essência e da substância das atribuições e responsabilidades do cargo antigo; (ii) a maior complexidade das atribuições e tarefas do cargo novo criado pelo PES/2010; e (iii) a mudança do nível de escolaridade exigido; entende-se que o enquadramento dos ocupantes do cargo de Auxiliar Operacional que executam atividades de manutenção de sistemas (PCS/2001) como Assistentes de Manutenção, processo de manutenção de máquinas e equipamentos (PES/2010) configura violação ao instituto do concurso público previsto no inciso II do art. 37 da Constituição da República de 1988"  (grifos originais) .
enquadramento dos ocupantes do cargo de Assistente Operacional (função Administrativo Operacional) constante do PCS /2001 no cargo de Técnico de Gestão criado pelo PES/2010
7.4.	Para a unidade técnica, a gama de atribuições do cargo de Técnico de Gestão criado pelo PES/2010 vai muito além daquelas previstas no PCS/2001 para o cargo de Assistente Operacional (função Administrativo Operacional) . Extrapolaria, até mesmo, as atribuições do cargo de Assistente de Administração, previsto no próprio PES/2010.
7.5.	Consoante se observa dos mencionados planos de carreira, "as atribuições do antigo cargo de Assistente Operacional referem-se, essencialmente, a (i) executar serviços administrativos simples; (ii)  recepcionar, registrar compromissos e informações junto a outras áreas; (iii) executar serviços de separação, seleção e classificação de documentos e correspondências; e (iv) prestar informação ao público; entre outras. Assim, resta evidente que nas descrições do cargo original não constam responsabilidades especializadas, tais como: elaborar notas financeiras; elaborar balancetes e demonstrativos; prestar suporte em hardware e software; e desenvolver sistemas e aplicações".
7.6.	Além disso, "a própria regra geral de reenquadramento (item 1.9 do Anexo da RDP 0453/2010) demonstra que as responsabilidades e atribuições do cargo de Assistente Operacional, função administrativo-operacional do PCS/2001 coadunam-se com aquelas elencadas para o cargo de Assistente de Administração do PES/2010, e não com o de Técnicos de Gestão".
7.7.	Assim sendo, "considerando (i) a alteração da essência e da substância das atribuições e responsabilidades do cargo antigo; (ii) a maior complexidade das atribuições e tarefas do cargo novo criado pelo PES/2010; (iii) a mudança do nível de escolaridade exigido; e (iv) a mudança no patamar salarial; entende-se que o enquadramento dos ocupantes do cargo de Assistente Operacional, função administrativo-operacional (PCS/2001) como Técnicos de Gestão (PES/2010) configura violação ao instituto do concurso público previsto no inciso II do art. 37 da Constituição da República de 1988"  (grifos originais) .
enquadramento dos ocupantes do cargo de Assistente de Segurança (função Segurança Ferroviária) , Assistente Condutor (função Operação de Trens) e Assistente Controlador de Movimento (função Controle de Tráfego) constantes do PCS /2001 no cargo de Técnico de Gestão criado pelo PES/2010
7.8.	A regra geral estabelecida na Resolução do Diretor-Presidente nº 453, de 1º de abril de 2010, que aprovou as regras de enquadramento do Plano de Emprego e Salário - PES 2010 como regulamentação complementar ao referido plano, era a de que os empregados que estavam enquadrados no PCS 2001 nos cargos Assistente Condutor, Assistente de Segurança e Assistente Controlador de Movimento seriam enquadrados no cargo Assistente de Administração no PES 2010 (item 1.21) .
7.9.	Nada obstante isso, mediante o item 1.21.1.1 da referida resolução, estabeleceu-se distinção entre os empregados acima referenciados, qual seja, os detentores de diploma de curso técnico ou graduação de nível superior, ou que comprovassem outras certificações técnicas ou qualificações profissionais, seriam enquadrados no cargo de Técnico de Gestão e não no cargo de Assistente de Administração.
7.10.	Segundo a unidade técnica, "não há como admitir (...) que ocupantes de um mesmo cargo (assistente condutor, assistente de segurança ou assistente de controle de tráfego) , que estão sujeitos a um mesmo conjunto de atribuições, responsabilidades, requisitos de escolaridade e remuneração, sejam reenquadrados em dois cargos distintos, dependendo de suas características pessoais (por exemplo, se é ou não detentor de um curso técnico) (...) não há por que admitir que alguns dos empregados devam ser reenquadrados como Técnicos de Gestão pelo simples fato de possuírem curso técnico ou superior. É a coincidência da essência e da substância do cargo de origem com o cargo de destino que deve definir a regra de enquadramento, e não a qualificação individual dos empregados".
7.11.	Com efeito, da análise da regra de enquadramento, como bem observou a unidade técnica, "o que ensejava o empregado ser reenquadrado pela regra do item 1.21.1.1 do Anexo à RDP 0453/2010, e não pela regra do item 1.21.1 da referida resolução, não era uma característica específica do trabalho por ele realizado, mas sim o fato dele ter ou não um curso técnico. Assim, duas pessoas lotadas na mesma área, que realizassem o mesmo trabalho, poderiam ter enquadramentos diferentes quando da mudança do plano. Isso demonstra que, de fato, há sim uma forma de investidura em cargo diferente (transposição) do que aquele que era antes ocupado pelos empregados. (...) Portanto, entende-se que o enquadramento estabelecido através do item 1.21.1.1 do Anexo à Resolução 0453/2010 configura violação ao instituto do concurso público previsto no inciso II do art. 37 da Constituição da República de 1988"  (grifos originais) .
8.	Além das referidas situações, verificou a unidade técnica o descumprimento por parte da CBTU das próprias regras estabelecidas por meio da Resolução do Diretor-Presidente nº 453/2010, razão pela qual, além das audiências dos gestores responsáveis, propôs-se a realização de diligências para que fossem esclarecidos os seguintes fatos:
"- alguns empregados do cargo de Auxiliar Operacional, função serviços de apoio, do PCS/2001 foram enquadrados como Assistentes de Manutenção do PES/2010, e não como processo em extinção de Auxiliar de Gestão, em desacordo com o item 1.1 do Anexo à Resolução RDP 0453/2010;
- alguns empregados ocupantes do cargo de Assistente Operacional, administrativo-operacional, do PCS/2001 foram reenquadrados no cargo de Assistente de Manutenção do PES/2010, ao invés de terem sido reenquadrados como Assistente de Administração, em contrariedade à regra especificada no item 1.9 da RDP 0453/2010;
- alguns profissionais ocupantes de cargos de nível superior do PCS/2001 foram reenquadrados em cargos de nível técnico (Técnico de Gestão) , sem que tenha sido estabelecido qualquer dispositivo nesse sentido na RDP 0453/2010."
9.	O Ministro Relator do feito, previamente à realização das audiências, determinou nova oitiva da CBTU, autorizou a realização da diligência sugerida pela unidade técnica e adotou outras providências (peça 52) .
10.	Em sua nova manifestação após as oitivas da CBTU e do Departamento de Coordenação e Governança das Empresas Estatais-DEST (peça 63) , a SecexEstatais, analisando toda a documentação juntada aos autos, renovou o pedido de audiência dos gestores da CBTU para que apresentassem suas razões de justificativas sobre os seguintes fatos:
" (...) 
violação ao princípio constitucional do concurso público previsto no art. 37, inc. II c/c § 2º, da Constituição Federal, decorrente das regras constantes do item 4.2.2 do Regulamento de Enquadramento do PES-2010 e dos itens 1.9.1 e 1.21.1.1 do Anexo à Resolução do Diretor-Presidente n. 0453/2010, de 1/4/2010, que ocasionaram a indevida ascensão funcional de empregados públicos da CBTU (itens Erro! Fonte de referência não encontrada. e Erro! Fonte de referência não encontrada. desta instrução) ;
violação ao princípio constitucional do concurso público estabelecido no art. 37, inc. II c/c § 2º, da Constituição Federal, decorrente da aprovação/aceitação do 'Relatório da Comissão de Estudo para Enquadramento no PES-2010' e da consequente edição da Resolução n. 543/2010, alterada pela Resolução 557/2010, com a transposição de cargos e indevida ascensão funcional de empregados públicos da CBTU, em inobservância aos itens 4.2.1 e 4.1.1.2 do Regulamento do Enquadramento do PES-2010, que havia sido previamente aprovado pelo Conselho de Administração da CBTU, através da Resolução CA 0003/2010, e pelo Dest, através do Ofício n. 153/Dest-MP (item Erro! Fonte de referência não encontrada. da presente instrução) ."
11.	A unidade técnica, no entanto, modificou seu posicionamento quanto à necessidade de anulação dos atos de reenquadramento indevidos pelas seguintes razões:
" (...) as diversas informações coletadas ao longo de toda a instrução processual, indicam, a partir de um juízo de razoabilidade, que, neste momento, a manutenção dos atos administrativos de ascensão funcional parece ser a solução que melhor atende ao interesse público, tendo em vista: (i) a necessidade de se garantir a observância ao princípio da segurança jurídica; (ii) o extenso lapso temporal decorrido entre os atos de reenquadramento funcional e a presente análise; (iii) a necessidade de se garantir a continuidade do serviço público prestado pela CBTU; (iv) os potenciais e volumosos conflitos trabalhistas que poderiam ser gerados em âmbito administrativo e judicial; (v) as consequências negativas que eventual anulação poderia gerar  na gestão dos recursos humanos da estatal.
118.	A esse respeito, registre-se que o Diretor-Presidente da CBTU informou anteriormente que "do ponto de vista da gestão o impacto na organização é que aproximadamente 43% do quadro de pessoal da CBTU estão enquadrados nos cargos relacionados, afetando principalmente a área operacional, de modo que uma possível reversão poderá impactar negativamente na prestação de serviços aos usuários do modal metroferroviário" (peça 33, p. 21) .
119.	Da listagem dos empregados que eram Assistentes Administrativo-Operacionais do PCS-2001 e que alçaram indevidamente ao cargo de Técnico de Gestão do PES-2010, constata-se um total de 195 reenquadramentos (peça 38, p. 27-32) . Por sua vez, o número de reenquadramentos realizados indevidamente com base no Relatório da Comissão de Enquadramento e na Resolução 543/2010, alterada pela Resolução 557/2010, alcança, pelo menos, 47 empregados.
120.	Além disso, a SecexEstataisRJ, ao promover levantamento de riscos na CBTU (TC Processo 021.103/2013-5) , apontou que no mês de maio de 2013, por exemplo, a CBTU já respondia a 6.891 ações judiciais, sendo 4.602 versando sobre questões trabalhistas (pagamentos incorretos de horas extras, adicionais de periculosidade e enquadramentos incorretos de planos de cargos e salários) . Assim, observa-se que os reenquadramentos de planos de carreiras promovidos na CBTU constituem um problema crítico e complexo no âmbito da instituição. Nesse contexto, anular os atos ora questionados poderá gerar numerosos processos judiciais novos, fazendo com que a situação caótica que vive a gestão de recursos humanos da CBTU se agrave ainda mais.
121.	Portanto, o conjunto de elementos acostados ao processo levam à conclusão de que as consequências de uma eventual anulação dos atos administrativos irregulares poderiam ser desastrosas sob o ponto de vista jurídico e de gestão, gerando mais prejuízos do que benefícios à sociedade e à administração pública. Assim, embora deva ser buscada, por intermédio das audiências propostas, a rigorosa responsabilização dos agentes públicos que deram causa às irregularidades apontadas, entende-se que, dada a situação fática em questão, não é cabível a anulação das transposições de cargos indevidas, devendo, em caráter excepcional, propor que tais atos irregulares sejam mantidos, com fulcro nos princípios da razoabilidade, da segurança jurídica e da continuidade do serviço público.
122.	Por fim, há que se ressaltar que a CBTU informou que se encontra em andamento na estatal um projeto de reformulação do PES-2010, tendo sido contratada uma empresa especializada, com o objetivo de "revisar e implementar modificações nos atuais Plano de Emprego e Salários ¿ PES e Plano de Emprego Comissionado ¿ PEC" (peça 61, p. 1) . Como justificativa para a referida consultoria, a CBTU informou que se fez necessário "identificar e corrigir as eventuais distorções existentes no PES e PEC" e "atualizar a política salarial da CBTU ao mercado de trabalho". A previsão de conclusão dos serviços é de até a segunda quinzena de maio de 2016 (peça 61, p. 1) ."
12.	Realizadas as audiências, o auditor instrutor do feito manifestou-se pela rejeição das razões de justificativa apresentadas pelos Srs. Elionaldo Maurício Magalhães Moraes, ex-Diretor Presidente da Companhia Brasileira de Trens Urbanos-CBTU e Davidson Tolentino de Almeida, então Diretor de Administração e Finanças da CBTU, propondo, por conseguinte, aplicar-lhes, individualmente, a pena de multa prevista no art. 58, inciso II, da Lei 8.443/1992.
13.	A 2ª Diretoria Técnica da SecexEstatais manifestou-se parcialmente de acordo com a proposta do auditor, por entender que os pareceristas técnico e jurídico também deveriam responder pela ilicitude, razão pela qual propôs a "audiência da Sra. Ana Luiza Viera Netto, Chefe da Coordenação Técnica Trabalhista, e Sr. Hernandez Ricardo Ramos Herédia, Gerente Geral Jurídico da Administração Central (matriz de responsabilização adiante) , respectivamente, pelo pronunciamento técnico e emissão de parecer jurídico (Parecer 19/2010/CEATA/GAJUR, de 19/5/2010) indicando a não existência de vício de legalidade nas pretendidas transposições de emprego público e ascensões funcionais sem prévia aprovação em concurso público, em violação ao princípio constitucional previsto no art. 37, inciso II, c/c o § 2º, da Constituição Federal, o que acabou por resultar na aprovação e edição, pelo ex-Diretor-Presidente da CBTU, da Resolução 543/2010, de 12/7/2010 (peça 57, p. 20) , que disciplinou as regras de enquadramento do Plano de Empregos e Salários de 2010 (PES/2010) , e posterior aplicação das regras pelo então Diretor de Administração e Finanças da empresa".
14.	O titular da unidade técnica acolheu a proposta da diretoria técnica e encaminhou os autos ao Ministro Relator do feito, que solicitou o pronunciamento da Secretaria de Fiscalização de Pessoal deste Tribunal - Sefip, tendo em vista a expertise da referida unidade técnica em relação à matéria (peça 79) .
15.	A Secretaria de Fiscalização de Pessoal - Sefip, após a análise minudente dos autos (peça 81) , respondeu aos questionamentos formulados pelo relator do feito da seguinte forma:
"Questão 1: À luz da jurisprudência do Supremo Tribunal Federal, formada a partir da apreciação de casos semelhantes aos que ora se examina, na migração (reenquadramentos) dos cargos do PCS/2001 para o PES/2010 foram criadas carreiras novas e ocorreu ascensão funcional? Resposta: Sim, mas apenas quanto aos cargos 1.9.1 e 1.21.1.1 do PES/2010. Portanto, podem ser considerados desconformes com a legislação pertinente os seguintes reenquadramentos: dos cargos de Assistente Operacional, Assistente Condutor, Assistente de Segurança e Assistente Controlador de Movimento (PCS/2001) para o cargo de Técnico de Gestão (PES/2010) . 
Questão 2: Os reenquadramentos [considerados ilegais] havidos serviram para corrigir desvio de funções de empregados da CBTU? Resposta: Não, tendo em vista terem obedecido meramente a fator de caráter pessoal (detentores ou não de curso superior) "  (grifos acrescidos) .
16.	Após a manifestação da Sefip, o Ministro Relator acolheu a proposta da SecexEstatais no sentido de se promover a audiência dos pareceristas técnico e jurídico (peça 87) .
17.	Em sua derradeira manifestação (peças 99 a 101) , a SecexEstatais limitou-se à análise da responsabilização de todos os responsáveis ouvidos em audiência, propondo, ao final, o seguinte:
"121.1. conhecer da presente representação, satisfeitos os requisitos de admissibilidade previstos nos arts. 235 e 237, inciso III e parágrafo único, do Regimento Interno deste Tribunal, para, no mérito, considerá-la procedente;
121.2. acolher as razões de justificativa apresentadas pela Sra. Ana Luiza Vieira Netto e pelo Sr. Hernandez Ricardo Ramos Herédia (itens 71 e 81 desta instrução) ;
121.3. rejeitar as razões de justificativa apresentadas pelos Sr. Elionaldo Maurício Magalhães Moraes (CPF 004.571.594-72) , ex-Diretor Presidente da Companhia Brasileira de Trens Urbanos (CBTU) , e pelo Sr. Davidson Tolentino de Almeida, ex-Diretor de Administração e Finanças da CBTU e, por conseguinte, aplicar-lhes, individualmente, a multa prevista no art. 58, inciso II, da Lei 8.443/1992, com base no art. 268, inciso II, do Regimento Interno/TCU (itens 97 e 117 desta instrução) ;
 (...) "  (grifos originais) .
18.	Na sessão de 16 de abril de 2019, o Ministro-Substituto Weder de Oliveira, divergindo parcialmente da unidade técnica, propôs o conhecimento da representação, para, no mérito, considerá-la parcialmente procedente, sem tecer maiores considerações. Acolheu as razões de justificativas apresentadas pelos Srs. Elionaldo Maurício Magalhães Moraes, Davidson Tolentino de Almeida, Ana Luiza Vieira Netto e Hernandez Ricardo Ramos Herédia, determinando, em seguida, o encerramento e arquivamento dos presentes autos.
19.	Em sua fundamentação, entendeu Sua Excelência que as regras de reenquadramento estabelecidas através dos itens 1.9.1 e 1.21.1.1 do anexo à Resolução do Diretor-Presidente 453/2010 caracterizaram ascensão funcional vedada pelo art. 37, inciso II, e seu § 2º, da CF/1988, deixando, no entanto, de determinar a anulação dos atos de reenquadramento irregulares, acolhendo, nesse particular, as conclusões da SecexEstatais.
20.	No que diz respeito à responsabilização dos pareceristas e gestores ouvidos em audiência, o relator asseverou, em breve síntese, que a questão tratada nos presentes autos possuiria grau de dificuldade e de complexidade elevados, não tendo sido demonstrado nos autos a ocorrência de erro grosseiro capaz de ensejar as suas responsabilizações.
21.	Pedi vista dos autos para melhor exame da matéria, notadamente a proposta do relator no sentido de não se determinar, no caso concreto, a anulação dos atos de reenquadramento tidos por irregulares.
22.	O sistema constitucional vigente prevê como regra que a investidura em cargo ou emprego público depende de aprovação prévia em concurso público. Assim, o art. 37, incisos I e II, da Constituição Federal garante aos brasileiros e estrangeiros a acessibilidade aos cargos, empregos e funções públicas, desde que atendam aos requisitos previstos em lei, condicionando a investidura à aprovação em concurso público realizado em consonância com a complexidade do cargo ou emprego a ser ocupado.
23.	Estabelece ainda a Constituição Federal a forma do processo seletivo, que se dará através de provas ou de provas e títulos, pelos quais a administração deverá aferir a capacidade e adequação física, intelectual e moral, dentre outros requisitos, dos candidatos submetidos aos processos de seleção e que tenham logrado aprovação e classificação suficiente frente ao número de cargos ou empregos oferecidos. A realização de certame competitivo prévio ao acesso aos cargos e empregos públicos objetiva, assim, realizar princípios consagrados em nosso sistema constitucional e efetiva-se por meio de processo administrativo.
24.	Adilson Abreu Dallari, com tradicional propriedade, esclarece as características informadoras dos certames públicos:
"Concurso público é um procedimento administrativo, aberto a todo e qualquer interessado que preencha os requisitos estabelecidos em lei, destinado à seleção de pessoal, mediante a aferição do conhecimento, da aptidão e da experiência dos candidatos, por critérios objetivos, previamente estabelecidos no edital de abertura, de maneira a proporcionar uma classificação de todos os aprovados."  (DALLARI, Adilson Abreu. Regime Constitucional dos Servidores Públicos. São Paulo: Revista dos Tribunais, 2ª ed., 1990. p. 36) .
25.	Tem-se, assim, que a seleção através de concursos públicos é instrumento de realização concreta dos princípios constitucionais, especialmente os princípios republicano, da impessoalidade, da moralidade e da eficiência.
26.	Veja-se, nesse sentido, o entendimento de Hely Lopes Meirelles:
"O concurso é o meio técnico posto à disposição da Administração Pública para obter-se a moralidade, eficiência e aperfeiçoamento do serviço público, e, ao mesmo tempo, propiciar igual oportunidade a todos os interessados que atendam aos requisitos da lei, fixados de acordo com a natureza e a complexidade do cargo ou emprego, consoante determina o art. 37, II, da CF. Pelo concurso afastam-se, pois, os ineptos e os apaniguados, que costumam abarrotar as repartições, num espetáculo degradante de protecionismo e falta de escrúpulos de políticos que se alçam e se mantêm no poder leiloando cargos e empregos públicos"  (MEIRELLES, Hely Lopes. Direito Administrativo Brasileiro. São Paulo: Malheiros editores, 27ª ed., 2002. p. 409) .
27.	Tamanha é a relevância conferida ao princípio constitucional do concurso público pelo ordenamento jurídico pátrio, que a própria Constituição Federal estabelece, ela mesma, a nulidade do ato e a necessidade de punição da autoridade responsável na forma da lei, como se vê do preceito insculpido no § 2º do art. 37 da CF/1988, in verbis:
"§ 2º. A não observância do disposto nos incisos II e III implicará a nulidade do ato e a punição da autoridade responsável, nos termos da lei"  (grifos acrescidos) .
28.	No caso concreto, empregados que prestaram concurso para os cargos de Assistente Operacional, Assistente Condutor, Assistente de Segurança e Assistente Controlador de Movimento no Plano de Cargos e Salários de 2001 - PCS/2001, que exigiam o nível fundamental, foram enquadrados, quando da edição do Plano de Empregos e Salários de 2010 - PES/2010, nos cargos de Assistente de Administração, também de nível médio, ou no cargo de Técnico de Gestão, que exigia o ensino médio de natureza técnica, desde que, nesta última hipótese, o empregado fosse detentor de diploma de curso técnico ou graduação em nível superior compatível com as atribuições e responsabilidades inerentes ao cargo Técnico de Gestão do PES 2010 ou comprovasse certificação em treinamentos dos sistemas governamentais tais como SIAPE, SIAFI e SEFIP ou obtido qualificação profissional com carga horária igual ou superior a 200 horas em atividades compatíveis ao cargo, com validação da comissão de enquadramento.
29.	Observe-se que, no tocante especificamente ao cargo de Técnico de Gestão, o reenquadramento promovido pela Administração do CBTU não cuidou apenas de elevar o nível de escolaridade para o ingresso em cargo recém-criado pelo novel Plano de Empregos e Salários de 2010, tal como ocorreu em outras carreiras do serviço público, v.g. Policial Rodoviário Federal, Agente da Polícia Federal, Analista Tributário da Receita Federal, nas quais a elevação do nível de escolaridade para ingresso no cargo de médio para superior não constituiu burla ao princípio do concurso público, haja vista a necessidade de se corrigir a situação de descompasso entre o nível de complexidade das atividades e o nível de escolaridade exigido para o ingresso na carreira.
30.	Houve, na verdade, a criação de novo cargo, com fixação de atribuições e responsabilidades próprias e que não guardam identidade com qualquer outro cargo na estrutura da empresa. Tal fato demonstra que a transposição de empregados ocupantes de cargo específico de nível médio para outro cargo de nível médio de natureza técnica, com atribuições, responsabilidades e salários diversos, consoante se depreende do cotejo do Manual de Descrição dos Cargos e tabela salarial do PCS/2001 com a Estrutura de Cargos, Descrição dos Processos e Sistemas de Cada Cargo e Descrição dos Cargos do PES/2010, caracterizou ascensão funcional, o que viola o princípio constitucional do concurso público.
31.	Nesse sentido, para melhor visualização do panorama dos reenquadramentos, a tabela a seguir apresenta, de modo comparativo, a descrição dos principais atributos do cargo original (Assistente Operacional, administrativo-operacional) e dos novos cargos implementados com o PES/2010 (Assistente de Administração e Técnico de Gestão) , valendo lembrar que os cargos de Assistente Condutor, Assistente de Segurança e Assistente Controlador de Movimento foram extintos e equiparados ao cargo de Assistente Operacional - administrativo operacional:
                      TRIBUNAL DE CONTAS DA UNIÃO	TC Processo 003.120/2013-9
		Assistente Operacional - administrativo operacional
PCS/2001
 (peça 12, p. 46-47) 
	Assistente de Administração
PES/2010
 (peça 43, p. 24-25) 
	Técnico de Gestão
PES/2010
 (peça 11, p. 26-27) 

	Escolaridade
	Nível Médio Completo
	Nível Médio Completo
	Nível Médio Completo e Formação profissional Especializada.
Será considerado para fins de formação especializada a habilitação em curso técnico e registro em Conselho Profissional quando requerido.

	Descrição resumida do cargo
	Executar tarefas administrativas de apoio e técnicas em todas as áreas dos sistemas de administração, operação e manutenção da companhia.
	Garantir o suporte administrativo à execução dos processos administrativos.
	Garantir o suporte técnico à execução dos processos de gestão empresarial, cumprindo padrões, relatando e/ou corrigindo anomalias e contribuindo para a eficiência dos processos e a satisfação dos usuários.

	Detalhamento atribuições
	- Executar serviços administrativos relativos à anotação, redação, digitação, organização e arquivamento de documentos;
- Recepcionar, registrar compromissos e informações junto a outras áreas, procedendo conforme normas especificas, a fim de agilizar o fluxo de trabalho de sua área de atuação;
- Executar serviços de separação, seleção, e classificação de documentos e correspondências, transcrevendo dados para controles específicos;
- Manter atualizados os cadastros da companhia;
- Instruir parecer em processos;
- Fiscalizar os serviços ligados à cobrança e arrecadação de rendas, inclusive receita patrimonial;
- Executar serviços de separação, seleção e classificação de estoques de sua área de atuação; controlar estoques de bilhetes, vales refeição/alimentação e vales transporte de sua área de atuação;
- Operar máquinas e equipamentos de sua área de atuação, providenciar serviços de manutenção corretiva e preventiva dos mesmos;
- Realizar pesquisas e levantamentos estatísticos de sua área de atuação;
- Prestar informação ao público;
- Verificar as condições de equipamentos, sistemas e subsistemas operacionais;
- Controlar objetos perdidos no sistema;
- Ministrar treinamento teórico e prático relativos às áreas administrativas e operacionais:
- Colaborar em estudos e elaboração de normas relativas à área operacional;
- Elaborar, analisar, dar parecer e implantar os procedimentos operacionais, quando solicitado;
- Acompanhar a abertura e fechamento de dependências da companhia;
- Dirigir veículo da empresa quando necessário à execução de sua função, desde que devidamente habilitado;
- Executar outras atividades correlatas à função.
	Prestar tarefas administrativas em diversos setores, executando, orientando e controlando serviços burocráticos de apoio, conforme exemplificado abaixo:
- Secretaria: realizar triagem e tratamento de documentação, registrar protocolo de entrada e saída de documentos, organizar e manter atualizado o arquivo, efetuar atendimento ao público e telefônico e redigir documentos empresariais (fax, atas, cartas e memorandos) .
-Apoio Logístico: levantar a necessidade, controlar, requisitar, conferir e distribuir material de expediente e demais insumos solicitados, providenciar devolução de material fora de especificação, controlar expedição de malotes e recebimentos, emitir cartas convite nos processos de compras e serviços, pesquisar preços, contactar e atender fornecedores em potencial.
- Rotinas de Pagamento: conferir notas fiscais faturas de pagamentos e boletos, elaborar planilhas de cálculos, verificar índices econômicos e financeiros, digitar notas de lançamentos contábeis e em sistema de folha de pagamento.
- Tratamento de Informação: elaborar organogramas, fluxogramas e cronogramas, preparação de relatórios, formulários, gráficos e planilhas. Atualizar banco de dados, consolidar informações e dar apoio operacional para elaboração de manuais técnicos.
- Acompanhamento de Processos Administrativos: localizar, prestar informações em processos, instruindo-os à base de registros existentes, acompanhar notificações de não conformidade, atualizar cadastro, convalidar publicação de atos, cadastrar avisos de sinistro, atualizar dados de planejamento, conferir bens dados em garantia, apurar veracidade das informações colhidas em campo.
	Executar tarefas, controles, coleta e/ou verificação de documentos, dados e informações de natureza administrativa em processos de gestão, como exemplificado abaixo:
- Econômica Financeira: elaborar e emitir notas financeiras, guias de recolhimento, boletins de caixa, títulos de crédito e demais documentos financeiros; controlar, conferir, emitir ordem bancária, recibos e outros documentos contábeis financeiros; acom
panhar, calcular e controlar o desenvolvimento físico e financeiro de obras, serviços e projetos; fiscalizar arrecadação de receitas e tributos, controlar garantias contratuais, contas a pagar e receber, orçamento e rotinas de tesouraria.
- Contabilidade: executar lançamentos, escriturações, conciliações e fechamentos em contas, verificando a exatidão de documentos, controlando saldos e apropriando despesas; elaborar balancetes e demonstrativos para análise gerencial; executar, controlar, coletar e analisar documentação, dados e informações de natureza administrativa em processos de gestão empresarial; efetuar operações e controles especializados, realizando cálculos e elaborando alternativas de solução de problemas de conteúdo analítico de média complexidade.
- Auditoria/Jurídico: pesquisar, separar, arquivar matérias de interesse da área publicadas no Diário oficial da União e outras fontes; preparar, controlar, digitar, coletar, arquivar, distribuir relatórios de auditorias e documentos referentes às pautas e atas das reuniões de conselho fiscal; assuntos legais; efetuar pagamentos de custas, preparos, débitos trabalhistas e/ou cíveis observando a sistemática exigida; acompanhar processos judiciais, controlando seus fluxos entre advogados até o seu encerramento, providenciando a emissão dos respectivos alvarás; atender a Oficiais de Justiça e Leiloeiros, com vistas a oferecer e/ou resgatar bens a penhora.
- Recursos Humanos: efetuar cálculos, conferências, controles e providências para fins de registro e processamento em folha de pagamento; atender e orientar dependentes quanto aos benefícios prestados pela Companhia e comunidade; aplicar procedimentos administrativos referentes a atividades de recrutamento, seleção e desenvolvimento de pessoal, desempenho e remuneração, realizando cálculos e estatísticas; atuar na execução de políticas de remuneração, vantagens, benefícios, obrigações, encargos e o sistema de pagamentos, registros e documentação de pessoal, analisando requerimentos administrativos, controlando as movimentações funcionais e instruindo processos conforme normativo interno.
- Patrimônio, Suprimentos & Materiais: participar dos trabalhos de compra, importações, concorrências e tomadas de preço para a aquisição ou alienação de materiais, redigindo atas, termos e contratos, elaborando quadros, registrando dados e conferindo faturas; participar e/ou conduzir inventários de materiais e bens patrimoniais, verificando, completando e preenchendo a documentação para contabilização dos mesmos; registrar e controlar a movimentação dos materiais e dos bens patrimoniais, estoques, armazenamento e demais rotinas de almoxarifado.
- Planejamento, Controle das Operações, Comercialização, Comunicação Sociais e Relações Comunitárias: elaborar dados de estudos estatísticos, gráficos e controles referentes aos indicadores operacionais, tais como do tráfego de passageiros, receitas e contrato de venda de espaço ou de publicidade; atender representantes e reivindicações da comunidade, adotar ações visando atendimento ou informando providências efetuadas; elaborar relatórios de atividades, prognósticos, reclamações dos usuários; executar ações de comunicação social, participando da elaboração de textos, peças gráficas, mensagens e demais instrumentos de comunicação social, mantendo cadastro de autoridades, arquivo fotográfico e materiais de imprensa; realizar aberturas, controle e fechamento de pedidos de intervenção e ordens de serviço; elaborar quadros demonstrativos, estatística, tabelas gráficas e relatórios, participar de atividades e relações com clientes ou fornecedores, incluindo ações administrativas para elaboração de contratos comerciais.
- Informática: prestar suporte aos usuários em hardware e/ou software, uso dos sistemas e aplicativos, participando da instalação, configuração, atualização e administração de redes, servidores e equipamentos de transmissão de dados. Desenvolver sistemas e aplicações, determinando interface gráfica, critérios ergonômicos de navegação, montagem da estrutura de banco de dados e codificação de programas; projetar, implantar e realizar manutenção de sistemas e aplicações; selecionar recursos de trabalho, tais como metodologias de desenvolvimento de sistemas, linguagem de programação e ferramentas de desenvolvimento.

	Níveis
	6 a 48
	101 a 135
	201 a 236

	Salários 2010
	R$ 792,80 a R$ 2.514,59 (peça 45, p. 4) 
	R$ 873,93 a R$ 2.317,35 (peça 43, p. 46) 
	R$ 1.232,97 a R$ 2.830,68 (peça 43, p. 47) 

32.	Como se vê, a gama de atribuições do cargo de Técnico de Gestão implementado através do PES/2010 vai muito além daquela que existe no PCS/2001 para o cargo de Assistente Operacional, função administrativo-operacional. Vai, também, muito além das atribuições do cargo de Assistente de Administração do próprio PES/2010.
33.	Como exemplos de atribuições do cargo de Técnico de Gestão do PES/2010 que não estavam elencadas no original do PCS/2001, e que denotam maior nível de complexidade, podem ser destacadas as seguintes:
- Econômica Financeira: elaborar e emitir notas financeiras (...) ; acompanhar, calcular e controlar o desenvolvimento físico e financeiro de obras, serviços e projetos; fiscalizar arrecadação de receitas e tributos, (...) .
- Contabilidade: (...) elaborar balancetes e demonstrativos para análise gerencial; (...) efetuar operações e controles especializados, realizando cálculos e elaborando alternativas de solução de problemas de conteúdo analítico de média complexidade.
 (...) - Patrimônio, Suprimentos & Materiais: participar dos trabalhos de compra, importações, concorrências e tomadas de preço para a aquisição ou alienação de materiais, redigindo atas, termos e contratos, elaborando quadros, registrando dados e conferindo faturas; (...) .
- Planejamento, Controle das Operações, Comercialização, Comunicação Sociais e Relações Comunitárias: elaborar dados de estudos estatísticos, gráficos e controles referentes aos indicadores operacionais, tais como do tráfego de passageiros, receitas e contrato de venda de espaço ou de publicidade; (...) .
- Informática: prestar suporte aos usuários em hardware e/ou software, uso dos sistemas e aplicativos, participando da instalação, configuração, atualização e administração de redes, servidores e equipamentos de transmissão de dados. Desenvolver sistemas e aplicações, determinando interface gráfica, critérios ergonômicos de navegação, montagem da estrutura de banco de dados e codificação de programas; projetar, implantar e realizar manutenção de sistemas e aplicações; selecionar recursos de trabalho, tais como metodologias de desenvolvimento de sistemas, linguagem de programação e ferramentas de desenvolvimento.
34.	Já as atribuições do antigo cargo de Assistente Operacional referem-se, essencialmente, a (i) executar serviços administrativos simples; (ii) recepcionar, registrar compromissos e informações junto a outras áreas; (iii) executar serviços de separação, seleção e classificação de documentos e correspondências; e (iv) prestar informação ao público; entre outras. Assim, resta evidente que nas descrições do cargo original não constam responsabilidades especializadas, tais como: elaborar notas financeiras; elaborar balancetes e demonstrativos; prestar suporte em hardware e software; e desenvolver sistemas e aplicações.
35.	De tanto, resulta que o reenquadramento dos Assistentes Operacionais como Técnicos de Gestão caracteriza uma visível desnaturação das responsabilidades originais do cargo. As tarefas passaram a ser mais elaboradas e detalhadas, transcendendo a um nível maior de complexidade, desvirtuando a essência e a substância do cargo original.
36.	Nesse sentido, cumpre enfatizar que a própria regra geral de reenquadramento (item 1.9 do Anexo da RDP 0453/2010) demonstra que as responsabilidades e atribuições do cargo de Assistente Operacional, função administrativo-operacional do PCS/2001 se assemelham com aquelas elencadas para o cargo de Assistente de Administração do PES/2010, e não com o de Técnicos de Gestão. Portanto, não há como aceitar o reenquadramento de Assistentes Operacionais do PCS/2001 como Técnicos de Gestão do PES/2010. O simples fato de possuírem um curso técnico ou de nível superior não autoriza a transposição do cargo, já que suas atribuições eram diferentes.
37.	É importante observar que no item 1.2 do PES/2010 consta que a divisão por trabalho nas carreiras da CBTU se dá pelos seguintes grandes temas: operação, manutenção, administrativa, técnica e gestão. Portanto, os cargos de natureza técnica (como o de Técnico de Gestão) são distintos dos de natureza administrativa (como o de Assistente de Administração) . Não há como acatar, dessa forma, que o mesmo cargo de Assistente Operacional, função administrativo-operacional, do PCS/2001 haja originado dois outros cargos de natureza diferente no PES/2010 (um técnico e um administrativo) .
38.	Outro argumento que demonstra o não cabimento do reenquadramento é que, independentemente da atividade que um Assistente Operacional estivesse desempenhando quando da mudança do PCS/2001 para o PES/2010, o simples fato de ele ter ou não um curso técnico ou de nível superior ensejaria o seu enquadramento como Técnico de Gestão, em vez de Assistente de Administração. Ou seja, o que ensejava o empregado ser reenquadrado pela regra do item 1.9.1 e 1.21.1.1 do Anexo à RDP 0453/2010 não era uma característica específica do trabalho por ele realizado, mas sim o fato dele ter ou não um curso técnico. Assim, duas pessoas lotadas na mesma área, que realizassem o mesmo trabalho, poderiam ter enquadramentos diferentes quando da mudança do plano. Isso demonstra que, de fato, houve sim uma forma de investidura em cargo diferente (transposição) daquele que era antes ocupado pelos empregados.
39.	Observa-se, ainda, que há significativa diferença no nível salarial dos Técnicos de Gestão em relação aos Assistentes Operacionais, administrativo-operacionais. O salário dos empregados reenquadrados era de R$ 792,80 em março de 2010 e passou para R$ 1.232,97 em abril de 2010, denotando variação percentual de 55,5%. Por outro lado, os Assistentes de Administração passaram a receber apenas R$ 873,93, ensejando aumento de tão-somente 10,2%. Essas diferenças nos patamares salariais corroboram a tese de que a regra de enquadramento estabelecida nos itens 1.9.1 e 1.21.1.1 do Anexo à RDP 0453/2010 caracterizou a desnaturação da essência e substância do cargo original.
40.	Portanto, consoante análise empreendida pela unidade técnica, considerando (i) a alteração da essência e da substância das atribuições e responsabilidades do cargo antigo; (ii) a maior complexidade das atribuições e tarefas do cargo novo criado pelo PES/2010; (iii) a mudança do nível de escolaridade exigido; e (iv) a mudança no patamar salarial; entende-se que o enquadramento dos ocupantes do cargo de Assistente Operacional, função administrativo-operacional (PCS/2001) como Técnicos de Gestão (PES/2010) configura violação ao instituto do concurso público previsto no inciso II do art. 37 da Constituição da República de 1988.
41.	Desse modo, diante da clareza do texto constitucional, que impõe um dever de agir e não uma mera faculdade, entendo que, uma vez detectada a violação ao princípio constitucional do concurso público insculpido no art. 37, inciso II, da CF/1988, não cabe a esta Corte tergiversar no que diz respeito à declaração da nulidade dos atos eivados de inconstitucionalidade.
42.	Quanto a esse tema, cumpre registrar que o Supremo Tribunal Federal teve a oportunidade, por diversas vezes, de exercer o juízo de ponderação entre os princípios constitucionais da segurança jurídica e da necessidade de realização de concurso público, tendo se manifestado pela prevalência deste último na quase totalidade das manifestações mais recentes. Senão vejamos:
"MANDADO DE SEGURANÇA. SERVENTIA EXTRAJUDICIAL. INGRESSO. SUBSTITUTO EFETIVADO COMO TITULAR DE SERVENTIA APÓS A PROMULGAÇÃO DA CONSTITUIÇÃO DA REPÚBLICA. IMPOSSIBILIDADE. DIREITO ADQUIRIDO. INEXISTÊNCIA. CONCURSO PÚBLICO. EXIGÊNCIA. ARTIGO 236, § 3º, DA CRFB/88. NORMA AUTOAPLICÁVEL. DECADÊNCIA PREVISTA NO ARTIGO 54 DA LEI 9.784/1999. INAPLICABILIDADE. PRINCÍPIO DA PROTEÇÃO DA CONFIANÇA. PRINCÍPIO DA BOA-FÉ. OFENSA DIRETA À CARTA MAGNA. SEGURANÇA DENEGADA.
1. O postulado do concurso público traduz-se na necessidade essencial de o Estado conferir efetividade ao princípio constitucional da igualdade (CRFB/88, art. 5º, caput) , vedando-se a prática intolerável do Poder Público conceder privilégios a alguns, ou de dispensar tratamento discriminatório e arbitrário a outros. Precedentes: ADI 3978, Rel. Min. Eros Grau, Tribunal Pleno, DJe 11.12.2009; ADI 363, Rel. Min. Sydney Sanches, Tribunal Pleno, DJ 03.05.1996.
 (...) 
3. A delegação registral ou notarial, para legitimar-se constitucionalmente, pressupõe a indispensável aprovação em concurso público de provas e títulos, por tratar-se de regra constitucional que decorre do texto fundado no impositivo art. 236, § 3º, da Constituição da República, o qual, indubitavelmente, constitui-se norma de eficácia plena, independente, portanto, da edição de qualquer lei para sua aplicação. Precedentes: RE 229.884 AgR, Rel. Min. Ellen Gracie, Segunda Turma, DJ 05.08.2005; ADI 417, Rel. Min. Maurício Corrêa, Tribunal Pleno, DJ 05.5.1998; ADI 126, Rel. Min. Octavio Gallotti, Tribunal Pleno, DJ 05.6.1992.
4. In casu, a situação de flagrante inconstitucionalidade não pode ser amparada em razão do decurso do tempo ou da existência de leis locais que, supostamente, agasalham a pretensão de perpetuação do ilícito.
5. A inconstitucionalidade prima facie evidente impede que se consolide o ato administrativo acoimado desse gravoso vício em função da decadência. Precedentes: MS 28.371 AgR/DF, Rel. Min. Joaquim Barbosa, Tribunal Pleno, DJe 27.02.2013; MS 28.273 AgR, Relator Min. Ricardo Lewandowski, Tribunal Pleno, DJe 21.02.2013; MS 28.279, Relatora Min. Ellen Gracie, Tribunal Pleno, DJe 29.04.2011.
6. Consectariamente, a edição de leis de ocasião para a preservação de situações notoriamente inconstitucionais, ainda que subsistam por longo período de tempo, não ostentam o caráter de base da confiança a legitimar a incidência do princípio da proteção da confiança e, muito menos, terão o condão de restringir o poder da Administração de rever seus atos. 
 (...) 
8. O desrespeito à imposição constitucional da necessidade de concurso público de provas e títulos para ingresso da carreira notarial, além de gerar os claros efeitos advindos da consequente nulidade do ato (CRFB/88, art. 37, II e §2º, c/c art. 236, §3º) , fere frontalmente a Constituição da República de 1988, restando a efetivação na titularidade dos cartórios por outros meios um ato desprezível sob os ângulos constitucional e moral. 9. Ordem denegada."  (MS 26.860/DF, Relator Ministro Luiz Fux, Tribunal Pleno, in DJe 23/9/2014 - grifos acrescidos) .
"A Constituição de 1988 comina de nulidade as contratações de pessoal pela Administração Pública sem a observância das normas referentes à indispensabilidade da prévia aprovação em concurso público (CF, art. 37, § 2º) , não gerando, essas contratações, quaisquer efeitos jurídicos válidos em relação aos empregados contratados, a não ser o direito à percepção dos salários referentes ao período trabalhado e, nos termos do art. 19-A da Lei 8.036/90, ao levantamento dos depósitos efetuados no Fundo de Garantia por Tempo de Serviço - FGTS."  (Tese de repercussão geral fixada no RE 705.140 em 28/8/2014 - grifos acrescidos) .
43.	O caso tratado nos presentes autos, a meu ver, diversamente do asseverado pela SecexEstatais, não traz qualquer excepcionalidade, sendo certo, de outro lado, que o princípio da segurança jurídica e o transcurso do lapso temporal até a presente análise, como visto na jurisprudência do Pretório Excelso, não possuem hierarquia maior e não têm o condão de afastar a regra constitucional que estabelece a nulidade dos atos praticados em desacordo com a exigência constitucional prévia do concurso público para o acesso a cargos e empregos públicos.
44.	Também não verifico prejuízo à continuidade do serviço público prestado pela CBTU, haja vista que a implementação da nulidade dos atos poderá ser precedida de regra de transição que estabeleça a substituição paulatina dos empregados que foram reenquadrados de forma inconstitucional.
45.	No que diz respeito aos potenciais e volumosos conflitos trabalhistas, consoante se extrai da análise empreendida pela própria unidade técnica, constatou-se nos presentes autos um total de 195 empregados que foram reenquadrados ilegalmente no cargo de Técnico de Gestão do PES/2010 e outros 47 empregados que foram reenquadrados em desacordo com as regras fixadas pela própria CBTU. 
46.	Não há que se falar, como se vê, em grandes impactos decorrentes de supostos e eventuais conflitos trabalhistas, valendo registrar, de resto, que a questão relativa às ascensões funcionais e transposições indevidas de cargos públicos já se encontra pacificada jurisprudencialmente, tanto é assim que a presente representação teve origem em representação formulada por juiz do trabalho que constatou a irregularidade diante da narrativa e da documentação juntada pelo empregado ascendido inconstitucionalmente nos autos de reclamação trabalhista por ele ajuizada. Veja-se, a propósito, o teor do enunciado 363 da Súmula do TST:
"CONTRATO NULO. EFEITOS. A contratação de servidor público, após a CF/1988, sem prévia aprovação em concurso público, encontra óbice no respectivo art. 37, II e § 2º, somente lhe conferindo direito ao pagamento da contraprestação pactuada, em relação ao número de horas trabalhadas, respeitado o valor da hora do salário mínimo, e dos valores referentes aos depósitos do FGTS."
47.	Por fim, no tocante às supostas consequências negativas que eventuais anulações poderiam gerar na gestão de recursos humanos da estatal, registro que a inobservância do princípio constitucional do concurso público trará consequências ainda piores, seja em virtude da quebra do princípio da impessoalidade e da moralidade, seja do ponto de vista da eficiência, uma vez que os serviços públicos tão demandados pela sociedade deixarão de ser prestados pelos empregados que se apresentarem mais aptos mediante prévia aprovação em seleção pública.
48.	Diante de todas essas razões, diversamente do relator, entendo que a anulação dos atos de reenquadramento tidos por irregulares é uma imposição constitucional, cujo cumprimento esta Corte de Contas não pode deixar de exigir. Nada obsta, todavia, que se estabeleça regras de transição, com vistas a se conferir eficácia ao princípio da continuidade da prestação do serviço público, assim como ao disposto no art. 21 da LINDB, verbis:
"Art. 21. A decisão que, nas esferas administrativa, controladora ou judicial, decretar a invalidação de ato, contrato, ajuste, processo ou norma administrativa deverá indicar de modo expresso suas consequências jurídicas e administrativas.
Parágrafo único. A decisão a que se refere o caput deste artigo deverá, quando for o caso, indicar as condições para que a regularização ocorra de modo proporcional e equânime e sem prejuízo aos interesses gerais, não se podendo impor aos sujeitos atingidos ônus ou perdas que, em função das peculiaridades do caso, sejam anormais ou excessivos."
49.	Outro ponto de divergência em relação à proposta do relator diz respeito à responsabilização dos agentes responsáveis pela prática dos atos de reenquadramentos que se mostraram frontalmente contrários à Constituição Federal.
50.	Como visto anteriormente, foram vários os atos de reenquadramentos praticados, tendo havido em relação a alguns deles dúvidas plausíveis quanto à efetiva ocorrência de ascensão funcional indevida, dada a similitude das atribuições do cargo de origem e de destino.
51.	Houve, no entanto, duas situações em que os atos de reenquadramento praticados pela CBTU desvirtuaram o propósito perseguido pelo novo Plano de Emprego e Salário - PES/2010 e tiveram o objetivo específico de privilegiar um determinado grupo de empregados em virtude de uma circunstância eminentemente pessoal, senão vejamos:
"1.9 - O empregado enquadrado ou simulado no PCS 2001 como Assistente Operacional que, no momento da implantação do PES 2010 desenvolve atividades administrativas, será enquadrado no cargo Assistente de Administração, com jornada de trabalho de 8 (oito) horas.
1.9.1 - O empregado tratado no subitem anterior que, no momento da implantação do PES 2010 seja detentor de diploma de Curso Técnico ou Graduação em Nível Superior compatível com as atribuições e responsabilidades inerentes ao cargo Técnico de Gestão do PES 2010 ou comprovar certificação em treinamentos dos sistemas governamentais tais como SIAPE, SIAFI e SEFIP ou obtido qualificação profissional com carga horária igual ou superior a 200 horas em atividades compatíveis ao cargo, com validação da comissão de enquadramento, será imediatamente enquadrado como Técnico de Gestão, com jornada de trabalho de 8 (oito) horas.
 (...) 
1.21. O empregado que teve seu retorno ao trabalho deferido por intermédio de Portarias Ministeriais fundamentadas na Lei 8.878 de 11 de Maio de 1994, bem como aquele que teve seu ingresso na Companhia assegurado por via judicial, cujo processo já tenha transitado em julgado seguirá a regra de enquadramento padrão.
1.21.1 - Dentre os empregados acima, aqueles que estejam enquadrados no PCS 2001 nos Cargos Assistente Condutor, Assistente de Segurança e Assistente Controlador de Movimento ou equivalentes no PCS 1990, e que não estejam no exercício de suas atividades serão enquadrados no Cargo Assistente de Administração, com jornada de trabalho de 8 (oito) horas.
1.21.1.1 - Os empregados tratados no subitem anterior que, no momento da implantação do PES 2010 sejam detentores de diploma de Curso Técnico ou Graduação em Nível Superior compatível com as atribuições e responsabilidades inerentes ao cargo Técnico de Gestão do PES 2010 ou comprovarem certificação em treinamentos dos sistemas governamentais tais como SIAPE, SIAFI e SEFIP ou obtido qualificação profissional com carga horária igual ou superior a 200 horas em atividades compatíveis ao cargo, com validação da comissão de enquadramento, serão imediatamente enquadrados como Técnico de Gestão, com jornada de trabalho de 8 (oito) horas"  (grifos acrescidos) .
52.	No que diz respeito à manifesta inconstitucionalidade em relação às regras estabelecidas nos itens 1.9.1 e 1.21.1.1 da Resolução do Diretor-Presidente nº 453, de 1º de abril de 2010, que aprovou as regras de enquadramento do Plano de Emprego e Salário - PES 2010, como regulamentação complementar ao referido plano, colho da manifestação da Secretaria de Fiscalização de Pessoal desta Corte de Contas - Sefip o seguinte:
" (...) Nessas situações, a CBTU decompôs as transposições em função do nível de escolaridade. Os funcionários que no PCS/2001 ocupavam os cargos de Assistente Operacional, Assistente Condutor, Assistente de Segurança e Assistente Controlador de Movimento, todos de nível médio, passaram a ocupar os seguintes cargos: a) Assistente de Administração, se de nível médio; ou b) Técnico de Gestão, se de nível superior (cargo 1.9.1, quando oriundo do cargo de Assistente Operacional; e cargo 1.21.1.1, nos demais casos) .
24.	Ab initio, cabe observar que não é aceitável que servidores de um mesmo cargo sejam transpostos para dois cargos distintos, de complexidade diversa, em função unicamente de uma situação pessoal, qual seja, a detenção ou não de um curso superior. O auditor instrutor apontou com precisão esse problema (peça 46) : 
109. Ora, se a Administração, ao extinguir os cargos de natureza operacional de sua unidade do Rio de Janeiro, chegou à conclusão de que os empregados da área operacional deveriam ser enquadrados como Assistentes de Administração do PES/2010 (regra 1.21.1 do Anexo à RPR0453/2010) , não há por que admitir que alguns dos empregados devam ser reenquadrados como Técnicos de Gestão pelo simples fato de possuírem curso técnico ou superior. É a coincidência da essência e da substância do cargo de origem com o cargo de destino que deve definir a regra de enquadramento, e não a qualificação individual dos empregados.
25.	Seja como for, quando se adentra no mérito fica fácil perceber que a transposição para o cargo de Técnico de Gestão não encontra supedâneo legal. A função de um Técnico de Gestão, de acordo com o PES/2010, é garantir o suporte técnico à execução dos processos de gestão empresarial, cumprindo padrões, relatando e/ou corrigindo anomalias e contribuindo para a eficiência dos processos e a satisfação dos usuários. No detalhamento dessas atribuições constam diversas atividades de complexidade considerável, enumerados pelo auditor instrutor (peça 46, item 85) , e que indubitavelmente envolvem atividades especializadas, técnicas (contábeis, por exemplo) e também, como o próprio nome indica, de gestão propriamente dita. 
26.	Os servidores que ocupavam o cargo de Assistente Operacional no PCS/2001 tinham como atribuição executar tarefas administrativas de apoio e técnicas em todas as áreas dos sistemas de administração, operação e manutenção da companhia. Não deve ser confundido com o Auxiliar Operacional, que, conforme já visto, tinha por atribuição executar atividades auxiliares em todas as áreas da companhia, nem com o novo Assistente Operacional do PES/2010 (cargo 1.2) . Assim, o cargo de Assistente Operacional era superior ao cargo de Auxiliar Operacional no PCS/2001, mas não a ponto de constituir-se em cargo de gestão. Ou seja, de fato a transposição em tela não se justifica, pois, servidores que executavam atividades operacionais foram enquadrados em cargos de gestão, de complexidade indubitavelmente superior. 
27.	Também as atribuições dos cargos de Assistente Condutor, Assistente de Segurança e Assistente Controlador de Movimento, conforme os próprios nomes dos cargos indicam, não configuram cargos de gestão, assemelhando-se mais a cargos operacionais. Também aqui a transposição não obedeceu à regra de ouro, segundo a qual deve ser preservado o nível de complexidade entre o cargo de origem e o cargo de destino. 
	Assim, em resposta ao principal questionamento do Ministro-relator, tem-se que embora os reenquadramentos realizados dos cargos Assistente Operacional, Assistente Condutor, Assistente de Segurança e Assistente Controlador de Movimento para o cargo de Assistente de Administração possam ser considerados conformes com a legislação, os reenquadramentos realizados desses cargos para o cargo de Técnico de Gestão não pode ser considerado aceitável, constituindo ascensão funcional não autorizada pela jurisprudência do STF."  (peça 81 - grifos acrescidos) .
53.	Ora, qualquer gestor público de recursos humanos sabe ou deveria saber que eventuais alterações nas estruturas de pessoal, mediante reenquadramentos funcionais, devem observar a identidade de responsabilidades, de requisitos de investidura, de compatibilidade de salários, e sobretudo, de atribuições entre os cargos envolvidos, sob pena de que eventual reenquadramento constitua, na verdade, provimento em novo cargo ou emprego público sem a prévia realização de concurso público.
54.	Trata-se, inclusive, de questão já sumulada desde 2003 por meio do enunciado nº 685 da Súmula da jurisprudência do Supremo Tribunal Federal, o qual foi mais recentemente convertido na Súmula Vinculante de nº 43, cujos termos são os seguintes:
"É inconstitucional toda modalidade de provimento que propicie ao servidor investir-se, sem prévia aprovação em concurso público destinado ao seu provimento, em cargo que não integra a carreira na qual anteriormente investido"  (grifos acrescidos) .
55.	Entendo, assim, diversamente do asseverado pelo Relator do feito, que a previsão em regulamento de que os ocupantes de um determinado emprego público possam ser reenquadrados em outro emprego público de natureza absolutamente diversa e com atribuições muito mais complexas do que as previstas no cargo original constitui erro grosseiro suficientemente capaz de ensejar a responsabilização dos gestores que atuaram tanto por comissão quanto por omissão na edição e na implementação da referida Resolução do Diretor-Presidente nº 453/2010.
56.	Registro, ainda, que, por ocasião da criação e implantação do Plano de Empregos e Salários de 2010 - PES/2010, qualquer pessoa com diligência abaixo do normal saberia ou deveria saber os contornos da jurisprudência acerca da imprescindibilidade do concurso público para validar o preenchimento de vagas em empregos novos criados com características distintas do emprego originário. Essa dúvida só seria razoável nos momentos imediatamente posteriores à promulgação da Constituição Federal de 1988.
57.	Nesse sentido, acolho a manifestação da SecexEstatais de peça 99, que analisou especificamente as justificativas apresentadas por todos os responsáveis ouvidos em audiência, como minhas razões de decidir, para responsabilizar o Sr. Elionaldo Maurício Magalhães Moraes, ex-Diretor Presidente da Companhia Brasileira de Trens Urbanos - CBTU, pela edição da Resolução do Diretor-Presidente nº 453/2010 que instituiu nos seus itens 1.9.1 e 1.21.1.1 as regras violadoras do princípio constitucional do concurso público, e o Sr. Davidson Tolentino de Almeida, ex-Diretor de Administração e Finanças da CBTU, pela implementação das referidas regras, deixando de observar o seu dever legal de cumprir as normas que regem os concursos públicos realizados pela entidade.
58.	Posto isso, considerando a gravidade das condutas, a natureza do bem jurídico violado e o grau de culpabilidade na conduta adotada por cada um dos responsáveis, conforme demonstrado pela unidade técnica, e levando-se em consideração, ainda, o disposto no art. 268, inciso II, do RITCU, julgo necessário aplicar aos Srs. Elionaldo Maurício Magalhães Moraes, ex-Diretor Presidente da Companhia Brasileira de Trens Urbanos - CBTU e Davidson Tolentino de Almeida, ex-Diretor de Administração e Finanças da CBTU, individualmente, a pena de multa prevista no art. 58 da Lei 8.443/1992, nos valores, respectivamente, de R$ 10.000,00 (dez mil reais) e R$ 10.000,00 (dez mil reais) .
	Ante o exposto, acolhendo parcialmente a proposta da unidade técnica, VOTO por que seja adotada a deliberação que ora submeto à apreciação deste Colegiado.
TCU, Sala das Sessões Ministro Luciano Brandão Alves de Souza, em 5 de novembro de 2019.
BENJAMIN ZYMLER
Revisor